# EDA {#intro}

Carguemos las librerias
```{r libreria, message=FALSE, warning=FALSE}
library(tidyverse)
library(Amelia)
library(moments)
library(scales)
library(patchwork)
library(GGally)

=======
library(moments)
library(scales)
library(patchwork)
>>>>>>> 4cb6e0bfc481bb01632a475130f07ae3c66135e1
```


```{r data}
data <- read.csv("data/housing.csv")
```

Muestrame las 5 primeras filas
```{r filas}
head(data, n=5)
```

La estructura de los datos
```{r estructura}
str(data)
```

Veamos si hay datos faltantes
```{r faltante}
data |> 
  summarise(across(everything(), ~ sum(is.na(.)), .names = "NA_{.col}"))
```

Otra forma de detectar valores faltantes
```{r otra forma}
missmap(data)
```

Ahora, hagamos imputacion de datos faltantes
```{r imp}
data |> 
  mutate(across(
    where(is.numeric), 
    ~ ifelse(is.na(.), mean(.,na.rm=TRUE),.)
  )) -> df
```

Verificar si tiene datos faltantes
```{r faltante2}
df |> 
  summarise(across(everything(), ~sum(is.na(.)),.names = "NA_{.col}"))
```

Vamos a convertir la variable 'ocean_proximity' en un factor
```{r factorocean}
df$ocean_proximity <- factor(df$ocean_proximity)
```

##Analisis exploratorio de `median_house_value`
(Target)

Realicemos el resumen estadístico de la variable
```{r median_house}
df %>% summarise(n = length(median_house_value),
                 media = mean(median_house_value),
                 sd = sd(median_house_value),
                 mediana = median(median_house_value),
                 RIC = IQR(median_house_value), #Rango intercuartilico
                 Q1 = quantile(median_house_value, 0.25),
                 Q3 = quantile(median_house_value, 0.75),
                 minimo = min(median_house_value),
                 maximo = max(median_house_value),
                 asimetria = skewness(median_house_value),
                 curtosis = kurtosis(median_house_value))
```
En el conjunto de datos se registran 20.640 casas, cuyo valor promedio es de 206.855,8 dólares, con una desviación estándar de 179.700. El rango intercuartílico es de 145.125 dólares, el 25% de las casas presenta un valor igual o inferior a 119.600 dólares, mientras que el 75% se encuentra por debajo de 264.725 dólares. Los valores de las casas se encuentran entre  14.999 dólares y 500.001 dólares. El coeficiente de asimetría es 0.97, cercano a 1, lo que indica un sesgo hacia la derecha. La curtosis es de 3.32


```{r HistogramaHouse}
df %>%
  ggplot(aes(x= median_house_value))+
  geom_histogram(aes(y = after_stat(density)),
                 binwidth = 25000,
                 fill = "#FFB6C1",
                 color = "white",
                 alpha = 0.6) +
  geom_density(color = "darkblue", linewidth = 1.2)+
  labs(title = 'Distribuación del valor medio de las viviendas',
       x = 'Valor medio de la casa (USD)') +
  scale_x_continuous(labels = comma) +
  scale_y_continuous(labels = comma)
                 
```
La mayoría de las viviendas tienen valores concentrados entre 100.000 y 200.000 dólares. Se observa un pico principal entre los 150.000/200.000 dólares. Sin embargo, también se observa una cola larga hacia la derecha con una segunda acumulación menor cerca de los 500.000 dólares. Lo cual, genera una distribución asimétrica positiva, donde predominan las casas de precios medios, pero existen valores extremos que elevan el promedio y aumentan la dispersión.

```{r HistogramaHouse}
df %>%
  ggplot(aes(x= median_house_value))+
  geom_histogram(aes(y = after_stat(density)),
                 binwidth = 25000,
                 fill = "#FFB6C1",
                 color = "white",
                 alpha = 0.6) +
  geom_density(color = "darkblue", linewidth = 1.2)+
  labs(title = 'Distribuación del valor medio de las viviendas',
       x = 'Valor medio de la casa (USD)') +
  scale_x_continuous(labels = comma) +
  scale_y_continuous(labels = comma)

```

```{r boxplotvaluehouse}
df %>%
  ggplot(aes(x = "", y = median_house_value))+
  geom_boxplot(fill = "#FFB6C1", color = "darkred", outlier.color = 'darkblue')+
  stat_summary(fun = mean, geom = 'point', shape = 20,
               size=3, color = "darkred") +
  theme_bw() +
  scale_y_continuous(labels = comma)

```
Se observa que la mediana del valor de las viviendas se sitúa cerca de los 180.000 dólares, lo que significa que la mitad de las casas tiene un valor igual o inferior a esa cifra y la otra mitad igual o superior. El rango intercuartílico se extiende aproximadamente entre 125.000 y 275.000 dólares, mostrando que el 50% central de las viviendas se concentra en ese intervalo. El promedio se ubica algo por encima de la mediana, lo que evidencia un sesgo hacia la derecha: existen viviendas con valores más altos que elevan la media. El mínimo registrado es cercano a 15.000 dólares, mientras que el máximo alcanza los 500.000 dólares, lo que refleja una gran dispersión en los precios y la presencia de valores extremos que amplían la variabilidad de la distribución.

```{r hola}
```

df %>%
  select(where(is.numeric), -median_house_value) %>%
  pivot_longer(
    cols = everything(),
    names_to = 'variable',
    values_to = 'valor'
  ) %>%
  group_by(variable) %>%
  summarise(n = length(valor),
                 media = mean(valor),
                 sd = sd(valor),
                 mediana = median(valor),
                 RIC = IQR(valor), #Rango intercuartilico
                 Q1 = quantile(valor, 0.25),
                 Q3 = quantile(valor, 0.75),
                 minimo = min(valor),
                 maximo = max(valor),
                 asimetria = skewness(valor),
                 curtosis = kurtosis(valor))
  

```
Households: Se registran 20.640 observaciones, con un promedio de 499,5 hogares y una desviación estándar de 382,3. La mediana es de 409 hogares, y el rango intercuartílico de 325 indica una dispersión considerable. El 25% de las comunidades tiene 280 hogares o menos, mientras que el 75% no supera los 605 hogares. Los valores van desde 1 hasta 6.082 hogares. La asimetría de 3,41 refleja un sesgo fuerte hacia la derecha, y la curtosis de 25,05 muestra colas muy pesadas.

Housing Median Age: La edad mediana de las viviendas es de 29 años, con un promedio de 28,6 y desviación estándar de 12,6. El rango intercuartílico es de 19 años, el 25% de las viviendas tiene 18 años o menos, y el 75% no supera los 37 años. Los valores oscilan entre 1 y 52 años. La asimetría es muy baja (0,06), lo que indica simetría, y la curtosis de 2,20 sugiere colas algo planas.

Latitud: La latitud promedio es 35,63, con desviación estándar de 2,14. La mediana es 34,26, y el rango intercuartílico de 3,78. El 25% de las observaciones está en latitudes menores o iguales a 33,93, y el 75% no supera 37,71. Los valores van de 32,54 a 41,95. La asimetría de 0,47 indica un ligero sesgo a la derecha, y la curtosis de 1,88 refleja colas más planas.

Longitud: La longitud promedio es -119,57, con desviación estándar de 2,00. La mediana es -118,49, y el rango intercuartílico de 3,79. El 25% de las observaciones está en valores menores o iguales a -121,80, y el 75% no supera -118,01. Los valores van de -124,35 a -114,31. La asimetría de -0,30 indica un sesgo leve hacia la izquierda, y la curtosis de 1,67 refleja colas planas.

Ingreso mediano: El ingreso mediano es de 3,53 unidades, con un promedio de 3,87 y desviación estándar de 1,90. El rango intercuartílico es de 2,18. El 25% de las comunidades tiene ingresos menores o iguales a 2,56, y el 75% no supera 4,74. Los valores van de 0,50 a 15,00. La asimetría de 1,65 indica un sesgo hacia la derecha, y la curtosis de 7,95 refleja colas pesadas.

Población: La población promedio es de 1.425 personas, con desviación estándar de 1.132. La mediana es de 1.166, y el rango intercuartílico de 938 muestra gran dispersión. El 25% de las casas tienen 787 personas o menos, y el 75% no supera 1.725. Los valores van de 3 hasta 35.682 personas. La asimetría de 4,94 indica un sesgo muy fuerte hacia la derecha, y la curtosis de 76,53 refleja colas extremadamente pesadas.

Dormitorios: El número promedio de dormitorios es de 538, con desviación estándar de 419. La mediana es de 438, y el rango intercuartílico de 346,25. El 25% de las casas tienen 297 dormitorios o menos, y el 75% no supera los 643,25 dormitorios. Los valores van desde 1 dormitorio hasta 6.445 dormitorios. La asimetría de 3,48 indica un sesgo fuerte hacia la derecha, y la curtosis de 25,23 refleja colas pesadas.

Habitaciones: El número promedio de habitaciones es de 2.636, con desviación estándar de 2.182. La mediana es de 2.127, y el rango intercuartílico de 1.700,25. El 25% de las casas tienen 1.447,75 habitaciones o menos, y el 75% no supera las 3.148. Los valores van de 2 hasta 39.320 habitaciones. La asimetría de 4,15 indica un sesgo muy fuerte hacia la derecha, y la curtosis de 35,62 refleja colas extremadamente pesadas.


```{r graficoIndependiente}
df %>%
  ggplot(aes(x = "", y = housing_median_age))+
  geom_boxplot(fill = "#FFB6C1", color = "darkred", outlier.color = 'darkblue')+
  stat_summary(fun = mean, geom = 'point', shape = 20,
               size=3, color = "black") +
  theme_bw()+
  scale_y_continuous(labels = comma) -> p1

df %>%
  ggplot(aes(x = "", y = total_rooms))+
  geom_boxplot(fill = "#FFB6C1", color = "darkred", outlier.color = 'darkblue')+
  stat_summary(fun = mean, geom = 'point', shape = 20,
               size=3, color = "black") +
  theme_bw()+
  scale_y_continuous(labels = comma) -> p2

df %>%
  ggplot(aes(x = "", y = total_bedrooms))+
  geom_boxplot(fill = "#FFB6C1", color = "darkred", outlier.color = 'darkblue')+
  stat_summary(fun = mean, geom = 'point', shape = 20,
               size=3, color = "black") +
  theme_bw()+
  scale_y_continuous(labels = comma) -> p3

p1 + p2 + p3
```
Edad de las casas: Se evidencia que la mediana se sitúa alrededor de los 29–30 años. El 25% de las casas tiene una edad igual o menor a 18 años, mientras que el 75% se encuentra igual o por debajo de los 37 años. El mínimo registrado es de 1 año y el máximo alcanza los 52 años. La media se acerca bastante a la mediana (29 años aproximadamente), lo que refleja una distribución relativamente simétrica, con una dispersión moderada y sin valores extremos que alteren de manera significativa la forma general.

Total de habitaciones: Se observa que la mediana está cerca de las 2.127 habitaciones. El 25% de las casas cuentan con 1.448 habitaciones o menos, mientras que el 75% no supera las 3.148 habitaciones. El mínimo es de 2 habitaciones y el máximo llega a 39.320. La media se ubica por encima de la mediana, lo que evidencia un sesgo hacia la derecha. Además, se identifican numerosos valores atípicos que representan casas con cantidades de habitaciones muy superiores al resto, generando una dispersión elevada y una distribución con colas largas hacia los valores altos.

Total de dormitorios: Se aprecia que la mediana ronda los 400/500 dormitorios. El 25% de las casas tienen 297 dormitorios o menos, mientras que el 75% se encuentra igual o por debajo de 643 dormitorios. El mínimo registrado es de 1 dormitorio y el máximo alcanza los 6.445. La media se sitúa por encima de la mediana, lo que confirma un sesgo hacia la derecha. También se evidencian varios valores atípicos que corresponden a casas con un número de dormitorios muy elevado, reforzando la asimetría positiva de la distribución.
<<<<<<< HEAD

AHora veamos la variable ocean_proximity 
```{r variableOceano}
df %>%
  count(ocean_proximity, name = "n") %>%
  mutate(Porcentaje = round((n / sum(n)) * 100, 2),
         Variable = 'ocean_proximity',
         Categoria = as.character(ocean_proximity))
tabla_ocean <- df %>%
  count(ocean_proximity, name = "n") %>%
  mutate(Porcentaje = round((n / sum(n)) * 100, 2),
         Variable = "ocean_proximity",
         Categoria = as.character(ocean_proximity)) %>%
  select(Variable, Categoria, n, Porcentaje)

tabla_ocean

```
```{r cómo estás}
tabla_ocean_b <- df %>%
  count(ocean_proximity, name = "n") %>%
  mutate(Porcentaje = round((n / sum(n)) * 100, 1),
         Etiqueta = paste0(n, " (", Porcentaje, "%)"))
tabla_ocean <- df %>%
  count(ocean_proximity, name = "n") %>%
  mutate(Porcentaje = round((n / sum(n)) * 100, 2),
         Variable = "ocean_proximity",
         Categoria = as.character(ocean_proximity)) %>%
  select(Variable, Categoria, n, Porcentaje)
tabla_ocean_b  %>%
  ggplot(aes(x = ocean_proximity, y=n))+
  #Variable categorica sin hacer conteo, geometriabar. Si tienes conteo, porcentaje, geometria de columnas
  geom_col(fill = "#FF69B4", width = 0.6) +
  geom_text(aes(label = Etiqueta), vjust = -0.5, size = 4.5) +
  facet_wrap(~'Distribución de la variable ocean proximity') +
  scale_y_continuous(expand = expansion(mult=c(0,0.15))) +
  theme_bw()

```

El 44,3% de las viviendas se encuentran a menos de una hora del océano. En segundo lugar, se observa que un 31,7% de las viviendas están ubicadas en zonas interiores alejadas del mar. Las categorías cerca del océano y cerca la bahía representan porcentajes menores, de 12,9% y 11,1% respectivamente, mientras que solo 5 viviendas se ubican en islas, lo que equivale a un 0%.

##Analisis exploratorio bivariado
```{r ValorVSIngreso}
df %>%
  ggplot(aes(x= median_income, y = median_house_value))+
  geom_point(alpha = 0.4, color = "pink")+
  labs(y = 'Valor medio de la vivienda', x = 'Ingreso medio')+
  facet_grid(. ~ 'Dispersión entre ingreso medio y el valor medio de la vivienda')+
  scale_y_continuous(labels = comma) +
  theme_bw()

```

Se evidencia una relación positiva, a medida que aumenta el ingreso medio, también incrementa el valor medio de las viviendas. Sin embargo, la nube de puntos indica una dispersión considerable, lo que muestra que no todas las viviendas siguen esa tendencia y existen variaciones importantes. En los niveles bajos de ingreso se concentran viviendas de menor valor, mientras que conforme el ingreso crece, aparecen viviendas con valores más altos. Se observan además algunos casos extremos de viviendas con precios muy elevados, que sobresalen del patrón general y no tienen una tendencia clara.

```{r ValorVSLatitud}
df %>%
  ggplot(aes(x= latitude, y = median_house_value))+
  geom_point(alpha = 0.4, color = "lightblue")+
  labs(y = 'Valor medio de la vivienda', x = 'Latitud')+
  facet_grid(. ~ 'Dispersión entre ingreso medio y la latitud')+
  scale_y_continuous(labels = comma) +
  theme_bw()
```

Se observa que la mayoría de las viviendas se concentran en latitudes entre 33 y 37,7, donde los valores medios de las viviendas suelen oscilar entre 125.000 y 300.000 dólares. En esas franjas, la dispersión es amplia, con viviendas que alcanzan hasta 500.000 dólares. En latitudes más altas, cercanas a 40, predominan viviendas de menor valor, alrededor de 50.000 a 150.000 dólares. Mientras que en latitudes más bajas no existe un patrón único y los valores varían significativamente.

```{r ValorVSLongitud}
df %>%
  ggplot(aes(x=longitude, y = median_house_value))+
  geom_point(alpha = 0.4, color = "lightgreen")+
  labs(y = 'Valor medio de la vivienda', x = 'Longitud')+
  facet_grid(. ~ 'Dispersión entre ingreso medio y la longitud')+
  scale_y_continuous(labels = comma) +
  theme_bw()
```

No se evidencia una relación lineal clara entre la longitud y el valor medio de la vivienda, ya que el comportamiento de los datos no es uniforme a lo largo del eje horizontal. La nube de puntos indica una alta dispersión y muestra concentraciones verticales muy marcadas, lo que refleja que el valor de las viviendas depende más de otros factores. En la mayoría de las coordenadas predomina una mayor densidad de viviendas con valores bajos y medios, entre los 100.000 a 300.000 dólares. Mientras que en franjas específicas, alrededor de -122.5 a -116.5, se alcanzan el precios más altos posible, 500.000 dólares. Por el contrario, en la zona central entre los -121.0 y -119.5 se nota una caída drástica en los precios, donde la gran mayoría de las propiedades se mantienen por debajo de los 150.000 dólares y raramente superan los 300.000 dólares. Asimismo, en los extremos por debajo de -123.0 y por encima de -115.0 la cantidad de viviendas disminuye considerablemente y sus precios difícilmente sobrepasan los 200.000 dólares.

```{r ValorVSEdadCasa}
df %>%
  ggplot(aes(x= housing_median_age, y = median_house_value))+
  geom_point(alpha = 0.4, color = "yellow")+
  labs(y = 'Valor medio de la vivienda', x = 'Edad media de las viviendas')+
  facet_grid(. ~ 'Dispersión entre ingreso medio y edad de las viviendas')+
  scale_y_continuous(labels = comma) +
  theme_bw()

```

No se evidencia una relación lineal ni una tendencia clara entre la edad media de las viviendas y su valor medio, ya que los puntos se distribuyen de manera uniforme a lo largo de casi todas las edades. La nube de puntos muestra una alta dispersión en forma de franjas verticales continuas en todas las edades de las viviendas, lo que indica que la antigüedad de la propiedad no determina directamente su precio. En prácticamente todas las edades, la mayor densidad de datos se concentra en viviendas con valores situados entre los 100.000 y 250.000 dólares. Además, se percibe un leve incremento en la densidad general de viviendas conforme la edad supera los 15 a 20 años, manteniéndose hasta cerca los 50 años. Finalmente, llama la atención una acumulación vertical densa por encima de los 50 años, donde se agrupa una gran cantidad de viviendas que abarcan todos los rangos de precio, desde los 50.000 hasta los 500.000 dólares.

```{r ValorVSHabitaciones}
df %>%
  ggplot(aes(x= total_rooms, y = median_house_value))+
  geom_point(alpha = 0.4, color = "red")+
  labs(y = 'Valor medio de la vivienda', x = 'Total de habitaciones')+
  facet_grid(. ~ 'Dispersión entre ingreso medio y número de habitaciones')+
  scale_y_continuous(labels = comma) +
  theme_bw()
```

No se evidencia una relación lineal clara entre el total de habitaciones y el valor medio de la vivienda, ya que tener una mayor cantidad de habitaciones no garantiza un precio más alto. La nube de puntos muestra una concentración de datos en los menores números de habitaciones que parte desde las 0 hasta las 5.000 habitaciones, donde se encuentran viviendas con precios que abarcan todo el abanico posible, desde los 30.000 hasta los 500.000 dólares. A medida que el número de habitaciones aumenta hacia las 10000 unidades y más, la presencia de datos se vuelve dispersa y escasa, manteniéndose con valores variados sin una tendencia ascendente ni descendente. Al igual que en las gráficas anteriores, se distingue una marcada línea horizontal en el precio de 500.000 dólares, la cual se extiende desde las primeras habitaciones hasta casi las 20.000. 

```{r ValorVSTotalDormitorios}
df %>%
  ggplot(aes(x= total_bedrooms, y = median_house_value))+
  geom_point(alpha = 0.4, color = "blue")+
  labs(y = 'Valor medio de la vivienda', x = 'Total de dormitorios')+
  facet_grid(. ~ 'Dispersión entre ingreso medio y número de dormitorios')+
  scale_y_continuous(labels = comma) +
  theme_bw()
```

No se evidencia una relación lineal clara entre el total de dormitorios y el valor medio de la vivienda, pues un mayor número de dormitorios no se traduce en un incremento en el precio. La nube de puntos muestra una concentración de datos en los menores números de dormitorios, mayoritariamente comprendidos entre los 0 y 1000 dormitorios, donde se registra la mayor variación de precios, que van desde los 30.000 hasta los 500.000 dólares. Conforme el total de dormitorios supera las 1.500 unidades y se extiende hacia las 6.000, la presencia de observaciones se vuelve aislada y dispersa, sin mostrar un patrón de crecimiento claro en el valor de las viviendas. Se mantiene la línea horizontal continua en los 500.000 dólares, la cual es densa en el menor número de dormitorios y se prolonga de forma más espaciada más allá de los 2.000 dormitorios

```{r ValorVSHabitantes}
df %>%
  ggplot(aes(x= population, y = median_house_value))+
  geom_point(alpha = 0.4, color = "purple")+
  labs(y = 'Valor medio de la vivienda', x = 'Número de habitantes')+
  facet_grid(. ~ 'Dispersión entre ingreso medio y número de habitantes')+
  scale_y_continuous(labels = comma) +
  theme_bw()
```

No se evidencia una relación lineal clara entre el número de habitantes y el valor medio de la vivienda, ya que una mayor población no se traduce en un incremento en el precio de las viviendas. La nube de puntos muestra una concentración masiva de datos agrupada en los menores números de habitantes, específicamente entre los 0 y 5.000 habitantes, donde se registran propiedades que cubren todo el rango de precios, desde los 3.0000 hasta los 500.000 dólares. Conforme la cantidad de habitantes supera los 5.000 y se extiende hacia los 15.000, la presencia de puntos se vuelve escasa y dispersa, manteniéndose viviendas con valores variados y sin una tendencia. Por otro lado, se observa una línea horizontal continua en 500.000 dólares, la cual es densa hasta alrededor de los 5.000 habitantes. 

```{r ValorVSHogares}
df %>%
  ggplot(aes(x= households, y = median_house_value))+
  geom_point(alpha = 0.4, color = "gray")+
  labs(y = 'Valor medio de la vivienda', x = 'Hogares')+
  facet_grid(. ~ 'Dispersión entre ingreso medio y hogares')+
  scale_y_continuous(labels = comma) +
  theme_bw()
```

No se evidencia una relación lineal clara entre la cantidad de hogares y el valor medio de la vivienda, ya que un mayor número de hogares no representa un incremento en el precio de las viviendas. La nube de puntos muestra una concentración de datos agrupada en los valores más bajos del eje horizontal, mayormente comprendidos entre los 0 y 1.000 hogares, donde se registran propiedades que abarcan todo el rango de precios, que va desde los 30.000 hasta los 500.000 dólares. A medida que la cantidad de hogares supera los 1.500 y se extiende hacia los 6.000, la presencia de registros se vuelve dispersa y aislada, con viviendas de precios variados sin una clara tendencia. Se aprecia nuevamente la marcada línea horizontal superior en los 500.000 dólares, la cual se muestra bastante densa en el tramo inicial de 0 a 1.000 hogares.


Ahora comparemos el valor medio de las viviendas según la proximidad al oceano 
```{r BivalorVSOceano}
df %>% 
  group_by(ocean_proximity) %>%
  summarise(n = length(median_house_value),
                 media = mean(median_house_value),
                 sd = sd(median_house_value),
                 mediana = median(median_house_value),
                 RIC = IQR(median_house_value), #Rango intercuartilico
                 Q1 = quantile(median_house_value, 0.25),
                 Q3 = quantile(median_house_value, 0.75),
                 minimo = min(median_house_value),
                 maximo = max(median_house_value),
                 asimetria = skewness(median_house_value),
                 curtosis = kurtosis(median_house_value))

```

Veamos un gráfico de cajas y bigotes

```{r Boxplot}
df %>%
  ggplot(aes(x = ocean_proximity, y=median_house_value))+
  geom_boxplot(fill = "#FFB6C1", color = "darkred", outlier.color = 'darkblue')+
  stat_summary(fun = mean, geom = 'point', shape = 20,
               size=3, color = "darkred") +
  scale_y_continuous(labels = comma)

```

<1h Ocean: Se registran 9.136 observaciones, con un precio promedio de 240.084,3 dólares y una desviación estándar de 106.124,29 dólares. El 50% de estas zonas presenta viviendas por debajo de los 214.850 dólares, y el rango intercuartílico de 125.000 dólares indica una dispersión considerable en los precios de este grupo. El 25% de las viviendas tiene un costo de 164.100 dólares o menos, mientras que el 75% no supera los 289.100 dólares. El precio menor registrado inicia en los 17.500 dólares y el rango general se extiende de manera uniforme hasta los 480.000 dólares. Destaca una acumulación de valores atípicos alineados exactamente en el valor máximo de 500.000 dólares.

Inland: Se registran 6.551 zonas del interior, situándose como la categoría más económica del estudio con un precio promedio de 124.805,4 dólares y una desviación estándar de 70.007,91 dólares. El 50% de los vecindarios del interior no supera los 108.500 dólares en el valor de sus viviendas, el 25% de las áreas de menor costo no supera los 77.500 dólares, y el 75% de las propiedades se mantiene por debajo de los 148.950 dólares. El precio menor parte desde los 14.999 dólares y la tendencia normal de la zona alcanza hasta los 250.000 dólares. Sobresale una gran cantidad de valores atípicos que se extienden verticalmente desde más de los 450.000 hasta los  500.000 dólares.

Island: Se registran únicamente 5 observaciones, constituyendo el grupo más pequeño y con el mayor promedio, situándose en 380.440,0 dólares con una desviación estándar de 80.559,56 dólares. Muestra el rango de valor en la posición más elevada de todo el gráfico, donde el 50% de los registros sobrepasa los 400.000 dólares. El 25% no supera los 300.000 dólares, mientras que el 75% alcanza los 450.000 dólares. El precio menor se ubica en los 287.500 dólares y el valor máximo en los 450.000 dólares, sin registrarse datos atípicos fuera de estos límites.

Near bay: Se registran 2.290 observaciones, con un precio medio de 259.212,3 dólares y una desviación estándar de 122.818,54 dólares. El 50% de los sectores cercanos a la bahía cotiza por debajo de los 233.800 dólares. El 25% no supera los 162.500 dólares, mientras que el 75% de las viviendas no excede los 345.700 dólares, lo que refleja una amplia dispersión en la zona. El precio menor es de 22.500 dólares y el valor máximo es de 500.000 dólares. No se observan puntos atípicos aislados.

Near ocean: Se registran 2.658 observaciones, presentando un promedio de 249.434,0 dólares y una desviación estándar de 122.477,15 dólares. El 50% de las viviendas situadas cerca del océano registra valores inferiores a los 229.450 dólares, con una estructura muy similar a la de la bahía. El 25% de las viviendas no supera los 150.000 dólares, mientras que el 75% se mantiene por debajo de los 322.750 dólares. El precio menor parte de los 22.500 dólares y los datos se distribuyen uniformemente hasta llegar al valor máximo de 500.000 dólares, pues no posee valores atípicos aislados.

## Paquete GGally
```{r GGally}
df %>%
  ggpairs()

```

>>>>>>> Stashed changes
=======
>>>>>>> 4cb6e0bfc481bb01632a475130f07ae3c66135e1
