# EDA {#intro}

Carguemos las librerias
```{r libreria, message=FALSE, warning=FALSE}
library(tidyverse)
library(Amelia)
library(moments)
library(scales)
library(patchwork)
```


```{r data}
data <- read.csv("data/housing.csv")
```

Muestrame las 5 primeras filas
```{r filas}
head(data, n=5)
```

La estructura de los datos
```{r estructura}
str(data)
```

Veamos si hay datos faltantes
```{r faltante}
data |> 
  summarise(across(everything(), ~ sum(is.na(.)), .names = "NA_{.col}"))
```

Otra forma de detectar valores faltantes
```{r otra forma}
missmap(data)
```

Ahora, hagamos imputacion de datos faltantes
```{r imp}
data |> 
  mutate(across(
    where(is.numeric), 
    ~ ifelse(is.na(.), mean(.,na.rm=TRUE),.)
  )) -> df
```

Verificar si tiene datos faltantes
```{r faltante2}
df |> 
  summarise(across(everything(), ~sum(is.na(.)),.names = "NA_{.col}"))
```

Vamos a convertir la variable 'ocean_proximity' en un factor
```{r factorocean}
df$ocean_proximity <- factor(df$ocean_proximity)
```

##Analisis exploratorio de `median_house_value`
(Target)

Realicemos el resumen estadístico de la variable
```{r median_house}
df %>% summarise(n = length(median_house_value),
                 media = mean(median_house_value),
                 sd = sd(median_house_value),
                 mediana = median(median_house_value),
                 RIC = IQR(median_house_value), #Rango intercuartilico
                 Q1 = quantile(median_house_value, 0.25),
                 Q3 = quantile(median_house_value, 0.75),
                 minimo = min(median_house_value),
                 maximo = max(median_house_value),
                 asimetria = skewness(median_house_value),
                 curtosis = kurtosis(median_house_value))
```
En el conjunto de datos se registran 20.640 casas, cuyo valor promedio es de 206.855,8 dólares, con una desviación estándar de 179.700. El rango intercuartílico es de 145.125 dólares, el 25% de las casas presenta un valor igual o inferior a 119.600 dólares, mientras que el 75% se encuentra por debajo de 264.725 dólares. Los valores de las casas se encuentran entre  14.999 dólares y 500.001 dólares. El coeficiente de asimetría es 0.97, cercano a 1, lo que indica un sesgo hacia la derecha. La curtosis es de 3.32

```{r HistogramaHouse}
df %>%
  ggplot(aes(x= median_house_value))+
  geom_histogram(aes(y = after_stat(density)),
                 binwidth = 25000,
                 fill = "#FFB6C1",
                 color = "white",
                 alpha = 0.6) +
  geom_density(color = "darkblue", linewidth = 1.2)+
  labs(title = 'Distribuación del valor medio de las viviendas',
       x = 'Valor medio de la casa (USD)') +
  scale_x_continuous(labels = comma) +
  scale_y_continuous(labels = comma)
                 
```
La mayoría de las viviendas tienen valores concentrados entre 100.000 y 200.000 dólares. Se observa un pico principal entre los 150.000/200.000 dólares. Sin embargo, también se observa una cola larga hacia la derecha con una segunda acumulación menor cerca de los 500.000 dólares. Lo cual, genera una distribución asimétrica positiva, donde predominan las casas de precios medios, pero existen valores extremos que elevan el promedio y aumentan la dispersión.

```{r boxplotvaluehouse}
df %>%
  ggplot(aes(x = "", y = median_house_value))+
  geom_boxplot(fill = "#FFB6C1", color = "darkred", outlier.color = 'darkblue')+
  stat_summary(fun = mean, geom = 'point', shape = 20,
               size=3, color = "darkred") +
  theme_bw() +
  scale_y_continuous(labels = comma)

```
La mediana se sitúa cerca de los 180.000 dólares, mientras que el rango intercuartílico se extiende aproximadamente entre 125.000 y 275.000 dólares, donde se concentra la mayoría de los valores. El promedio se situa algo por encima de la mediana, indicando un sesgo hacia la derecha. Además, El mínimo es cercano a 15.000 dólares, y el máximo alcanza los 500.000, evidenciando una gran dispersión en los precios.

```{r}
df %>%
  select(where(is.numeric), -median_house_value) %>%
  pivot_longer(
    cols = everything(),
    names_to = 'variable',
    values_to = 'valor'
  ) %>%
  group_by(variable) %>%
  summarise(n = length(valor),
                 media = mean(valor),
                 sd = sd(valor),
                 mediana = median(valor),
                 RIC = IQR(valor), #Rango intercuartilico
                 Q1 = quantile(valor, 0.25),
                 Q3 = quantile(valor, 0.75),
                 minimo = min(valor),
                 maximo = max(valor),
                 asimetria = skewness(valor),
                 curtosis = kurtosis(valor))
  

```
Households: Se registran 20.640 observaciones, con un promedio de 499,5 hogares y una desviación estándar de 382,3. La mediana es de 409 hogares, y el rango intercuartílico de 325 indica una dispersión considerable. El 25% de las comunidades tiene 280 hogares o menos, mientras que el 75% no supera los 605 hogares. Los valores van desde 1 hasta 6.082 hogares. La asimetría de 3,41 refleja un sesgo fuerte hacia la derecha, y la curtosis de 25,05 muestra colas muy pesadas.

Housing Median Age: La edad mediana de las viviendas es de 29 años, con un promedio de 28,6 y desviación estándar de 12,6. El rango intercuartílico es de 19 años, el 25% de las viviendas tiene 18 años o menos, y el 75% no supera los 37 años. Los valores oscilan entre 1 y 52 años. La asimetría es muy baja (0,06), lo que indica simetría, y la curtosis de 2,20 sugiere colas algo planas.

Latitud: La latitud promedio es 35,63, con desviación estándar de 2,14. La mediana es 34,26, y el rango intercuartílico de 3,78. El 25% de las observaciones está en latitudes menores o iguales a 33,93, y el 75% no supera 37,71. Los valores van de 32,54 a 41,95. La asimetría de 0,47 indica un ligero sesgo a la derecha, y la curtosis de 1,88 refleja colas más planas.

Longitud: La longitud promedio es -119,57, con desviación estándar de 2,00. La mediana es -118,49, y el rango intercuartílico de 3,79. El 25% de las observaciones está en valores menores o iguales a -121,80, y el 75% no supera -118,01. Los valores van de -124,35 a -114,31. La asimetría de -0,30 indica un sesgo leve hacia la izquierda, y la curtosis de 1,67 refleja colas planas.

Ingreso mediano: El ingreso mediano es de 3,53 unidades, con un promedio de 3,87 y desviación estándar de 1,90. El rango intercuartílico es de 2,18. El 25% de las comunidades tiene ingresos menores o iguales a 2,56, y el 75% no supera 4,74. Los valores van de 0,50 a 15,00. La asimetría de 1,65 indica un sesgo hacia la derecha, y la curtosis de 7,95 refleja colas pesadas.

Población: La población promedio es de 1.425 personas, con desviación estándar de 1.132. La mediana es de 1.166, y el rango intercuartílico de 938 muestra gran dispersión. El 25% de las casas tienen 787 personas o menos, y el 75% no supera 1.725. Los valores van de 3 hasta 35.682 personas. La asimetría de 4,94 indica un sesgo muy fuerte hacia la derecha, y la curtosis de 76,53 refleja colas extremadamente pesadas.

Dormitorios: El número promedio de dormitorios es de 538, con desviación estándar de 419. La mediana es de 438, y el rango intercuartílico de 346,25. El 25% de las casas tienen 297 dormitorios o menos, y el 75% no supera los 643,25 dormitorios. Los valores van desde 1 dormitorio hasta 6.445 dormitorios. La asimetría de 3,48 indica un sesgo fuerte hacia la derecha, y la curtosis de 25,23 refleja colas pesadas.

Habitaciones: El número promedio de habitaciones es de 2.636, con desviación estándar de 2.182. La mediana es de 2.127, y el rango intercuartílico de 1.700,25. El 25% de las casas tienen 1.447,75 habitaciones o menos, y el 75% no supera las 3.148. Los valores van de 2 hasta 39.320 habitaciones. La asimetría de 4,15 indica un sesgo muy fuerte hacia la derecha, y la curtosis de 35,62 refleja colas extremadamente pesadas.

```{r graficoIndependiente}
df %>%
  ggplot(aes(x = "", y = housing_median_age))+
  geom_boxplot(fill = "#FFB6C1", color = "darkred", outlier.color = 'darkblue')+
  stat_summary(fun = mean, geom = 'point', shape = 20,
               size=3, color = "black") +
  theme_bw()+
  scale_y_continuous(labels = comma) -> p1

df %>%
  ggplot(aes(x = "", y = total_rooms))+
  geom_boxplot(fill = "#FFB6C1", color = "darkred", outlier.color = 'darkblue')+
  stat_summary(fun = mean, geom = 'point', shape = 20,
               size=3, color = "black") +
  theme_bw()+
  scale_y_continuous(labels = comma) -> p2

df %>%
  ggplot(aes(x = "", y = total_bedrooms))+
  geom_boxplot(fill = "#FFB6C1", color = "darkred", outlier.color = 'darkblue')+
  stat_summary(fun = mean, geom = 'point', shape = 20,
               size=3, color = "black") +
  theme_bw()+
  scale_y_continuous(labels = comma) -> p3

p1 + p2 + p3
```
Edad de las casas: Se evidencia que la mediana se sitúa alrededor de los 29–30 años. El 25% de las casas tiene una edad igual o menor a 18 años, mientras que el 75% se encuentra igual o por debajo de los 37 años. El mínimo registrado es de 1 año y el máximo alcanza los 52 años. La media se acerca bastante a la mediana (29 años aproximadamente), lo que refleja una distribución relativamente simétrica, con una dispersión moderada y sin valores extremos que alteren de manera significativa la forma general.

Total de habitaciones: Se observa que la mediana está cerca de las 2.127 habitaciones. El 25% de las casas cuentan con 1.448 habitaciones o menos, mientras que el 75% no supera las 3.148 habitaciones. El mínimo es de 2 habitaciones y el máximo llega a 39.320. La media se ubica por encima de la mediana, lo que evidencia un sesgo hacia la derecha. Además, se identifican numerosos valores atípicos que representan casas con cantidades de habitaciones muy superiores al resto, generando una dispersión elevada y una distribución con colas largas hacia los valores altos.

Total de dormitorios: Se aprecia que la mediana ronda los 400/500 dormitorios. El 25% de las casas tienen 297 dormitorios o menos, mientras que el 75% se encuentra igual o por debajo de 643 dormitorios. El mínimo registrado es de 1 dormitorio y el máximo alcanza los 6.445. La media se sitúa por encima de la mediana, lo que confirma un sesgo hacia la derecha. También se evidencian varios valores atípicos que corresponden a casas con un número de dormitorios muy elevado, reforzando la asimetría positiva de la distribución.
