# Análisis exploratorio de datos {#intro}


```{r libreria, message=FALSE, warning=FALSE}
library(tidyverse)
library(moments)
library(patchwork)
library(dplyr)
```


```{r cargar-datos}
data <- read.csv("data/parkinsons_updrs.data")
```


```{r primeras-filas}
head(data, n=10)
```

```{r estructura-datos}
str(data)
```

```{r datos-faltantes}
data |>
  summarise(across(everything(), ~ sum(is.na(.)), .names = "NA_{.col}"))
```


```{r transformacion-variables}
data$subject. <- factor(data$subject.)

data$sex <- factor(data$sex,
                   levels = c(0, 1),
                   labels = c("Masculino", "Femenino"))
str(data)
table(data$sex)
nlevels(data$subject.)
```

Convertimos `subject.` en factor, porque es un identificador y no una cantidad, y le ponemos etiquetas a `sex`.  Cada uno de los 42 pacientes aporta entre 101 y 168 grabaciones, así que los registros de una misma persona comparten edad, sexo y niveles de severidad muy parecidos. El exploratorio se hace sobre los registros; en la parte inferencial esta estructura sí se tendrá en cuenta.

```{r limpieza-test-time}
n_negativos <- sum(data$test_time < 0)
cat("Existen", n_negativos, "registros con test_time < 0.\n")

data <- data %>%
  filter(test_time >= 0)
```

Los 12 registros con `test_time` negativo son grabaciones fechadas antes del día de reclutamiento, así que se descartan. Seguimos con 5.863 registros.

## Análisis exploratorio de `motor_UPDRS` (variable respuesta)

### Resumen estadístico de motor_UPDRS

```{r resumen-motor-updrs}
data %>% 
  summarise(
    n = length(motor_UPDRS),
    media = mean(motor_UPDRS),
    sd = sd(motor_UPDRS),
    mediana = median(motor_UPDRS),
    RIC = IQR(motor_UPDRS), 
    Q1 = quantile(motor_UPDRS, 0.25),
    Q3 = quantile(motor_UPDRS, 0.75),
    minimo = min(motor_UPDRS),
    maximo = max(motor_UPDRS),
    asimetria = skewness(motor_UPDRS),
    curtosis = kurtosis(motor_UPDRS))
```

`motor_UPDRS` tiene 5.863 registros con una media de 21.29 puntos y una desviación estándar de 8.13, es decir, bastante variabilidad entre evaluaciones. El 50 % de los registros está por debajo de 20.87 puntos y el otro 50 % por encima, un valor muy cercano a la media, y la asimetría es casi nula (0.077): las puntuaciones se reparten de forma equilibrada alrededor del centro. La mitad central de los registros está entre 15 y 27.59 puntos (rango intercuartílico de 12.59); el 25 % más leve queda por debajo de 15 y el 25 % más afectado por encima de 27.59.

La escala observada va de 5.04 a 39.51 puntos, así que la muestra incluye desde pacientes con afectación motora mínima hasta casos avanzados. La curtosis de 2.06, por debajo de la de una distribución normal (3), indica menos concentración en el centro y una probabilidad de valores atípicos menor que en una normal: las puntuaciones están repartidas de manera bastante uniforme a lo largo del rango medio en lugar de agruparse en un solo punto.


### Histograma

```{r histograma-motor-updrs}
data %>%
  ggplot(aes(x = motor_UPDRS)) +
  geom_histogram(aes(y = after_stat(density)),
                 binwidth = 2,
                 fill = "#FAD0C4",
                 color = "#E8A598",
                 alpha = 0.7) +
  geom_density(color = "#C2185B",
               linewidth = 1.2) +
  labs(title = "Distribución de la puntuación motor UPDRS",
       subtitle = "Evaluación de densidad y frecuencia relativa",
       x = "Motor UPDRS (Puntos)",
       y = "Densidad") +
  theme_minimal(base_family = "sans") +
  theme(
    plot.title = element_text(hjust = 0.5, face = "bold", size = 14, color = "#4A4A4A"),
    plot.subtitle = element_text(hjust = 0.5, size = 10, color = "gray40", margin = margin(b = 10)),
    axis.title.x = element_text(face = "bold", size = 10, margin = margin(t = 10), color = "#4A4A4A"),
    axis.title.y = element_text(face = "bold", size = 10, margin = margin(r = 10), color = "#4A4A4A"),
    panel.grid.minor = element_blank(),
    panel.grid.major = element_line(color = "gray92")
  )
```

El histograma muestra una distribución bimodal: un pico alrededor de los 17 puntos (afectación leve-moderada), otro cerca de los 26 (moderada-avanzada) y un valle entre ambos hacia los 21. Este comportamiento bimodal indica que la muestra global no sigue una distribución normal univariada y sugiere la existencia de dos subgrupos clínicos diferenciados dentro del estudio, lo que puede asociarse a distintas etapas de progresión de la enfermedad de Parkinson.

### Diagrama de caja

```{r boxplot-motor-updrs}
data %>%
  ggplot(aes(x = "", y = motor_UPDRS)) +
  geom_boxplot(fill = "#FAD0C4",
               color = "#C2185B",
               width = 0.3,
               outlier.color = "#8E0038",
               outlier.shape = 16,
               outlier.size = 2,
               outlier.alpha = 0.6) +
  stat_summary(fun = mean,
               geom = "point",
               shape = 18,
               size = 3.5,
               color = "#8E0038") +
  labs(title = "Boxplot de la puntuación motor UPDRS",
       x = NULL,
       y = "Motor UPDRS (Puntos)") +
  theme_minimal(base_family = "sans") +
  theme(
    plot.title = element_text(hjust = 0.5, face = "bold", size = 14, color = "#4A4A4A"),
    plot.subtitle = element_text(hjust = 0.5, size = 10, color = "gray40", margin = margin(b = 10)),
    axis.title.y = element_text(face = "bold", size = 10, margin = margin(r = 10), color = "#4A4A4A"),
    axis.text.x = element_blank(),
    axis.ticks.x = element_blank(),
    panel.grid.minor = element_blank(),
    panel.grid.major.x = element_blank(),
    panel.grid.major.y = element_line(color = "gray92")
  )
```

El diagrama de caja confirma una distribución simétrica en la severidad motora de los pacientes, reflejando un valor central de 20.87 puntos que coincide estrechamente con el promedio muestral de 21.3 puntos. El rango intercuartílico de 12.6 puntos sitúa al núcleo de la muestra entre un estado de deterioro leve (15 puntos) y una etapa de compromiso motor moderado-avanzado (27.6 puntos). Los datos cubren el intervalo completo (entre 5.04 y 39.51 puntos), demostrando que los pacientes abarcan todo el espectro funcional de la enfermedad. Además, la ausencia de outliers revela que la dispersión proviene de la variabilidad biológica esperada en el progreso del Parkinson y no de inconsistencias de medición.
## Caracterización de las variables numéricas

Aquí se describen las variables independientes numéricas. Dejamos fuera `total_UPDRS` porque no es una característica del paciente ni de su voz: es la puntuación completa de la escala UPDRS, que el médico asigna en la misma evaluación que `motor_UPDRS` y que incluye la sección motora entre sus componentes. Es decir, es otra forma de medir la severidad, no algo que pueda explicarla. Como comprobación, calculamos la correlación entre las dos puntuaciones:

```{r correlacion-total-updrs}
cor(data$motor_UPDRS, data$total_UPDRS)
```

La correlación es 0.95: las dos puntuaciones prácticamente miden lo mismo, lo que confirma que `total_UPDRS` debe quedarse fuera de las variables explicativas.

### Resumen estadístico por variable

```{r resumen-variables-numericas}
data %>%
  select(where(is.numeric), -motor_UPDRS, -total_UPDRS) %>%
  pivot_longer(
    cols = everything(),
    names_to = "variable",
    values_to = "valor"
  ) %>%
  group_by(variable) %>%
  summarise(
    n = sum(!is.na(valor)),
    media = mean(valor),
    sd = sd(valor),
    mediana = median(valor),
    RIC = IQR(valor),
    Q1 = quantile(valor, 0.25),
    Q3 = quantile(valor, 0.75),
    minimo = min(valor),
    maximo = max(valor),
    asimetria = skewness(valor),
    curtosis = kurtosis(valor)
  ) %>%
  mutate(across(where(is.numeric), ~ signif(.x, 4))) %>%
  as.data.frame()
```


**`age`:** La edad tiene 5.863 registros, con media de 64.81 años y desviación estándar de 8.83. La mitad central de los registros está entre 58 y 72 años (rango intercuartílico de 14) y el rango completo va de 36 a 85. La mitad de los registros tiene 65 años o más, un poco por encima de la media, y la asimetría es -0.382: hay unos pocos pacientes bastante más jóvenes que el resto, sin que llegue a ser un sesgo marcado. La curtosis de 3.67, algo mayor que la de una normal, indica una concentración un poco más fuerte alrededor del centro y que los valores atípicos pueden ocurrir con algo más de probabilidad que en una distribución normal.

**`test_time`:** El tiempo desde el reclutamiento promedia 93.06 días, con desviación estándar de 53.32. La mitad central está entre 47.34 y 138.46 días (rango intercuartílico de 91.12) y los valores van de 0.39583 a 215.49 días, todos positivos tras la limpieza. La asimetría (0.0795) es prácticamente cero y la curtosis (1.8504) está por debajo de 3: la distribución es simétrica y más bien plana, lo que refleja que las grabaciones se reparten de forma pareja a lo largo de los seis meses de seguimiento.

**`Jitter...`:** El jitter porcentual tiene media 0.00616 y desviación estándar 0.00563, casi tan grande como la media. La mitad central está entre 0.00358 y 0.0068 (rango intercuartílico de 0.00322), pero el máximo llega a 0.09999 frente a un mínimo de 0.00083. El 50 % de los registros está por debajo de 0.0049, menos que la media, y la asimetría es 6.45: la mayoría de las grabaciones tiene valores bajos y unas pocas se van muy lejos por la derecha. La curtosis de 70.39 confirma que los valores atípicos son mucho más probables que en una distribución normal.

**`Jitter.Abs.`:** El jitter absoluto promedia 4.4 × 10⁻⁵ segundos, con desviación estándar de 3.6 × 10⁻⁵. La mitad central va de 2.24 × 10⁻⁵ a 5.33 × 10⁻⁵ (rango intercuartílico de 3.09 × 10⁻⁵) y los valores se extienden de 2.25 × 10⁻⁶ a 4.46 × 10⁻⁴. La asimetría de 3.28 y la curtosis de 21.14 describen lo mismo que en el jitter porcentual, una concentración en valores bajos y una alta probabilidad de que ocurran valores atípicos altos.

**`Jitter.RAP`:** El jitter RAP tiene media 0.00299 y desviación estándar 0.00313, algo mayor que la propia media. La mitad central está entre 0.00158 y 0.00329, con un rango intercuartílico de 0.00171, con un valor mínimo de 0.00033 y un máximo de 0.05754. El 50 % de los registros está por debajo de 0.00225, lo cual es menor que la media. La asimetría es 6.94 y la curtosis alcanza 81.4, lo que refleja una concentración en valores bajos con presencia de datos que se alejan hacia valores atípicos extremadamente

**`Jitter.PPQ5`:** Jitter.PPQ5 promedia 0.00328 con desviación estándar de 0.00373. La mitad central va de 0.00182 a 0.00347 (rango intercuartílico de 0.00164) y el rango completo de 0.00043 a 0.06956. Con asimetría de 7.58 y curtosis de 84.39, es la variable más sesgada de la familia: casi todos los registros son bajos y alcanza valores muy superiores.

**`Jitter.DDP`:** Jitter.DDP tiene media 0.00896 y desviación estándar 0.00938. La mitad central está entre 0.00473 y 0.00988 (rango intercuartílico de 0.00515) y los valores van de 0.00098 a 0.17263. La asimetría (6.94) y la curtosis (81.4) son idénticas a las de Jitter.RAP, como corresponde a una variable que es exactamente el triple de aquella.

**`Shimmer`:** El shimmer promedia 0.034 con desviación estándar de 0.0258. La mitad central va de 0.01911 a 0.03978 (rango intercuartílico de 0.02067), mientras que el rango completo se extiende de 0.00306 a 0.26863. La asimetría de 3.31 y la curtosis de 18.24 muestran una asimetría positiva fuerte y una alta probabilidad de valores atípicos: la mayoría de las grabaciones tiene variaciones de amplitud pequeñas y unas pocas, muy grandes.

**`Shimmer.APQ3`:** Shimmer.APQ3 tiene media 0.01716 y desviación estándar 0.01324. La mitad central está entre 0.00928 y 0.0206 (rango intercuartílico de 0.01132) y los valores van de 0.00161 a 0.16267. La asimetría de 3.1 y la curtosis de 17.73 repiten el patrón de la familia: concentración en valores bajos y valores atípicos altos con probabilidad elevada.

**`Shimmer.APQ5`:** Shimmer.APQ5 promedia 0.02015 con desviación estándar de 0.01667. La mitad central va de 0.01079 a 0.02377 (rango intercuartílico de 0.01298) y el rango completo de 0.00194 a 0.16702. Con asimetría de 3.7 y curtosis de 22.22, es de las variables de shimmer más influidas por sus valores altos, aunque poco frecuentes.

**`Shimmer.APQ11`:** Shimmer.APQ11 tiene media 0.02749 y desviación estándar 0.02. La mitad central está entre 0.01566 y 0.03273 (rango intercuartílico de 0.01707) y los valores van de 0.00249 a 0.27546. La asimetría de 3.4 y la curtosis de 22.11 indican, como en el resto de la familia, que unas pocas grabaciones muy inestables se alejan mucho del resto y que los valores atípicos son frecuentes.

**`Shimmer.DDA`:** Shimmer.DDA promedia 0.05147 con desviación estándar de 0.03971. La mitad central va de 0.02783 a 0.0618 (rango intercuartílico de 0.03398) y el rango completo de 0.00484 a 0.48802. Su asimetría (3.1) y curtosis (17.73) son las mismas de Shimmer.APQ3, porque DDA es exactamente el triple de APQ3.

**`Shimmer.dB.`:** El shimmer en decibelios tiene media 0.311 y desviación estándar 0.23. La mitad central está entre 0.175 y 0.365 dB (rango intercuartílico de 0.19) y los valores van de 0.026 a 2.107 dB. La asimetría de 3.1 y la curtosis de 16.09 muestran la misma asimetría positiva y la misma tendencia a valores atípicos altos que el shimmer en escala lineal.

**`NHR`:** NHR promedia 0.0321, pero su desviación estándar (0.0597) casi duplica la media. La mitad central va de 0.01095 a 0.03146 (rango intercuartílico de 0.02051), mientras que el máximo llega a 0.74826 frente a un mínimo de 0.000286. La asimetría de 6.55 y la curtosis de 55.51 reflejan que casi todos los registros tienen poco ruido y unos pocos, muchísimo; esos pocos valores altos pesan mucho en la media y en la desviación.

**`HNR`:** HNR tiene media 21.68 y desviación estándar 4.29, una dispersión moderada. La mitad central está entre 19.4 y 24.45 (rango intercuartílico de 5.04) y los valores van de 1.66 a 37.88. El 50 % de los registros supera los 21.92 dB, un poco más que la media, y la asimetría es -0.811: aquí los valores que se alejan del resto están a la izquierda, en las grabaciones con peor relación armónico-ruido. La curtosis de 5.5 indica que los valores atípicos pueden ocurrir con mayor probabilidad que en una distribución normal.

**`RPDE`:** RPDE promedia 0.541 con desviación estándar de 0.101. La mitad central va de 0.47 a 0.614 (rango intercuartílico de 0.144) y los valores de 0.151 a 0.966. El 50 % de los registros está por debajo de 0.542, prácticamente el mismo valor que la media; la asimetría es -0.037 y la curtosis 2.93: es la variable acústica con la distribución más parecida a una normal, aunque eso no basta para afirmar que lo sea.

**`DFA`:** DFA tiene media 0.653 y desviación estándar 0.071. La mitad central está entre 0.596 y 0.711 (rango intercuartílico de 0.115) y los valores van de 0.514 a 0.866. El 50 % de los registros está por debajo de 0.644, ligeramente menos que la media, y la asimetría es 0.282, una leve tendencia a valores por encima del centro. La curtosis de 2.12 indica una distribución más plana que la normal, con los valores repartidos de forma bastante uniforme.

**`PPE`:** PPE promedia 0.22 con desviación estándar de 0.0915. La mitad central va de 0.156 a 0.265 (rango intercuartílico de 0.108) y el rango completo de 0.02198 a 0.73173. La asimetría de 1.09 y la curtosis de 4.95 muestran una asimetría positiva moderada, con valores atípicos algo más probables que en una normal: la mayoría de las grabaciones tiene valores estables y algunas se alejan hacia arriba.

### Histogramas

```{r histogramas-independientes}
variables_numericas <- data %>%
  select(where(is.numeric), -motor_UPDRS, -total_UPDRS) %>%
  names()

for (variable in variables_numericas) {
  
  grafico <- ggplot(data, aes(x = .data[[variable]])) +
    geom_histogram(
      bins = 30,
      fill = "pink",
      color = "black"
    ) +
    labs(
      title = paste("Distribución de", variable),
      x = variable,
      y = "Frecuencia"
    ) +
    theme_minimal()
  
  print(grafico)
}
```

**`age`:** La distribución de la edad muestra que la mayoría de los pacientes son adultos mayores, con picos de frecuencia muy claros entre los 55 y 60 años, entre los 65 y 68 años, y entre los 72 y 74 años, además de un grupo pequeño aislado alrededor de los 36 años. Como la edad no cambia dentro de un paciente, cada barra refleja cuántos pacientes tienen esa edad y cuántas grabaciones aportó cada uno; el grupo de los 36 años, por ejemplo, es un solo paciente. Esta concentración en edades avanzadas coincide con el comportamiento real de la enfermedad de Parkinson, donde los diagnósticos aumentan considerablemente a partir de los 60 años. Tener pacientes con diferentes edades servirá para analizar si el empeoramiento en la voz y en el control motor se debe al avance de la enfermedad o simplemente al envejecimiento natural.

**`test_time`:** El tiempo de prueba muestra un registro continuo y parejo durante los primeros 170 días del estudio, con una pequeña baja cerca del día 90 y una caída marcada después del día 180. Esto indica que a los pacientes se les realizó un seguimiento constante y organizado durante aproximadamente seis meses. La disminución a partir del día 180 ocurre porque varios pacientes completaron su tiempo en el estudio o dejaron de enviar mediciones, garantizando una base de datos sólida para evaluar cómo evolucionan los síntomas con el paso de los meses.

**`Jitter...`:** La medida porcentual de variación en la frecuencia de la voz (Jitter(...)) se concentra en valores bajos, casi todos menores al 0.01 (1 %). La gráfica se extiende hacia la derecha con unos pocos registros que superan 0.05, donde se ubican las tomas de voz con inestabilidades graves. En la práctica, esto significa que las alteraciones fuertes en el tono no son lo habitual en todas las pruebas, sino eventos específicos que destacan sobre el resto.

**`Jitter.Abs.`:** La variación absoluta de la frecuencia en microsegundos (Jitter.Abs.) concentra casi todos sus datos en la zona baja, entre 2 × 10^-5^ y 6 × 10^-5^ segundos. Los pocos registros que se alejan hacia la derecha muestran que existen pocas mediciones con una alteración de voz severa. La forma de esta gráfica es idéntica a la de Jitter(...), lo que confirma que ambas variables miden prácticamente lo mismo y que será necesario combinarlas o seleccionar solo una durante la ingeniería de características para no duplicar información.

**`Jitter.RAP`:** Esta variable repite el mismo patrón de acumulación en valores bajos, situando su punto más alto muy cerca de cero (entre 0.001 y 0.005) y cayendo rápidamente hacia la derecha. Como esta métrica evalúa los cambios de frecuencia entre ciclos de voz cercanos, la falta de valores altos demuestra que solo un grupo reducido de pruebas presenta inestabilidad frecuente. Su parecido con los otros indicadores de frecuencia confirma que todas las variables de la familia Jitter están midiendo el mismo problema de trasfondo.

**`Jitter.PPQ5`:** El indicador de variación de tono en bloques de 5 periodos (Jitter.PPQ5) muestra una acumulación masiva en valores menores a 0.005 y se reduce rápidamente hacia la derecha hasta llegar a 0.03. Al promediar la voz en intervalos más largos para suavizar cambios repentinos, el hecho de que la gráfica siga concentrada en la izquierda confirma que la inestabilidad vocal sostenida es un síntoma claro pero presente solo en las pruebas de pacientes con mayor afectación.

**`Jitter.DDP`:** Esta métrica presenta una forma idéntica a Jitter.RAP, con la mayoría de los datos amontonados por debajo del 0.01 y unos pocos casos dispersos hacia el 0.05. Esta similitud se debe a que, por definición matemática, los valores de DDP son exactamente el triple de los de RAP. Al ser una copia multiplicada por tres, incluir ambas variables en un análisis inferencial o en un modelo resultaría redundante.

**`Shimmer`:** La variación en la amplitud de la voz se concentra principalmente en valores bajos, entre 0.02 y 0.05, donde alcanza su pico más alto antes de caer rápidamente. La gráfica se extiende hacia la derecha hasta 0.25 con muy pocos registros, lo que representa un número pequeño de pruebas con cambios de volumen muy pronunciados. Esta acumulación en el extremo izquierdo indica que las alteraciones graves de amplitud no son la norma en todas las grabaciones, sino casos específicos.

**`Shimmer.dB.`:** La medida en decibelios sigue el mismo patrón, situando la mayor cantidad de datos entre 0.15 y 0.35 dB. Presenta una caída progresiva hacia la derecha con algunos registros dispersos que superan 1.5 dB. Dado que mide lo mismo que la variable anterior pero en una escala logarítmica, la forma es prácticamente la misma, ofreciendo información equivalente sobre los cambios de volumen en la voz.

**`Shimmer.APQ3`:** La inestabilidad de amplitud evaluada en grupos de 3 periodos se agrupa con fuerza en valores muy pequeños, alcanzando su punto máximo entre 0.01 y 0.02. A partir de ahí desciende de forma acelerada y solo unos pocos registros aislados llegan hasta 0.15. Esto confirma que las variaciones bruscas a corto plazo son poco habituales en la muestra.

**`Shimmer.APQ5`:** El indicador basado en bloques de 5 periodos repite una forma casi idéntica a las anteriores, concentrando el pico principal alrededor de 0.015. Mantiene la mayor parte de los registros en la zona baja y deja solo un puñado de observaciones por encima de 0.05, lo que refleja que el patrón de comportamiento se conserva.

**`Shimmer.APQ11`:** La evaluación en bloques más largos de 11 periodos mantiene el pico dominante en la zona baja (entre 0.015 y 0.03) y unos cuantos registros dispersos que se alejan hacia la derecha. La similitud con las otras variantes APQ demuestra una alta dependencia entre ellas, por lo que medir la amplitud en diferentes tamaños de ventana entrega un resultado prácticamente idéntico.

**`Shimmer.DDA`:** Esta variable muestra la misma tendencia que las anteriores, con la mayoría de las mediciones concentradas por debajo de 0.08 y unos pocos registros muy alejados que llegan hasta 0.4. Al ser una variante directamente derivada del cálculo de APQ3, no aporta información nueva y genera redundancia con el resto del grupo.

**`NHR`:** La relación entre ruido y señal armónica se amontona casi por completo en la zona más baja del gráfico, entre 0.01 y 0.05. Apenas unos pocos casos aislados superan el valor de 0.2. Esto señala que la presencia de ruido excesivo en las grabaciones es un evento muy poco frecuente y bien delimitado dentro de los datos.

**`HNR`:** A diferencia de las anteriores, la proporción de armonía respecto al ruido presenta una forma de campana bien centrada, con el punto más alto entre los 21 y 24 dB. Los datos se distribuyen de manera pareja hacia ambos lados, aunque con un leve estiramiento en la zona baja (de 0 a 10 dB) que corresponde a las grabaciones con peor calidad vocal o más ruido de fondo.

**`RPDE`:** La medida de complejidad del tono muestra una distribución en forma de campana muy limpia y equilibrada, con su centro justo en el rango de 0.5 a 0.55. Los valores se extienden suavemente desde 0.25 hasta 0.75, lo que indica que esta variable se comporta de forma bastante regular en la muestra sin concentraciones extremas en los bordes.

**`DFA`:** El indicador de fractalidad de la señal presenta dos elevaciones muy claras: la primera y más alta está entre 0.6 y 0.63, mientras que la segunda se ubica entre 0.71 y 0.74. Esta separación en dos grupos principales sugiere que los pacientes se dividen en dos categorías según la estructura de sus frecuencias de voz.

**`PPE`:** La medida de variación en la frecuencia fundamental muestra una acumulación clara alrededor del rango de 0.18 a 0.22, donde alcanza su pico de máxima frecuencia. A partir de ese punto, la barra desciende de forma progresiva hacia la derecha, y unos pocos registros dispersos alcanzan valores cercanos a 0.6. Esto indica que la gran mayoría de los registros presentan un comportamiento relativamente estable en el tono, mientras que las variaciones más marcadas o inestables ocurren únicamente en un grupo reducido de pruebas.

### Dispersión frente a `motor_UPDRS`

```{r dispersion-vs-motor-updrs}
variables_numericas <- data %>%
  select(where(is.numeric), -motor_UPDRS, -total_UPDRS) %>%
  names()

for (variable in variables_numericas) {
  
  grafico <- ggplot(data, aes(x = .data[[variable]], y = motor_UPDRS)) +
    geom_point(
      alpha = 0.5,
      color = "#C77D98"
    ) +
    labs(
      title = paste(variable, "vs motor_UPDRS"),
      x = variable,
      y = "motor_UPDRS"
    ) +
    theme_minimal()
  
  print(grafico)
}
```

**`age` vs `motor_UPDRS`:** Se observa una relación positiva: a mayor edad, mayor tiende a ser la severidad motora. Los puntos forman franjas verticales porque la edad es fija para cada paciente.

**`test_time` vs `motor_UPDRS`:** No se observa relación: la severidad se distribuye igual a lo largo de todo el seguimiento.

**`Jitter...` vs `motor_UPDRS`:** No se observa una relación clara: casi todos los registros tienen jitter bajo y cubren toda la escala motora.

**`Jitter.Abs.` vs `motor_UPDRS`:** No se observa una relación clara; el patrón es el mismo que el de Jitter porcentual.

**`Jitter.RAP` vs `motor_UPDRS`:** No se observa una relación clara: la nube es casi vertical, concentrada en valores bajos.

**`Jitter.PPQ5` vs `motor_UPDRS`:** No se observa una relación clara, igual que en las demás variables de la familia Jitter.

**`Jitter.DDP` vs `motor_UPDRS`:** No se observa una relación clara; la gráfica es idéntica a la de Jitter.RAP, pues DDP es el triple de RAP.

**`Shimmer` vs `motor_UPDRS`:** Se observa una relación positiva débil: cuando el shimmer aumenta, la severidad motora tiende a aumentar ligeramente.

**`Shimmer.dB.` vs `motor_UPDRS`:** Se observa una relación positiva débil, la misma que la de Shimmer en escala de decibelios.

**`Shimmer.APQ3` vs `motor_UPDRS`:** No se observa una relación clara: la nube se concentra en valores bajos y cubre toda la escala.

**`Shimmer.APQ5` vs `motor_UPDRS`:** No se observa una relación clara; el patrón es casi idéntico al de APQ3.

**`Shimmer.APQ11` vs `motor_UPDRS`:** Se observa una relación positiva débil: los registros con APQ11 más alto tienden a tener puntuaciones motoras mayores.

**`Shimmer.DDA` vs `motor_UPDRS`:** No se observa una relación clara; la gráfica es idéntica a la de APQ3, pues DDA es el triple de APQ3.

**`NHR` vs `motor_UPDRS`:** No se observa una relación clara: casi todos los registros tienen NHR cercano a 0.

**`HNR` vs `motor_UPDRS`:** Se observa una relación negativa débil: cuando HNR aumenta, la severidad motora tiende a disminuir.

**`RPDE` vs `motor_UPDRS`:** Se observa una relación positiva débil: cuando RPDE aumenta, la severidad motora tiende a aumentar.

**`DFA` vs `motor_UPDRS`:** Se observa una relación negativa débil: cuando DFA aumenta, la severidad motora tiende a disminuir.

**`PPE` vs `motor_UPDRS`:** Se observa una relación positiva débil: cuando PPE aumenta, la severidad motora tiende a aumentar.


## Caracterización de la variable categórica `sex`

`sex` es la única variable categórica. Como cada paciente aporta muchas grabaciones, la mostramos por registros y por pacientes.

### Distribución por registros y por pacientes

```{r tabla-sexo}
tabla_sexo <- data %>%
  count(sex, name = "n") %>%
  mutate(Porcentaje = round(n / sum(n) * 100, 1))

tabla_sexo

data %>%
  distinct(subject., sex) %>%
  count(sex, name = "pacientes") %>%
  mutate(Porcentaje = round(pacientes / sum(pacientes) * 100, 1))
```

```{r grafico-sexo}
tabla_sexo %>%
  mutate(Etiqueta = paste0(n, " (", Porcentaje, "%)")) %>%
  ggplot(aes(x = sex, y = n)) +
  geom_col(fill = "#FAD0C4", color = "#C2185B", width = 0.6) +
  geom_text(aes(label = Etiqueta), vjust = -0.5, size = 4) +
  scale_y_continuous(expand = expansion(mult = c(0, 0.15))) +
  labs(title = "Distribución de los registros según el sexo del paciente",
       x = NULL,
       y = "Número de registros") +
  theme_minimal()
```

Dos de cada tres registros son de hombres (3.996 frente a 1.867), y lo mismo pasa con los pacientes: 28 hombres y 14 mujeres. La proporción es coherente con la mayor frecuencia del Parkinson en hombres, pero deja un grupo de mujeres pequeño, algo a tener en cuenta cuando se comparen por paciente.

### Severidad motora según el sexo

Ahora comparemos la severidad motora según el sexo del paciente.

```{r motor-por-sexo}
data %>%
  group_by(sex) %>%
  summarise(
    n = length(motor_UPDRS),
    media = mean(motor_UPDRS),
    sd = sd(motor_UPDRS),
    mediana = median(motor_UPDRS),
    RIC = IQR(motor_UPDRS),
    Q1 = quantile(motor_UPDRS, 0.25),
    Q3 = quantile(motor_UPDRS, 0.75),
    minimo = min(motor_UPDRS),
    maximo = max(motor_UPDRS)
  ) %>%
  as.data.frame()
```

```{r boxplot-motor-sexo}
data %>%
  ggplot(aes(x = sex, y = motor_UPDRS)) +
  geom_boxplot(fill = "#FAD0C4",
               color = "#C2185B",
               width = 0.4,
               outlier.color = "#8E0038") +
  stat_summary(fun = mean,
               geom = "point",
               shape = 18,
               size = 3.5,
               color = "#8E0038") +
  labs(title = "Puntuación motor UPDRS según el sexo del paciente",
       x = NULL,
       y = "Motor UPDRS (Puntos)") +
  theme_minimal()
```

Las medias son casi iguales: 21.46 puntos en hombres y 20.92 en mujeres, medio punto de diferencia frente a desviaciones estándar cercanas a 8. Ambos grupos cubren casi toda la escala y no tienen atípicos; la caja de las mujeres es un poco más ancha y empieza más abajo (Q1 de 13.6 frente a 15), es decir, hay algo más de registros con afectación leve. A simple vista no hay una diferencia clara entre sexos; la prueba formal se hace en el capítulo inferencial, por paciente.

## Relaciones entre las variables independientes numéricas

### Pares seleccionados

```{r dispersion-pares-seleccionados}
comparaciones <- list(
  c("age", "test_time"),
  c("Jitter...", "Jitter.PPQ5"),
  c("Jitter.RAP", "Jitter.DDP"),
  c("Shimmer.APQ3", "Shimmer.DDA"),
  c("Shimmer", "HNR"),
  c("RPDE", "PPE")
)

for (comparacion in comparaciones) {
  
  variable_x <- comparacion[1]
  variable_y <- comparacion[2]
  
  grafico <- ggplot(
    data,
    aes(
      x = .data[[variable_x]],
      y = .data[[variable_y]]
    )
  ) +
    geom_point(
      alpha = 0.5,
      color = "#C77D98"
    ) +
    labs(
      title = paste(variable_x, "vs", variable_y),
      x = variable_x,
      y = variable_y
    ) +
    theme_minimal()
  
  print(grafico)
}
```

**`age` vs `test_time`:** No se observa relación: los pacientes de todas las edades tienen grabaciones a lo largo de todo el seguimiento.

**`Jitter...` vs `Jitter.PPQ5`:** Se observa una relación positiva fuerte: cuando una aumenta, la otra aumenta.

**`Jitter.RAP` vs `Jitter.DDP`:** Se observa una relación positiva perfecta: los puntos forman una línea porque DDP es exactamente el triple de RAP.

**`Shimmer.APQ3` vs `Shimmer.DDA`:** Se observa una relación positiva perfecta: DDA es exactamente el triple de APQ3.

**`Shimmer` vs `HNR`:** Se observa una relación negativa: cuando el shimmer aumenta, HNR disminuye.

**`RPDE` vs `PPE`:** Se observa una relación positiva moderada: cuando RPDE aumenta, PPE tiende a aumentar.

### Matriz de correlaciones

Para ver de forma sistemática qué variables se parecen entre sí, calculamos la matriz de correlaciones de Pearson de las independientes numéricas. `total_UPDRS` queda fuera por la razón ya explicada: es una puntuación clínica que contiene a `motor_UPDRS`, no una característica de la voz.

```{r matriz-correlaciones, fig.width=11, fig.height=10}
variables_independientes <- data %>%
  select(where(is.numeric), -motor_UPDRS, -total_UPDRS)

matriz_correlaciones <- cor(variables_independientes)

as.data.frame(as.table(matriz_correlaciones)) %>%
  ggplot(aes(x = Var1, y = Var2, fill = Freq)) +
  geom_tile(color = "white") +
  geom_text(aes(label = round(Freq, 2)), size = 2.6) +
  scale_fill_gradient2(
    low = "lightblue", mid = "white", high = "#FFB6C1", midpoint = 0,
    limits = c(-1, 1), name = "Correlación"
  ) +
  coord_equal() +
  labs(
    title = "Matriz de correlaciones de las variables independientes numéricas",
    x = NULL,
    y = NULL
  ) +
  theme_bw() +
  theme(axis.text.x = element_text(angle = 45, hjust = 1))
```

Lo primero que salta a la vista en la matriz son dos bloques de color intenso: las cinco medidas de Jitter se correlacionan entre sí con valores de 0.79 a 1, y las seis de Shimmer con valores de 0.89 a 1. Esto es debido a que dentro de cada familia todas las variables miden lo mismo (la variación de la frecuencia en un caso y la de la amplitud en el otro), solo que con fórmulas y escalas distintas. Incluso hay dos pares con correlación exactamente igual a 1, porque `Jitter.DDP` y `Shimmer.DDA` no son más que el triple de `Jitter.RAP` y `Shimmer.APQ3`.

Fuera de esos bloques las relaciones son las esperables: las dos familias se asocian entre sí de forma moderada (0.59 a 0.73), `NHR` sube y `HNR` baja cuando la voz se vuelve más inestable, `PPE` acompaña sobre todo al jitter, y `DFA`, `age` y `test_time` apenas se relacionan con el resto.

La conclusión es que usar las once medidas de Jitter y Shimmer a la vez sería redundante y traería problemas de multicolinealidad, así que en la ingeniería de características cada familia se resumirá en una sola variable. Antes de eso, vale la pena mirar de cerca los pares más correlacionados que todavía no se habían graficado.

### Pares más correlacionados

```{r dispersion-pares-correlacionados, fig.width=12, fig.height=8}
grafico_dispersion <- function(x, y, titulo) {
  ggplot(data, aes(x = .data[[x]], y = .data[[y]])) +
    geom_point(alpha = 0.4, color = "#C77D98") +
    labs(title = titulo, x = x, y = y) +
    theme_bw()
}
        
p_cor1 <- grafico_dispersion("Jitter...", "Jitter.RAP", "Jitter(%) y Jitter:RAP")
p_cor2 <- grafico_dispersion("Jitter...", "Jitter.Abs.", "Jitter(%) y Jitter(Abs)")
p_cor3 <- grafico_dispersion("Shimmer", "Shimmer.dB.", "Shimmer y Shimmer(dB)")
p_cor4 <- grafico_dispersion("Shimmer", "Shimmer.APQ5", "Shimmer y Shimmer:APQ5")
p_cor5 <- grafico_dispersion("Shimmer.APQ5", "Shimmer.APQ11", "Shimmer:APQ5 y Shimmer:APQ11")
p_cor6 <- grafico_dispersion("Jitter.PPQ5", "NHR", "Jitter:PPQ5 y NHR")

(p_cor1 + p_cor2 + p_cor3) / (p_cor4 + p_cor5 + p_cor6)
```

**`Jitter...` vs `Jitter.RAP`:** Relación positiva muy fuerte (r = 0.98): cuando una aumenta, la otra aumenta casi en la misma proporción.

**`Jitter...` vs `Jitter.Abs.`:** Relación positiva fuerte (r = 0.87), aunque más dispersa: cuando el jitter porcentual aumenta, el absoluto también.

**`Shimmer` vs `Shimmer.dB.`:** Relación positiva casi perfecta (r = 0.99): las dos miden lo mismo en escalas distintas.

**`Shimmer` vs `Shimmer.APQ5`:** Relación positiva muy fuerte (r = 0.98): cuando una aumenta, la otra aumenta.

**`Shimmer.APQ5` vs `Shimmer.APQ11`:** Relación positiva fuerte (r = 0.94), con más dispersión en los valores altos.

**`Jitter.PPQ5` vs `NHR`:** Relación positiva fuerte (r = 0.86): cuando el jitter aumenta, el ruido también aumenta.

## Ingeniería de características

### Construcción de los índices

Cada familia mide un mismo fenómeno con fórmulas y unidades distintas: `Jitter...` está en porcentaje, `Jitter.Abs.` en segundos, `Shimmer.dB.` en decibelios. Como no se pueden promediar directamente, estandarizamos cada variable (restamos su media y dividimos por su desviación estándar) y promediamos los valores estandarizados de cada familia. Así nacen `indice_jitter` e `indice_shimmer`: un valor de 0 es una grabación con perturbación promedio, los positivos indican más inestabilidad que el promedio y los negativos menos, medido en desviaciones estándar.

Dejamos fuera `Jitter.DDP` y `Shimmer.DDA`, que son el triple exacto de `Jitter.RAP` y `Shimmer.APQ3`: estandarizadas darían los mismos valores y contarían dos veces. `NHR`, `HNR`, `RPDE`, `DFA` y `PPE` se quedan como están, porque cada una mide algo distinto (ruido, complejidad, escalado fractal, entropía) y sus correlaciones entre sí no pasan de 0.76; `age` y `test_time` también, ya que no se correlacionan con nada.

```{r crear-caracteristicas}
estandarizar <- function(x) (x - mean(x)) / sd(x)

data <- data %>%
  mutate(
    indice_jitter = (estandarizar(Jitter...) + estandarizar(Jitter.Abs.) +
                       estandarizar(Jitter.RAP) + estandarizar(Jitter.PPQ5)) / 4,
    indice_shimmer = (estandarizar(Shimmer) + estandarizar(Shimmer.dB.) +
                        estandarizar(Shimmer.APQ3) + estandarizar(Shimmer.APQ5) +
                        estandarizar(Shimmer.APQ11)) / 5
  )
```

### Verificación de los índices

Para comprobar que los índices no pierden información, los correlacionamos con cada variable original (incluidas las dos excluidas) y entre sí.

```{r verificacion-caracteristicas}
data %>%
  summarise(across(c(Jitter..., Jitter.Abs., Jitter.RAP, Jitter.PPQ5, Jitter.DDP),
                   ~ round(cor(.x, indice_jitter), 3)))

data %>%
  summarise(across(c(Shimmer, Shimmer.dB., Shimmer.APQ3, Shimmer.APQ5,
                     Shimmer.APQ11, Shimmer.DDA),
                   ~ round(cor(.x, indice_shimmer), 3)))

cor(data$indice_jitter, data$indice_shimmer)
```

El índice de jitter se correlaciona entre 0.91 y 0.99 con sus cinco variables, y el de shimmer entre 0.96 y 1 con sus seis: cada uno reproduce casi por completo a su familia. Entre ellos la correlación es 0.71, alta pero no tanto como para fundirlos: las voces inestables suelen serlo en frecuencia y amplitud a la vez, pero cada índice conserva información propia.

### Descripción de los índices

```{r resumen-caracteristicas}
data %>%
  select(indice_jitter, indice_shimmer) %>%
  pivot_longer(
    cols = everything(),
    names_to = "variable",
    values_to = "valor"
  ) %>%
  group_by(variable) %>%
  summarise(
    n = sum(!is.na(valor)),
    media = mean(valor),
    sd = sd(valor),
    mediana = median(valor),
    RIC = IQR(valor),
    Q1 = quantile(valor, 0.25),
    Q3 = quantile(valor, 0.75),
    minimo = min(valor),
    maximo = max(valor),
    asimetria = skewness(valor),
    curtosis = kurtosis(valor)
  ) %>%
  mutate(across(-c(variable, n), ~ round(.x, 3))) %>%
  as.data.frame()
```

```{r graficos-caracteristicas, fig.width=12, fig.height=8}
datos_caracteristicas <- data %>%
  select(indice_jitter, indice_shimmer) %>%
  pivot_longer(
    cols = everything(),
    names_to = "variable",
    values_to = "valor"
  )

p_hist_caracteristicas <- datos_caracteristicas %>%
  ggplot(aes(x = valor)) +
  geom_histogram(bins = 40, fill = "#FAD0C4", color = "#E8A598") +
  facet_wrap(~ variable, scales = "free", ncol = 1) +
  labs(title = "Distribución de los índices creados", x = NULL, y = "Frecuencia") +
  theme_minimal()

p_box_caracteristicas <- datos_caracteristicas %>%
  ggplot(aes(x = variable, y = valor)) +
  geom_boxplot(fill = "#FAD0C4", color = "#C2185B",
               outlier.color = "#8E0038", outlier.alpha = 0.5) +
  stat_summary(fun = mean, geom = "point", shape = 18, size = 3, color = "#8E0038") +
  facet_wrap(~ variable, scales = "free", ncol = 1) +
  labs(title = "Valores atípicos de los índices creados", x = NULL, y = NULL) +
  theme_minimal() +
  theme(axis.text.x = element_blank(), axis.ticks.x = element_blank())

p_hist_caracteristicas + p_box_caracteristicas
```

Para cuantificar lo que muestran los boxplots, contamos los atípicos con la regla de 1.5 veces el rango intercuartílico y calculamos los percentiles 90 y 99 de cada índice:

```{r atipicos-caracteristicas}
datos_caracteristicas %>%
  group_by(variable) %>%
  summarise(
    limite_superior = quantile(valor, 0.75) + 1.5 * IQR(valor),
    atipicos_superiores = sum(valor > limite_superior),
    porcentaje = round(100 * mean(valor > limite_superior), 1),
    atipicos_inferiores = sum(valor < quantile(valor, 0.25) - 1.5 * IQR(valor)),
    p90 = quantile(valor, 0.90),
    p99 = quantile(valor, 0.99)
  ) %>%
  mutate(across(where(is.numeric), ~ round(.x, 2))) %>%
  as.data.frame()
```

**Índice de jitter.** Por construcción la media es 0 (desviación estándar 0.96). El 50 % de las grabaciones está por debajo de -0.23, y la mitad central cabe entre -0.46 y 0.12, un intervalo de apenas media desviación estándar. Pero mientras el mínimo es -0.92, el máximo llega a 13.35: unos pocos registros se alejan muchísimo por la derecha, y eso se refleja en una asimetría de 5.61 y una curtosis de 52: los valores atípicos son muy probables. El índice hereda la forma de las medidas de Jitter originales, que ya eran muy asimétricas.

En el histograma casi todo se concentra entre -1 y 0.5 y luego solo quedan registros aislados hasta 13. El boxplot lo confirma: caja compacta, ningún atípico por abajo y 416 registros (7.1 %) por encima del bigote superior de 0.99, en una cadena que llega a 13 desviaciones estándar. El 90 % de las grabaciones está por debajo de 0.67 y el 99 % por debajo de 4.41: la inestabilidad severa de la frecuencia es cosa de un grupo pequeño de grabaciones muy alejadas del resto.

**Índice de shimmer.** También tiene media 0 (desviación estándar 0.98) y el 50 % de las grabaciones está por debajo de -0.25. El 50 % central va de -0.58 a 0.24, un rango intercuartílico de 0.82, más amplio que el del jitter: la variación de amplitud es más heterogénea entre grabaciones que la de frecuencia. Los valores van de -1.19 a 8.64, y la asimetría (3.17) y la curtosis (17.13), aunque altas, son bastante menores que las del jitter.

El histograma tiene su pico entre -0.75 y 0, baja de forma gradual hasta 2.5 y deja registros dispersos hasta 8.6. En el boxplot la caja es algo más ancha que la del jitter, sin atípicos por abajo y con 325 registros (5.5 %) por encima de 1.46. El 90 % de las grabaciones queda por debajo de 0.89 y el 99 % por debajo de 4.68: de nuevo, las alteraciones graves son pocas y están muy separadas del resto.

### Relación con la variable respuesta

Por último, vemos cómo se relacionan con la respuesta las variables que quedan tras la ingeniería de características.

```{r correlacion-caracteristicas-respuesta}
variables_finales <- c("age", "test_time", "indice_jitter", "indice_shimmer",
                       "NHR", "HNR", "RPDE", "DFA", "PPE")

data %>%
  select(motor_UPDRS, all_of(variables_finales)) %>%
  cor() %>%
  as.data.frame() %>%
  rownames_to_column("variable") %>%
  select(variable, correlacion = motor_UPDRS) %>%
  filter(variable != "motor_UPDRS") %>%
  arrange(desc(abs(correlacion)))
```

Las 16 medidas acústicas quedaron en 7 (los dos índices más `NHR`, `HNR`, `RPDE`, `DFA` y `PPE`) sin perder información apreciable. Ninguna se asocia con fuerza a `motor_UPDRS`: la mayor correlación es la de `age` (0.27), seguida de `PPE` (0.16), `HNR` (-0.16), `RPDE` (0.13) y `DFA` (-0.12); los índices de shimmer (0.11) y jitter (0.07) quedan aún más abajo. Es lo mismo que mostraban los gráficos de dispersión: registro a registro, la relación entre la voz y la severidad motora es débil. Por eso en la parte inferencial tiene más sentido comparar la severidad entre grupos de pacientes (sexo, edad, nivel de inestabilidad vocal) que apoyarse en estas correlaciones.

