# Estadística inferencial {#inferencial}

Este capítulo cubre los objetivos 5, 6 y 7: revisamos los supuestos de normalidad y homocedasticidad, contrastamos si la severidad motora cambia según el sexo, la edad, la inestabilidad vocal y el momento del seguimiento, probamos la correlación de cada característica con la severidad y la asociación entre el nivel de severidad y las variables categóricas, y medimos el tamaño de cada efecto. En todas las pruebas usamos $\alpha = 0.05$.

```{r inf-librerias, message=FALSE, warning=FALSE}
library(effsize)
library(nortest)
library(car)
library(rstatix)
```

## Unidad de análisis: tabla por paciente

Las pruebas de hipótesis suponen observaciones independientes, y los 5.863 registros no lo son: vienen de 42 pacientes con entre 101 y 168 grabaciones cada uno, que comparten edad y sexo y cuyas puntuaciones `motor_UPDRS` están interpoladas entre visitas, así que casi no varían dentro de una misma persona. Tratarlos como independientes inflaría el tamaño de muestra y daría p-valores engañosamente pequeños (pseudorreplicación).

Por eso armamos una tabla con **un registro por paciente**: la severidad motora es el promedio de todas sus grabaciones, y de ahí salen las variables de agrupación: sexo, grupo de edad (menor de 60, 60 a 70 y mayor de 70 años) y nivel de inestabilidad vocal, alto o bajo según el promedio de cada índice quede en la mitad superior o en la mitad inferior de los pacientes. Para comparar el inicio y el final del seguimiento guardamos la primera y la última grabación de cada paciente.

```{r inf-pacientes}
pacientes <- data %>%
  arrange(subject., test_time) %>%
  group_by(subject., sex, age) %>%
  summarise(
    n_registros = n(),
    motor = mean(motor_UPDRS),
    motor_inicio = first(motor_UPDRS),
    motor_final = last(motor_UPDRS),
    dias_seguimiento = last(test_time) - first(test_time),
    jitter = mean(indice_jitter),
    shimmer = mean(indice_shimmer),
    .groups = "drop"
  ) %>%
  mutate(
    grupo_edad = cut(age,
                     breaks = c(0, 59, 70, Inf),
                     labels = c("Menor de 60", "60 a 70", "Mayor de 70")),
    nivel_jitter = factor(if_else(jitter > median(jitter), "Alto", "Bajo"),
                          levels = c("Bajo", "Alto")),
    nivel_shimmer = factor(if_else(shimmer > median(shimmer), "Alto", "Bajo"),
                           levels = c("Bajo", "Alto"))
  )

head(pacientes) %>%
  mutate(across(where(is.numeric), ~ round(.x, 2))) %>%
  as.data.frame()
```

```{r inf-pacientes-resumen}
pacientes %>%
  summarise(
    n = n(),
    media = mean(motor),
    sd = sd(motor),
    mediana = median(motor),
    RIC = IQR(motor),
    minimo = min(motor),
    maximo = max(motor),
    asimetria = skewness(motor),
    curtosis = kurtosis(motor)
  ) %>%
  mutate(across(where(is.numeric), ~ round(.x, 3))) %>%
  as.data.frame()

table(pacientes$sex)
table(pacientes$grupo_edad)
table(jitter = pacientes$nivel_jitter, shimmer = pacientes$nivel_shimmer)
```

Quedan 42 pacientes: 28 hombres y 14 mujeres; 14, 15 y 13 por grupo de edad; y 21 con nivel alto y 21 con nivel bajo en cada índice (las dos clasificaciones coinciden en 32 pacientes, reflejo de la correlación de 0.71 entre los índices). La severidad promedio por paciente tiene media 20.95 y desviación estándar 7.88, la mitad de los pacientes está por debajo de 19.83 puntos, y los valores van de 5.82 a 35.99; es simétrica (asimetría 0.02) y algo plana (curtosis 1.92), sin las dos modas del nivel de registro, porque ahora cada paciente cuenta una sola vez.

Para ver el problema en concreto, comparamos `motor_UPDRS` por sexo en los dos niveles:

```{r inf-pseudorreplicacion}
tibble(
  nivel = c("Registro (n = 5863)", "Paciente (n = 42)"),
  p_valor_t = c(t.test(motor_UPDRS ~ sex, data = data, var.equal = TRUE)$p.value,
                t.test(motor ~ sex, data = pacientes, var.equal = TRUE)$p.value),
  d_cohen = c(cohen.d(motor_UPDRS ~ sex, data = data)$estimate,
              cohen.d(motor ~ sex, data = pacientes)$estimate)
) %>%
  mutate(across(where(is.numeric), ~ round(.x, 3))) %>%
  as.data.frame()
```

A nivel de registro sale p = 0.019 con un efecto despreciable (d = 0.07): la "significancia" viene solo de contar a cada paciente unas 140 veces. Por paciente, con una diferencia parecida, p = 0.72. Todo lo que sigue usa la tabla `pacientes`.

Para no repetir código, definimos dos funciones: el resumen descriptivo por grupo y las tres pruebas de normalidad (Shapiro-Wilk, Kolmogorov-Smirnov sobre datos estandarizados y Lilliefors).

```{r inf-funciones}
resumen_grupo <- function(datos, grupo, variable = "motor") {
  datos %>%
    group_by(.data[[grupo]]) %>%
    summarise(
      n = n(),
      promedio = mean(.data[[variable]]),
      ds = sd(.data[[variable]]),
      mediana = median(.data[[variable]]),
      RIC = IQR(.data[[variable]]),
      min = min(.data[[variable]]),
      max = max(.data[[variable]])
    ) %>%
    mutate(across(where(is.numeric), ~ round(.x, 3))) %>%
    as.data.frame()
}

normalidad_grupo <- function(datos, grupo, variable = "motor") {
  datos %>%
    group_by(.data[[grupo]]) %>%
    summarise(
      n = n(),
      est_w = shapiro.test(.data[[variable]])$statistic,
      p_sw = shapiro.test(.data[[variable]])$p.value,
      est_ks = ks.test(scale(.data[[variable]]), "pnorm")$statistic,
      p_ks = ks.test(scale(.data[[variable]]), "pnorm")$p.value,
      est_l = lillie.test(.data[[variable]])$statistic,
      p_l = lillie.test(.data[[variable]])$p.value
    ) %>%
    mutate(across(where(is.numeric), ~ round(.x, 3))) %>%
    as.data.frame()
}
```

## Objetivo 1: severidad motora según el sexo

¿Difiere la severidad motora promedio entre hombres y mujeres?

$$H_0: \mu_{\text{Masculino}} = \mu_{\text{Femenino}} \qquad H_1: \mu_{\text{Masculino}} \neq \mu_{\text{Femenino}}$$

### Análisis exploratorio

```{r inf-sexo-resumen}
resumen_grupo(pacientes, "sex")
```

```{r inf-sexo-boxplot, fig.cap="Severidad motora promedio por paciente según el sexo."}
pacientes %>%
  ggplot(aes(x = sex, y = motor)) +
  geom_boxplot(fill = "#FAD0C4", color = "#C2185B", width = 0.4,
               outlier.color = "#8E0038") +
  stat_summary(fun = mean, geom = "point", shape = 18, size = 3.5, color = "#8E0038") +
  labs(title = "Severidad motora promedio por paciente según el sexo",
       x = NULL,
       y = "Motor UPDRS promedio (Puntos)") +
  theme_minimal()
```

Los 28 hombres promedian 21.27 puntos (desviación 7.74) y las 14 mujeres 20.33 (desviación 8.4); la mitad de los hombres supera los 21.37 puntos y la mitad de las mujeres los 19.7. La diferencia no llega a un punto, las cajas se solapan casi por completo y no hay atípicos.

### Supuesto de normalidad

```{r inf-sexo-normalidad}
normalidad_grupo(pacientes, "sex")
```

Ninguna prueba rechaza la normalidad: Shapiro-Wilk da p = 0.663 en hombres y p = 0.318 en mujeres, y Kolmogorov-Smirnov y Lilliefors coinciden (p entre 0.3 y 0.87). Asumimos normalidad en ambos grupos.

### Supuesto de homocedasticidad

```{r inf-sexo-varianzas}
motor_hombres <- pacientes %>%
  filter(sex == "Masculino") %>%
  pull(motor)

motor_mujeres <- pacientes %>%
  filter(sex == "Femenino") %>%
  pull(motor)

prueba_f_sexo <- var.test(motor_hombres, motor_mujeres)
prueba_f_sexo
```

```{r inf-sexo-levene}
leveneTest(motor ~ sex, data = pacientes, center = median)
bartlett.test(motor ~ sex, data = pacientes)
```

La prueba F da F = 0.849 (27 y 13 g.l., p = 0.692) y su intervalo para la razón de varianzas, de 0.3 a 2.06, contiene al 1. Levene (p = 0.786) y Bartlett (p = 0.734) dicen lo mismo. No se rechaza la igualdad de varianzas, así que usamos la t de Student con varianzas iguales.

### Prueba de hipótesis: t de Student

```{r inf-sexo-t}
prueba_t_sexo <- t.test(x = motor_hombres, y = motor_mujeres,
                        var.equal = TRUE, paired = FALSE)
prueba_t_sexo
```

Como el grupo de mujeres es pequeño (n = 14), añadimos Mann-Whitney como análisis de sensibilidad:

```{r inf-sexo-wilcox}
wilcox.test(x = motor_hombres, y = motor_mujeres, paired = FALSE)
```

La prueba t da t = 0.36 con 40 g.l. y p = 0.721; la diferencia estimada es de 0.94 puntos, con un intervalo de -4.33 a 6.21 que incluye al 0. Mann-Whitney (W = 212, p = 0.683) lleva a la misma decisión.

### Tamaño del efecto

```{r inf-sexo-cohen}
d_sexo <- cohen.d(motor_hombres, motor_mujeres, paired = FALSE)
d_sexo
```

La d de Cohen es 0.12, un efecto despreciable, con un intervalo de -0.54 a 0.78 que incluye al 0.

### Conclusión

Con una confianza del 95 %, no hay evidencia de que la severidad motora difiera entre hombres y mujeres (t = 0.36, p = 0.721). La diferencia observada, menos de un punto, tampoco tiene relevancia práctica (d = 0.12).

## Objetivo 2: severidad motora según el grupo de edad

¿Difiere la severidad motora promedio entre los tres grupos de edad?

$$H_0: \mu_{<60} = \mu_{60-70} = \mu_{>70} \qquad H_1: \text{al menos una media es diferente}$$

### Análisis exploratorio

```{r inf-edad-resumen}
resumen_grupo(pacientes, "grupo_edad")
```

```{r inf-edad-boxplot, fig.cap="Severidad motora promedio por paciente según el grupo de edad."}
pacientes %>%
  ggplot(aes(x = grupo_edad, y = motor)) +
  geom_boxplot(fill = "#FAD0C4", color = "#C2185B", width = 0.5,
               outlier.color = "#8E0038") +
  stat_summary(fun = mean, geom = "point", shape = 18, size = 3.5, color = "#8E0038") +
  labs(title = "Severidad motora promedio por paciente según el grupo de edad",
       x = "Grupo de edad (años)",
       y = "Motor UPDRS promedio (Puntos)") +
  theme_minimal()
```

La severidad sube con la edad: 18.24 puntos en los menores de 60, 19.96 entre 60 y 70 y 25.02 en los mayores de 70, casi 7 puntos entre los extremos. Lo mismo se ve en los valores que parten cada grupo por la mitad: el 50 % de los menores de 60 está por debajo de 15.71 puntos, el 50 % del grupo intermedio por debajo de 19.77 y el 50 % de los mayores de 70 por debajo de 26.4. Las desviaciones estándar son parecidas (7.33, 8.27 y 6.81), el grupo mayor es el más homogéneo y no hay atípicos.

### Supuesto de normalidad

```{r inf-edad-normalidad}
normalidad_grupo(pacientes, "grupo_edad")
```

Shapiro-Wilk no rechaza en ningún grupo (p = 0.105, 0.964 y 0.257) y Kolmogorov-Smirnov tampoco. Solo Lilliefors queda al límite en los menores de 60 (p = 0.049). Como Shapiro-Wilk, la prueba más potente en muestras pequeñas, no rechaza, y el ANOVA es robusto a desvíos moderados con grupos de tamaño parecido, asumimos normalidad.

### Supuesto de homocedasticidad

```{r inf-edad-varianzas}
leveneTest(motor ~ grupo_edad, data = pacientes, center = median)
bartlett.test(motor ~ grupo_edad, data = pacientes)
```

Levene (p = 0.774) y Bartlett (p = 0.78) no rechazan la igualdad de varianzas.

### Prueba de hipótesis: ANOVA de un factor

```{r inf-edad-anova}
modelo_anova <- aov(motor ~ grupo_edad, data = pacientes)
summary(modelo_anova)
```

La suma de cuadrados se reparte en 333.5 entre grupos y 2212.2 dentro de ellos, lo que da F = 2.94 con 2 y 39 g.l. y p = 0.065. Con $\alpha = 0.05$ no se rechaza $H_0$, aunque por poco.

Como el ANOVA no rechaza, la prueba de Tukey se muestra solo con fines exploratorios, para ver dónde está la diferencia:

```{r inf-edad-tukey}
TukeyHSD(modelo_anova)
```

La única comparación que se acerca es mayores de 70 frente a menores de 60: 6.79 puntos de diferencia, p ajustado = 0.062, intervalo de -0.28 a 13.85. Las que involucran al grupo intermedio quedan lejos (p = 0.81 y 0.19).

### Análisis de sensibilidad: Kruskal-Wallis y comparaciones post hoc

Como el resultado quedó al límite y una prueba de normalidad también, repetimos el contraste con Kruskal-Wallis y, como post hoc, comparaciones por pares de Mann-Whitney con corrección de Holm.

```{r inf-edad-kw}
kruskal.test(motor ~ grupo_edad, data = pacientes)
pairwise.wilcox.test(pacientes$motor, pacientes$grupo_edad,
                     p.adjust.method = "holm", exact = FALSE)
```

Kruskal-Wallis da $\chi^2$ = 6.02 (2 g.l., p = 0.049), justo por debajo de 0.05, y las comparaciones por pares señalan como única diferencia significativa la de mayores de 70 frente a menores de 60 (p ajustado = 0.049). Ambas aproximaciones coinciden en la dirección y en el par de grupos; discrepan en si se cruza o no el umbral del 5 %, señal de que con 42 pacientes estamos al límite de la potencia necesaria.

### Tamaño del efecto

```{r inf-edad-cohen}
motor_menores_60 <- pacientes %>% filter(grupo_edad == "Menor de 60") %>% pull(motor)
motor_60_a_70 <- pacientes %>% filter(grupo_edad == "60 a 70") %>% pull(motor)
motor_mayores_70 <- pacientes %>% filter(grupo_edad == "Mayor de 70") %>% pull(motor)

d_edad <- cohen.d(motor_mayores_70, motor_menores_60, paired = FALSE)
d_edad
cohen.d(motor_mayores_70, motor_60_a_70, paired = FALSE)
cohen.d(motor_60_a_70, motor_menores_60, paired = FALSE)
```

Medimos la magnitud con la d de Cohen entre pares de grupos. Entre los mayores de 70 y los menores de 60 la d es 0.96, un efecto grande (intervalo de 0.12 a 1.8, que no incluye al 0); entre los mayores de 70 y el grupo intermedio es 0.66, medio; y entre el grupo intermedio y los menores de 60 es 0.22, pequeño. La diferencia se concentra en el grupo de mayor edad.

### Conclusión

Con una confianza del 95 %, el ANOVA no permite afirmar que la severidad motora difiera entre grupos de edad (F = 2.94, p = 0.065), aunque Kruskal-Wallis sí detecta una diferencia marginal (p = 0.049) entre los mayores de 70 y los menores de 60. El tamaño del efecto entre los grupos extremos (d = 0.96, casi 7 puntos) indica que la diferencia es relevante en la práctica y que lo que falta es muestra, no relación: es coherente con la correlación positiva entre edad y `motor_UPDRS` que ya aparecía en el exploratorio.

## Objetivo 3: severidad motora según el nivel de inestabilidad vocal

¿Tienen los pacientes con alta inestabilidad vocal una severidad motora distinta de los de baja inestabilidad? Lo contrastamos por separado para el índice de jitter (frecuencia) y el de shimmer (amplitud):

$$H_0: \mu_{\text{Alto}} = \mu_{\text{Bajo}} \qquad H_1: \mu_{\text{Alto}} \neq \mu_{\text{Bajo}}$$

### Análisis exploratorio

```{r inf-voz-resumen}
resumen_grupo(pacientes, "nivel_jitter")
resumen_grupo(pacientes, "nivel_shimmer")
```

```{r inf-voz-boxplot, fig.width=10, fig.height=4.5, fig.cap="Severidad motora promedio por paciente según el nivel de los índices de jitter y shimmer."}
p_jitter <- pacientes %>%
  ggplot(aes(x = nivel_jitter, y = motor)) +
  geom_boxplot(fill = "#FAD0C4", color = "#C2185B", width = 0.4,
               outlier.color = "#8E0038") +
  stat_summary(fun = mean, geom = "point", shape = 18, size = 3.5, color = "#8E0038") +
  labs(title = "Según el nivel del índice de jitter",
       x = "Nivel de inestabilidad de la frecuencia",
       y = "Motor UPDRS promedio (Puntos)") +
  theme_minimal()

p_shimmer <- pacientes %>%
  ggplot(aes(x = nivel_shimmer, y = motor)) +
  geom_boxplot(fill = "#FAD0C4", color = "#C2185B", width = 0.4,
               outlier.color = "#8E0038") +
  stat_summary(fun = mean, geom = "point", shape = 18, size = 3.5, color = "#8E0038") +
  labs(title = "Según el nivel del índice de shimmer",
       x = "Nivel de inestabilidad de la amplitud",
       y = NULL) +
  theme_minimal()

p_jitter + p_shimmer
```

Con jitter alto la severidad promedio es 22.66 frente a 19.24 con jitter bajo, 3.4 puntos de diferencia, con dispersiones casi iguales. La diferencia es mayor en el centro de cada grupo: la mitad de los pacientes con jitter alto supera los 24.5 puntos, mientras que la mitad de los de jitter bajo no llega a 18.99. Con el shimmer la brecha es menor: 21.71 frente a 20.2. En los cuatro grupos el rango es amplio, no hay atípicos y las cajas se solapan bastante.

### Supuesto de normalidad

```{r inf-voz-normalidad}
normalidad_grupo(pacientes, "nivel_jitter")
normalidad_grupo(pacientes, "nivel_shimmer")
```

Nada rechaza la normalidad: Shapiro-Wilk da p = 0.287 y 0.645 para jitter bajo y alto, y 0.132 y 0.785 para shimmer; las otras dos pruebas superan 0.2 en todos los casos.

### Supuesto de homocedasticidad

```{r inf-voz-varianzas}
motor_jitter_alto <- pacientes %>% filter(nivel_jitter == "Alto") %>% pull(motor)
motor_jitter_bajo <- pacientes %>% filter(nivel_jitter == "Bajo") %>% pull(motor)
motor_shimmer_alto <- pacientes %>% filter(nivel_shimmer == "Alto") %>% pull(motor)
motor_shimmer_bajo <- pacientes %>% filter(nivel_shimmer == "Bajo") %>% pull(motor)

var.test(motor_jitter_alto, motor_jitter_bajo)
leveneTest(motor ~ nivel_jitter, data = pacientes, center = median)

var.test(motor_shimmer_alto, motor_shimmer_bajo)
leveneTest(motor ~ nivel_shimmer, data = pacientes, center = median)
```

Para el jitter la razón de varianzas es 0.92 (p = 0.862; Levene p = 0.82) y para el shimmer 0.84 (p = 0.706; Levene p = 0.464). En ambos casos se mantiene la homocedasticidad y usamos la t de Student con varianzas iguales.

### Prueba de hipótesis: t de Student

Aplicamos `t.test` con varianzas iguales y, como análisis de sensibilidad, Mann-Whitney.

```{r inf-voz-t}
prueba_t_jitter <- t.test(x = motor_jitter_alto, y = motor_jitter_bajo,
                          var.equal = TRUE, paired = FALSE)
prueba_t_jitter
wilcox.test(x = motor_jitter_alto, y = motor_jitter_bajo, paired = FALSE)

prueba_t_shimmer <- t.test(x = motor_shimmer_alto, y = motor_shimmer_bajo,
                           var.equal = TRUE, paired = FALSE)
prueba_t_shimmer
wilcox.test(x = motor_shimmer_alto, y = motor_shimmer_bajo, paired = FALSE)
```

Para el jitter, t = 1.423 (40 g.l., p = 0.163): 3.42 puntos más en el grupo alto, con un intervalo de -1.44 a 8.27 que incluye al 0; Mann-Whitney coincide (W = 276, p = 0.168). Para el shimmer, t = 0.617 (p = 0.541), 1.51 puntos de diferencia e intervalo de -3.44 a 6.46; Mann-Whitney da W = 243 y p = 0.584. No se rechaza $H_0$ en ningún caso.

### Tamaño del efecto

```{r inf-voz-cohen}
d_jitter <- cohen.d(motor_jitter_alto, motor_jitter_bajo, paired = FALSE)
d_jitter

d_shimmer <- cohen.d(motor_shimmer_alto, motor_shimmer_bajo, paired = FALSE)
d_shimmer
```

La d de Cohen es 0.44 para el jitter, un efecto pequeño que roza el medio (intervalo de -0.19 a 1.07), y 0.19 para el shimmer, despreciable (intervalo de -0.43 a 0.82). Ambos intervalos incluyen al 0.

### Conclusión

Con una confianza del 95 %, no hay evidencia de que la severidad motora difiera entre pacientes con alta y baja inestabilidad vocal, ni en frecuencia (jitter: t = 1.42, p = 0.163) ni en amplitud (shimmer: t = 0.62, p = 0.541). Los tamaños del efecto sí los distinguen: el del shimmer es despreciable (d = 0.19), pero el del jitter (d = 0.44, 3.4 puntos más de severidad) no es trivial; con 21 pacientes por grupo no alcanza la significancia, pero va en la misma dirección que la asociación débil entre jitter y `motor_UPDRS` que vimos en el exploratorio.

## Objetivo 4: evolución de la severidad motora durante el seguimiento

¿Cambia la severidad motora entre la primera y la última grabación de cada paciente? Las separan entre 153 y 204 días; en la mitad de los pacientes, 170 días o más, es decir, unos seis meses. Como son dos medidas del mismo paciente, los datos son pareados y la hipótesis se plantea sobre la media de las diferencias:

$$H_0: \mu_{\text{final} - \text{inicio}} = 0 \qquad H_1: \mu_{\text{final} - \text{inicio}} \neq 0$$

### Análisis exploratorio

```{r inf-pareado-resumen}
pacientes <- pacientes %>%
  mutate(diferencia = motor_final - motor_inicio)

pacientes %>%
  summarise(
    n = n(),
    promedio_inicio = mean(motor_inicio),
    promedio_final = mean(motor_final),
    sd_inicio = sd(motor_inicio),
    sd_final = sd(motor_final),
    mediana_inicio = median(motor_inicio),
    mediana_final = median(motor_final),
    min_inicio = min(motor_inicio),
    max_inicio = max(motor_inicio),
    min_final = min(motor_final),
    max_final = max(motor_final)
  ) %>%
  mutate(across(everything(), ~ round(.x, 3))) %>%
  as.data.frame()

pacientes %>%
  summarise(
    n = n(),
    promedio_diferencia = mean(diferencia),
    sd_diferencia = sd(diferencia),
    mediana_diferencia = median(diferencia),
    min_diferencia = min(diferencia),
    max_diferencia = max(diferencia),
    pacientes_que_aumentan = sum(diferencia > 0),
    pacientes_que_disminuyen = sum(diferencia < 0)
  ) %>%
  mutate(across(everything(), ~ round(.x, 3))) %>%
  as.data.frame()
```

```{r inf-pareado-grafico, fig.width=10, fig.height=4.5, fig.cap="Severidad motora en la primera y la última grabación de cada paciente, y distribución de las diferencias."}
p_trayectorias <- pacientes %>%
  select(subject., motor_inicio, motor_final) %>%
  pivot_longer(cols = c(motor_inicio, motor_final),
               names_to = "momento", values_to = "motor") %>%
  mutate(momento = factor(momento,
                          levels = c("motor_inicio", "motor_final"),
                          labels = c("Primera grabación", "Última grabación"))) %>%
  ggplot(aes(x = momento, y = motor, group = subject.)) +
  geom_line(color = "gray75") +
  geom_point(color = "#C77D98", alpha = 0.7) +
  stat_summary(aes(group = 1), fun = mean, geom = "line",
               color = "#8E0038", linewidth = 1.2) +
  stat_summary(aes(group = 1), fun = mean, geom = "point",
               color = "#8E0038", size = 3.5, shape = 18) +
  labs(title = "Severidad motora al inicio y al final del seguimiento",
       subtitle = "Una línea gris por paciente; en rojo, el promedio",
       x = NULL,
       y = "Motor UPDRS (Puntos)") +
  theme_minimal()

p_diferencias <- pacientes %>%
  ggplot(aes(x = diferencia)) +
  geom_histogram(bins = 12, fill = "#FAD0C4", color = "#E8A598") +
  geom_vline(xintercept = 0, linetype = "dashed", color = "gray40") +
  geom_vline(xintercept = mean(pacientes$diferencia), color = "#8E0038", linewidth = 1) +
  labs(title = "Diferencias final - inicio por paciente",
       subtitle = "Línea roja: diferencia promedio",
       x = "Diferencia en motor UPDRS (Puntos)",
       y = "Número de pacientes") +
  theme_minimal()

p_trayectorias + p_diferencias
```

La severidad promedio pasa de 19.58 puntos en la primera grabación a 21.65 en la última: un aumento medio de 2.08 puntos (desviación 6.23); en la mitad de los pacientes el cambio supera los 2.05 puntos. No es parejo: 27 de los 42 pacientes (64 %) empeoran y 15 mejoran, con cambios individuales entre -13.12 y 14.7 puntos, como se ve en las trayectorias.

### Supuesto de normalidad de las diferencias

```{r inf-pareado-normalidad}
shapiro.test(pacientes$diferencia)
ks.test(scale(pacientes$diferencia), "pnorm")
lillie.test(pacientes$diferencia)
```

Las diferencias se ajustan muy bien a la normal: Shapiro-Wilk da W = 0.987 (p = 0.92), Kolmogorov-Smirnov p = 0.995 y Lilliefors p = 0.958. Se cumple el supuesto de la t pareada.

### Prueba de hipótesis: t pareada

```{r inf-pareado-t}
prueba_t_pareada <- t.test(x = pacientes$motor_final, y = pacientes$motor_inicio,
                           paired = TRUE)
prueba_t_pareada
```

Como análisis de sensibilidad, la prueba de rangos con signo de Wilcoxon:

```{r inf-pareado-wilcox}
wilcox.test(x = pacientes$motor_final, y = pacientes$motor_inicio, paired = TRUE)
```

La t pareada da t = 2.159 (41 g.l., p = 0.037); el aumento medio de 2.08 puntos tiene un intervalo de 0.13 a 4.02 que no incluye al 0. Wilcoxon confirma (V = 630, p = 0.025).

### Tamaño del efecto

```{r inf-pareado-cohen}
d_pareado <- cohen.d(pacientes$motor_final, pacientes$motor_inicio, paired = TRUE)
d_pareado
```

La d de Cohen pareada es 0.25, un efecto pequeño, pero esta vez el intervalo (0.02 a 0.48) no incluye al 0. Medido con la desviación estándar de las diferencias, el cambio equivale a 0.33 desviaciones (2.08 / 6.23).

### Conclusión

Con una confianza del 95 %, la severidad motora aumenta de forma significativa entre la primera y la última grabación (t = 2.16, p = 0.037): en promedio, 2.08 puntos en unos seis meses. El efecto es pequeño (d = 0.25), lo que encaja con una progresión lenta en la etapa temprana de la enfermedad y con la heterogeneidad entre pacientes: cerca de un tercio mejora en ese periodo.

## Objetivo 5: correlación entre las características y la severidad motora

En el EDA vimos que, registro a registro, ninguna característica se correlaciona con fuerza con `motor_UPDRS`. Aquí contrastamos esas correlaciones formalmente y a nivel de paciente: para cada característica (edad, los dos índices de inestabilidad vocal y las cinco medidas acústicas restantes, todas promediadas por paciente) probamos si su correlación con la severidad motora es distinta de cero.

$$H_0: \rho = 0 \qquad H_1: \rho \neq 0$$

La prueba de Pearson supone que ambas variables son aproximadamente normales; cuando no se cumple, usamos la correlación de rangos de Spearman.

### Análisis exploratorio

```{r inf-cor-datos}
pacientes <- pacientes %>%
  left_join(
    data %>%
      group_by(subject.) %>%
      summarise(NHR = mean(NHR), HNR = mean(HNR), RPDE = mean(RPDE),
                DFA = mean(DFA), PPE = mean(PPE), .groups = "drop"),
    by = "subject."
  )

variables_cor <- c("age", "jitter", "shimmer", "NHR", "HNR", "RPDE", "DFA", "PPE")
```

```{r inf-cor-dispersion, fig.width=10, fig.height=6, fig.cap="Severidad motora promedio frente a cada característica, con un punto por paciente."}
pacientes %>%
  select(motor, all_of(variables_cor)) %>%
  pivot_longer(-motor, names_to = "variable", values_to = "valor") %>%
  mutate(variable = factor(variable, levels = variables_cor)) %>%
  ggplot(aes(x = valor, y = motor)) +
  geom_point(color = "#C77D98", alpha = 0.7) +
  facet_wrap(~ variable, scales = "free_x", ncol = 4) +
  labs(title = "Severidad motora promedio frente a cada característica (un punto por paciente)",
       x = NULL,
       y = "Motor UPDRS promedio (Puntos)") +
  theme_minimal()
```

Con un punto por paciente se observan relaciones positivas débiles con la edad, `PPE` y `RPDE` (cuando aumentan, la severidad tiende a aumentar) y negativas débiles con `HNR` y `DFA` (cuando aumentan, la severidad tiende a disminuir). Con los índices de inestabilidad y `NHR` no se aprecia una relación clara.

### Supuesto de normalidad

```{r inf-cor-normalidad}
tibble(
  variable = c("motor", variables_cor),
  p_shapiro = sapply(c("motor", variables_cor),
                     function(v) shapiro.test(pacientes[[v]])$p.value),
  asimetria = sapply(c("motor", variables_cor),
                     function(v) skewness(pacientes[[v]]))
) %>%
  mutate(across(where(is.numeric), ~ round(.x, 3)),
         metodo = if_else(p_shapiro > 0.05, "Pearson", "Spearman")) %>%
  as.data.frame()
```

La severidad motora, la edad y `RPDE` pasan Shapiro-Wilk (p = 0.255, 0.317 y 0.946), así que con ellas la correlación de Pearson es válida. El resto no: los índices de jitter y shimmer, `NHR`, `HNR`, `DFA` y `PPE` conservan la asimetría fuerte que ya tenían a nivel de registro, y para ellas la referencia es Spearman. En la tabla siguiente mostramos las dos, de modo que se vea cuánto cambia el resultado con el método.

### Prueba de hipótesis: correlación de Pearson y de Spearman

```{r inf-cor-pruebas}
resultados_cor <- map_dfr(variables_cor, function(v) {
  pearson <- cor.test(pacientes[[v]], pacientes$motor, method = "pearson")
  spearman <- cor.test(pacientes[[v]], pacientes$motor, method = "spearman", exact = FALSE)
  tibble(
    variable = v,
    r_pearson = pearson$estimate,
    IC_inf = pearson$conf.int[1],
    IC_sup = pearson$conf.int[2],
    p_pearson = pearson$p.value,
    rho_spearman = spearman$estimate,
    p_spearman = spearman$p.value
  )
}) %>%
  mutate(p_pearson_holm = p.adjust(p_pearson, method = "holm")) %>%
  arrange(desc(abs(r_pearson))) %>%
  mutate(across(where(is.numeric), ~ round(.x, 3))) %>%
  as.data.frame()

resultados_cor
```

Como la edad es la que más se acerca a la significancia, mostramos su `cor.test` completo:

```{r inf-cor-edad}
cor.test(pacientes$age, pacientes$motor, method = "pearson")
```

La edad es la única característica que se acerca al umbral: r = 0.299 (intervalo de -0.005 a 0.553), t = 1.98 y p = 0.054; con Spearman, que no depende de la normalidad ni de los valores extremos, la asociación sí resulta significativa (ρ = 0.343, p = 0.026). Las demás no alcanzan la significancia con ninguno de los dos métodos: `PPE` (r = 0.26, p = 0.095), `HNR` (r = -0.25, p = 0.109) y `RPDE` (r = 0.24, p = 0.129) quedan cerca, mientras que los índices de jitter y shimmer, `NHR` y `DFA` tienen correlaciones de Pearson entre 0.12 y 0.18 en valor absoluto. `NHR` es un caso aparte: su Pearson es 0.13 pero su Spearman 0.32 (p = 0.038), porque los pocos pacientes con ruido muy alto distorsionan la correlación lineal. Como son ocho pruebas sobre la misma respuesta, la última columna ajusta los p-valores de Pearson por el método de Holm: ninguno se mantiene por debajo de 0.05.

### Tamaño del efecto

En una correlación el tamaño del efecto es el propio coeficiente. Según la escala de referencia, |r| menor de 0.25 se interpreta como sin correlación o muy débil, entre 0.25 y 0.5 débil, entre 0.5 y 0.75 moderada y por encima de 0.75 muy fuerte; r² indica qué proporción de la variabilidad comparten las dos variables.

```{r inf-cor-efecto}
resultados_cor %>%
  transmute(
    variable,
    r_pearson,
    r_cuadrado = round(r_pearson^2, 3),
    magnitud = case_when(abs(r_pearson) < 0.25 ~ "sin correlación o muy débil",
                         abs(r_pearson) < 0.5 ~ "débil",
                         abs(r_pearson) < 0.75 ~ "moderada",
                         TRUE ~ "muy fuerte")
  )
```

La edad (r = 0.3), `PPE` (0.26) y `HNR` (-0.25) son correlaciones débiles: comparten con la severidad motora entre el 6 % y el 9 % de su variabilidad. `RPDE` (0.24), los índices de jitter y shimmer, `NHR` y `DFA` quedan por debajo de 0.25, sin correlación o muy débil, y explican menos del 6 % de la variabilidad.

### Conclusión

Con una confianza del 95 %, solo la edad muestra una correlación con la severidad motora que puede considerarse significativa, y de forma marginal: Pearson queda justo por encima del umbral (p = 0.054) y Spearman por debajo (p = 0.026), con una correlación débil. Las características acústicas de la voz tienen correlaciones débiles o muy débiles, entre 0.12 y 0.26 en valor absoluto, que con 42 pacientes no alcanzan la significancia y que desaparecen al corregir por comparaciones múltiples. Es el mismo mensaje que dejaron el EDA y las comparaciones entre grupos: la edad pesa más que la voz, y para detectar los efectos pequeños de la voz haría falta una muestra mayor de pacientes.

## Objetivo 6: asociación entre el nivel de severidad motora y las características categóricas

Las pruebas anteriores comparan promedios o miden correlaciones. La prueba chi-cuadrado de independencia responde otra pregunta: si **dos variables categóricas** están asociadas. Como `sex` es la única categórica del conjunto de datos, construimos las demás categorizando variables numéricas: el grupo de edad ya está definido, y la severidad motora se clasifica en alta o baja según el promedio de `motor_UPDRS` de cada paciente quede en la mitad superior o en la mitad inferior de los 42 pacientes. La pregunta principal es si el nivel de severidad está asociado con el grupo de edad; como segunda tabla, se cruza con el sexo.

$$H_0: \text{el nivel de severidad es independiente del grupo de edad} \qquad H_1: \text{están asociados}$$

### Tabla de contingencia

```{r inf-chi-tabla}
pacientes <- pacientes %>%
  mutate(severidad = factor(if_else(motor > median(motor), "Alta", "Baja"),
                            levels = c("Baja", "Alta")))

tabla_edad_severidad <- table(pacientes$grupo_edad, pacientes$severidad)
tabla_edad_severidad

round(prop.table(tabla_edad_severidad, margin = 1) * 100, 1)
```

```{r inf-chi-grafico, fig.height=4, fig.cap="Nivel de severidad motora según el grupo de edad."}
pacientes %>%
  count(grupo_edad, severidad) %>%
  group_by(grupo_edad) %>%
  mutate(porcentaje = n / sum(n) * 100) %>%
  ggplot(aes(x = grupo_edad, y = porcentaje, fill = severidad)) +
  geom_col(width = 0.6, color = "white") +
  geom_text(aes(label = paste0(n, " (", round(porcentaje), " %)")),
            position = position_stack(vjust = 0.5), size = 3.5) +
  scale_fill_manual(values = c(Baja = "#FAD0C4", Alta = "#E8A598"), name = "Severidad") +
  labs(title = "Nivel de severidad motora según el grupo de edad",
       x = "Grupo de edad (años)",
       y = "Porcentaje de pacientes") +
  theme_minimal()
```

La proporción de pacientes con severidad alta sube con la edad: 5 de 14 (36 %) en los menores de 60, 7 de 15 (47 %) entre 60 y 70 y 9 de 13 (69 %) en los mayores de 70. La tabla apunta en la misma dirección que el ANOVA del objetivo 2; falta ver si la diferencia es mayor de lo que produciría el azar.

### Supuesto: frecuencias esperadas

Bajo $H_0$, la frecuencia esperada de cada celda es (total de la fila × total de la columna) / N. La prueba requiere que todas sean al menos 5.

```{r inf-chi-esperados}
prueba_chi_edad <- chisq.test(tabla_edad_severidad, correct = FALSE)
round(prueba_chi_edad$expected, 2)
min(prueba_chi_edad$expected)
```

La menor frecuencia esperada es 6.5, así que el supuesto se cumple y la prueba es válida.

### Prueba de hipótesis: chi-cuadrado de independencia

```{r inf-chi-prueba}
prueba_chi_edad
```

El estadístico es χ² = 3.13 con 2 grados de libertad y el p-valor es 0.209. No se rechaza $H_0$: con 42 pacientes, la distribución de severidad alta y baja no difiere significativamente entre grupos de edad.

### Tamaño del efecto: V de Cramer

La V de Cramer corrige el chi-cuadrado por el tamaño de muestra, $V = \sqrt{\chi^2 / (N \cdot \min(r - 1, c - 1))}$, y va de 0 (independencia) a 1 (asociación perfecta); las referencias habituales son 0.1 pequeño, 0.3 medio y 0.5 grande.

```{r inf-chi-cramer}
v_cramer_edad <- cramer_v(tabla_edad_severidad, correct = FALSE)
v_cramer_edad
```

V = 0.27, un efecto entre pequeño y medio, coherente con lo que mostró el ANOVA: la asociación entre edad y severidad existe en los datos, pero la muestra es pequeña para que resulte significativa.

### Segunda tabla: sexo y nivel de severidad

```{r inf-chi-sexo}
tabla_sexo_severidad <- table(pacientes$sex, pacientes$severidad)
tabla_sexo_severidad

chisq.test(tabla_sexo_severidad, correct = FALSE)
cramer_v(tabla_sexo_severidad, correct = FALSE)
```

La tabla queda exactamente balanceada: 14 hombres y 7 mujeres en cada nivel, es decir, la mitad de cada sexo con severidad alta. El chi-cuadrado es 0 (p = 1) y la V de Cramer es 0: el sexo y el nivel de severidad son independientes, lo mismo que mostró la prueba t del objetivo 1.

### Conclusión

Con una confianza del 95 %, no hay evidencia de asociación entre el nivel de severidad motora y el grupo de edad (χ² = 3.13, p = 0.209) ni entre el nivel de severidad y el sexo (χ² = 0, p = 1). La V de Cramer distingue los dos casos: para la edad el efecto es pequeño-medio (V = 0.27), con una proporción de severidad alta que casi se duplica entre los menores de 60 y los mayores de 70; para el sexo es nulo (V = 0).

## Síntesis de resultados

```{r inf-sintesis}
tibble(
  objetivo = c("Sexo (hombres vs. mujeres)",
               "Grupo de edad (3 grupos)",
               "Inestabilidad de la frecuencia (jitter alto vs. bajo)",
               "Inestabilidad de la amplitud (shimmer alto vs. bajo)",
               "Seguimiento (última vs. primera grabación)",
               "Grupo de edad x nivel de severidad"),
  prueba = c("t de Student", "ANOVA de un factor", "t de Student",
             "t de Student", "t pareada", "Chi-cuadrado de independencia"),
  estadistico = c(prueba_t_sexo$statistic,
                  summary(modelo_anova)[[1]]$`F value`[1],
                  prueba_t_jitter$statistic,
                  prueba_t_shimmer$statistic,
                  prueba_t_pareada$statistic,
                  prueba_chi_edad$statistic),
  p_valor = c(prueba_t_sexo$p.value,
              summary(modelo_anova)[[1]]$`Pr(>F)`[1],
              prueba_t_jitter$p.value,
              prueba_t_shimmer$p.value,
              prueba_t_pareada$p.value,
              prueba_chi_edad$p.value),
  tamano_efecto = c(d_sexo$estimate, d_edad$estimate, d_jitter$estimate,
                    d_shimmer$estimate, d_pareado$estimate, v_cramer_edad),
  medida = c("d de Cohen", "d de Cohen (>70 vs <60)", "d de Cohen", "d de Cohen", "d de Cohen",
             "V de Cramer")
) %>%
  mutate(decision = if_else(p_valor < 0.05, "Se rechaza H0", "No se rechaza H0"),
         across(where(is.numeric), ~ round(.x, 3))) %>%
  as.data.frame()
```

Solo la comparación entre el inicio y el final del seguimiento resulta significativa: la severidad motora sube en promedio 2.08 puntos en seis meses, con un efecto pequeño. El sexo y el shimmer no se asocian con la severidad ni estadística ni prácticamente. Los otros dos resultados muestran la diferencia entre significancia y relevancia: el grupo de edad (d = 0.96 entre los grupos extremos, casi 7 puntos) y el jitter (d = 0.44, 3.4 puntos) tienen efectos apreciables que con 42 pacientes no cruzan el umbral del 5 % en las pruebas paramétricas, aunque en el caso de la edad la no paramétrica sí lo hace por poco. Las pruebas de correlación apuntan en la misma dirección: solo la edad alcanza una correlación débil pero significativa con Spearman y marginal con Pearson (r = 0.3), mientras que las medidas acústicas quedan en correlaciones débiles o muy débiles. El chi-cuadrado cuenta la misma historia en versión categórica: la proporción de pacientes con severidad alta casi se duplica entre los menores de 60 y los mayores de 70 (V de Cramer = 0.27), sin alcanzar la significancia (p = 0.209), y el sexo no se asocia con el nivel de severidad (V = 0). En conjunto, la edad y el paso del tiempo son lo que más claramente se vincula con la severidad motora; la voz, tal como la analizamos aquí, guarda con ella una relación débil.
