--- 
title: "Evaluación de la severidad motora en la enfermedad de Parkinson con datos de telemonitoreo acústico"
author: "Diego Payares y Salma Romero"
date: "`r Sys.Date()`"
site: bookdown::bookdown_site
output: bookdown::gitbook
documentclass: book
bibliography: [book.bib, packages.bib]
biblio-style: apalike
link-citations: yes
github-repo: rstudio/bookdown-demo
description: "This is a minimal example of using the bookdown package to write a book. The output format for this example is bookdown::gitbook."
---

# Contexto del problema {-}

Placeholder



<!--chapter:end:index.Rmd-->

# EDA {#intro}


```{r libreria, message=FALSE, warning=FALSE}
library(tidyverse)
library(Amelia)
library(moments)
library(scales)
library(patchwork)
library(GGally)
library(dplyr)
```


```{r data}
data <- read.csv("data/parkinsons_updrs.data")
```


```{r Ver las primeras filas}
head(data, n=10)
```

```{r Estructura de los datos}
str(data)
```

```{r Comprobar si hay datos faltante}
data |>
  summarise(across(everything(), ~ sum(is.na(.)), .names = "NA_{.col}"))
```


```{r Transformación de variables}
data$subject. <- factor(data$subject.)

data$sex <- factor(data$sex,
                   levels = c(0, 1),
                   labels = c("Masculino", "Femenino"))
str(data)
table(data$sex)
nlevels(data$subject.)
```
```{r Limpieza de test_time}
n_negativos <- sum(data$test_time < 0, na.rm = TRUE)

cat("Existen", n_negativos, "registros con test_time < 0.\n")

data <- data %>%
  filter(test_time >= 0)

cat("Después de la limpieza:", n_negativos,
    "registros fueron excluidos del análisis.\n")
```

## Análisis exploratorio de `motor_UPDRS`
(Variable respuesta)

Realicemos el resumen estadístico de la variable respuesta motor UPDRS
```{r motor_UPDRS}
data %>% 
  summarise(
    n = length(motor_UPDRS),
    media = mean(motor_UPDRS),
    sd = sd(motor_UPDRS),
    mediana = median(motor_UPDRS),
    RIC = IQR(motor_UPDRS), 
    Q1 = quantile(motor_UPDRS, 0.25),
    Q3 = quantile(motor_UPDRS, 0.75),
    minimo = min(motor_UPDRS),
    maximo = max(motor_UPDRS),
    asimetria = skewness(motor_UPDRS),
    curtosis = kurtosis(motor_UPDRS))
```
La variable motor_UPDRS presenta 5.875 registros, con una media de 21.30 puntos y una desviación estándar de 8.13 puntos, lo que demuestra una variabilidad considerable en las evaluaciones de los pacientes a lo largo del estudio. Exactamente el 50 % de los registros presenta un puntaje inferior a 20.87 puntos, mientras que el 50 % restante supera esta cifra. La cercanía entre este punto medio y el promedio general (21.30 puntos) concuerda con un coeficiente de asimetría cercano a cero (0.075), sugiriendo que las puntuaciones de afectación motora se distribuyen de forma balanceada alrededor de su centro.

El 50 % central de las observaciones se encuentra entre 15.00 y 27.60 puntos, con un rango intercuartílico de 12.60. Esto deja al 25 % de la muestra en un estado de deterioro leve (por debajo de 15.00 puntos) y al 25 % restante en una condición más severa (por encima de 27.60 puntos).

La amplitud de la escala observada abarca desde un estado de afectación motora mínima de 5.04 puntos hasta un deterioro severo alcanzando los 39.51 puntos. Esta brecha confirma que la muestra integra tanto a pacientes en estadios iniciales o altamente controlados de la enfermedad como a individuos con una alteración motora considerablemente avanzada.

La asimetría es cercana a cero (0.075), lo que indica una distribución aproximadamente simétrica, con una ligera asimetría positiva. La curtosis de 2.06, es inferior a la correspondiente a una distribución normal (3). Esto implica una menor concentración de datos alrededor del centro y colas más ligeras, lo que nuevamente refleja que las puntuaciones del motor UPDRS están dispersas de manera más uniforme a lo largo del rango medio en lugar de agruparse de forma pronunciada en un único punto.


```{r Histograma motor_UPDRS}
data %>%
  ggplot(aes(x = motor_UPDRS)) +
  geom_histogram(aes(y = after_stat(density)),
                 binwidth = 2,
                 fill = "#FAD0C4",
                 color = "#E8A598",
                 alpha = 0.7) +
  geom_density(color = "#C2185B",
               linewidth = 1.2) +
  labs(title = "Distribución de la puntuación motor UPDRS",
       subtitle = "Evaluación de densidad y frecuencia relativa",
       x = "Motor UPDRS (Puntos)",
       y = "Densidad") +
  theme_minimal(base_family = "sans") +
  theme(
    plot.title = element_text(hjust = 0.5, face = "bold", size = 14, color = "#4A4A4A"),
    plot.subtitle = element_text(hjust = 0.5, size = 10, color = "gray40", margin = margin(b = 10)),
    axis.title.x = element_text(face = "bold", size = 10, margin = margin(t = 10), color = "#4A4A4A"),
    axis.title.y = element_text(face = "bold", size = 10, margin = margin(r = 10), color = "#4A4A4A"),
    panel.grid.minor = element_blank(),
    panel.grid.major = element_line(color = "gray92")
  )
```
El gráfico revela una distribución bimodal en la puntuación motor UPDRS, evidenciada por dos picos o modas principales en la curva de densidad: el primero en torno a los 17 puntos (afectación leve-moderada) y el segundo alrededor de los 26 puntos (afectación moderada-avanzada), separados por un valle relativo cerca de los 21 puntos. Este comportamiento bimodal demuestra que la muestra global no sigue una distribución normal univariada y sugiere la existencia de dos subgrupos clínicos diferenciados dentro del estudio, lo que puede asociarse a distintas etapas de progresión de la enfermedad de Parkinson o a la variabilidad propia de la enfermedad en la respuesta al tratamiento de los pacientes monitoreados.

```{r boxplot motor_UPDRS}
data %>%
  ggplot(aes(x = "", y = motor_UPDRS)) +
  geom_boxplot(fill = "#FAD0C4",
               color = "#C2185B",
               width = 0.3,
               outlier.color = "#8E0038",
               outlier.shape = 16,
               outlier.size = 2,
               outlier.alpha = 0.6) +
  stat_summary(fun = mean,
               geom = "point",
               shape = 18,
               size = 3.5,
               color = "#8E0038") +
  labs(title = "Boxplot de la puntuación motor UPDRS",
       x = NULL,
       y = "Motor UPDRS (Puntos)") +
  theme_minimal(base_family = "sans") +
  theme(
    plot.title = element_text(hjust = 0.5, face = "bold", size = 14, color = "#4A4A4A"),
    plot.subtitle = element_text(hjust = 0.5, size = 10, color = "gray40", margin = margin(b = 10)),
    axis.title.y = element_text(face = "bold", size = 10, margin = margin(r = 10), color = "#4A4A4A"),
    axis.text.x = element_blank(),
    axis.ticks.x = element_blank(),
    panel.grid.minor = element_blank(),
    panel.grid.major.x = element_blank(),
    panel.grid.major.y = element_line(color = "gray92")
  )
```
El diagrama de caja confirma una distribución simétrica en la severidad motora de los pacientes, reflejando un valor central de 20.87 puntos que coincide estrechamente con el promedio muestral de 21.3 puntos. La caja abarca un amplio rango intercuartílico de 12.6 puntos, delimitado entre un estado de deterioro leve de 15 puntos y una etapa de afectación moderada-avanzada de 27.6 puntos. La extensión completa del dominio (entre 5.04 y 39.51 puntos) demuestra que la muestra de pacientes abarca todo el espectro funcional de la enfermedad. Destaca la ausencia total de valores atípicos, lo que indica que la dispersión observada no se debe a inconsistencias de medición, sino a la variabilidad biológica esperada en el progreso del Parkinson.

## Caracterización variables númericas

```{r Resumen por variable}
data %>%
  select(where(is.numeric), -motor_UPDRS) %>%
  pivot_longer(
    cols = everything(),
    names_to = "variable",
    values_to = "valor"
  ) %>%
  group_by(variable) %>%
  summarise(
    n = sum(!is.na(valor)),
    media = mean(valor),
    sd = sd(valor),
    mediana = median(valor),
    RIC = IQR(valor),
    Q1 = quantile(valor, 0.25),
    Q3 = quantile(valor, 0.75),
    minimo = min(valor),
    maximo = max(valor),
    asimetria = skewness(valor),
    curtosis = kurtosis(valor)
  )
```


Edad: La variable age presenta 5.875 registros, con una media de 64.80 años y una desviación estándar de 8.82 años, lo que evidencia una dispersión considerable en la edad de los participantes. El 50 % central de las observaciones se encuentra entre 58 y 72 años, con un rango intercuartílico de 14 años, indicando que la mayor concentración de registros corresponde a participantes dentro de este intervalo etario.

La edad observada varía entre 36 y 85 años, mostrando una amplitud de 49 años. Esta amplitud evidencia que, aunque el estudio se concentra principalmente en adultos mayores, existe una diferencia importante en las edades representadas en los registros.

La media (64.80) es ligeramente inferior al valor central de 65 años, comportamiento consistente con un coeficiente de asimetría de -0.379, que indica una asimetría negativa leve. Esto significa que existe una ligera extensión de la distribución hacia edades inferiores, aunque no se observa un sesgo pronunciado.

La curtosis de 3.67, superior al valor de referencia de 3 para una distribución normal bajo la definición utilizada, indica una distribución leptocúrtica, con una concentración relativamente mayor de observaciones alrededor de su centro y colas más pesadas que las de una distribución normal.

Tiempo: presenta una media de 93.06 días y una desviación estándar de 53.32 días, lo que indica una variabilidad considerable en el tiempo transcurrido desde el reclutamiento de los participantes. El 50 % central de las observaciones se encuentra entre 47.34 y 138.46 días, con un RIC de 91.12 días, evidenciando que los registros abarcan un periodo amplio del seguimiento.

El valor mínimo es 0.39583 días y el máximo es 215.49 días, por lo que, después de la limpieza, todos los registros presentan valores de tiempo transcurrido no negativos y compatibles con la interpretación de esta variable. La asimetría de 0.0795, muy cercana a cero, indica que la distribución es aproximadamente simétrica, sin un sesgo marcado hacia ninguno de los extremos.

La curtosis de 1.8504 indica que la distribución presenta una concentración central menor que la de una distribución normal y colas relativamente menos pronunciadas. En conjunto, test_time muestra una distribución equilibrada alrededor de su valor central, con una dispersión amplia que refleja que las mediciones fueron realizadas en distintos momentos del periodo de seguimiento.

Jitter: Presenta 5.875 registros, con una media de 0.00615 y una desviación estándar de 0.00562, lo que evidencia una variabilidad relativa considerable respecto a su nivel promedio.

El 50 % central de las observaciones se encuentra entre 0.00358 y 0.00680, con un rango intercuartílico de 0.00322. El rango observado va desde 0.00083 hasta 0.09999, mostrando una amplitud considerable y una concentración de la mayoría de los registros en valores bajos, acompañada de observaciones mucho mayores.

La diferencia entre la media (0.00615) y el valor central (0.00490) es consistente con un coeficiente de asimetría de 6.45, que evidencia una asimetría positiva. Por tanto, la distribución presenta una cola derecha extensa, generada por observaciones de Jitter considerablemente superiores a la concentración principal de los datos.

La curtosis de 70.44 refuerza este comportamiento, indicando una concentración importante de observaciones en valores bajos y presencia de valores extremos en la cola superior.

Jitter.abs: Presenta una media de 4.4 × 10^(-5) y una desviación estándar de 3.6 × 10^(-5), evidenciando una variabilidad importante en relación con su magnitud promedio.

El 50 % central de los registros se encuentra entre 2.24 × 10^(-5) y 5.33 × 10^(-5), con un rango intercuartílico de 3.09 × 10^(-5). Los valores observados oscilan entre 2.25 × 10^(-6) y 4.46 × 10^(-4), mostrando una amplitud considerable respecto al nivel habitual de la variable.

El coeficiente de asimetría de 3.28 indica una asimetría positiva marcada, por lo que existen observaciones considerablemente superiores a la concentración principal de los datos.

La curtosis de 21.14, muy superior a 3, confirma una elevada concentración de valores alrededor de niveles bajos y una cola derecha pesada. En consecuencia, Jitter.Abs. presenta un comportamiento claramente no simétrico y potencialmente influido por valores extremos.

Jitter.RAP: La variable presenta una media de 0.00299 y una desviación estándar de 0.00312, indicando una dispersión ligeramente superior al valor promedio.

El 50 % central de las observaciones se encuentra entre 0.00158 y 0.00329, con un rango intercuartílico de 0.00171. El rango observado va desde 0.00033 hasta 0.05754.

El coeficiente de asimetría de 6.94 evidencia una asimetría positiva extremadamente elevada, indicando una cola derecha muy pronunciada. La diferencia entre la media (0.00299) y el valor central (0.00225) también es consistente con este comportamiento.

La curtosis de 81.47 es extremadamente superior a 3, por lo que la distribución presenta valores extremos muy alejados de la concentración principal de las observaciones.

Jitter.PPQ5: Presenta una media de 0.00328 y una desviación estándar de 0.00373, mostrando una dispersión elevada en relación con su magnitud promedio.

El 50 % central de las observaciones se concentra entre 0.00182 y 0.00346, con un rango intercuartílico de 0.00164. Los valores observados se encuentran entre 0.00043 y 0.06956.

El coeficiente de asimetría de 7.58 evidencia una asimetría positiva extremadamente pronunciada que, en conjunto con la curtosis de 84.50, evidencia que la mayoría de los registros presentan niveles relativamente bajos de Jitter.PPQ5, mientras que un número reducido de observaciones alcanza valores considerablemente superiores, generando una cola derecha muy pesada.

Jitter.DDP: Presenta una media de 0.00896 y una desviación estándar de 0.00937, evidenciando una variabilidad considerable respecto a su nivel promedio.

El 50 % central de los registros se encuentra entre 0.00473 y 0.00987, con un rango intercuartílico de 0.00514. Los valores observados oscilan entre 0.00098 y 0.17263.

La asimetría de 6.94 evidencia una asimetría positiva extremadamente pronunciada, indicando que la distribución presenta una cola derecha extensa.

La curtosis de 81.46, muy superior al valor de referencia de una distribución normal. Por tanto, Jitter.DDP presenta una fuerte concentración de registros en valores bajos y un conjunto reducido de valores elevados.

Shimmer: Presenta una media de 0.0340 y una desviación estándar de 0.0258, evidenciando una dispersión importante respecto a su valor promedio.

El 50 % central de los registros se encuentra entre 0.01912 y 0.03975, con un rango intercuartílico de 0.02063. El rango observado va desde 0.00306 hasta 0.26863, lo que evidencia una amplitud considerable en los valores registrados.

El coeficiente de asimetría de 3.31 indica una asimetría positiva marcada, mostrando una cola derecha generada por observaciones con valores elevados.

La curtosis de 18.23 es considerablemente superior a 3, indicando una distribución con una concentración de observaciones alrededor de valores relativamente bajos y presencia de valores extremos superiores.

Shimmer.APQ3: Presenta una media de 0.01716 y una desviación estándar de 0.01324, lo que evidencia una dispersión considerable en relación con su valor promedio.

El 50 % central de los registros se encuentra entre 0.00928 y 0.02058, con un rango intercuartílico de 0.01130. Los valores observados oscilan entre 0.00161 y 0.16267, mostrando una amplitud considerable en comparación con los valores que concentran la mayor parte de las observaciones.

El coeficiente de asimetría de 3.10 evidencia una asimetría positiva marcada, indicando que existe una cola extendida hacia valores superiores y que algunas observaciones presentan niveles considerablemente mayores que los habituales.

La curtosis de 17.71, muy superior al valor de referencia de 3, indica una alta concentración de observaciones alrededor de los valores centrales, acompañada de la presencia de valores alejados de dicha concentración. Por tanto, la variable presenta un comportamiento claramente influenciado por observaciones extremas hacia valores elevados.

Shimmer.APQ5: Presenta una media de 0.02014 y una desviación estándar de 0.01666, evidenciando una dispersión considerable respecto a su valor promedio.

El 50 % central de las observaciones se encuentra entre 0.01079 y 0.02376, con un rango intercuartílico de 0.01297. Los valores observados se encuentran entre 0.00194 y 0.16702, mostrando una amplitud considerable respecto al intervalo donde se concentra la mayor parte de los registros.

La asimetría de 3.70 evidencia una asimetría positiva marcada, indicando que existe una cola extendida hacia valores superiores y que un conjunto reducido de observaciones presenta valores considerablemente mayores que los registrados habitualmente.

La curtosis de 22.23, considerablemente superior a 3, indica una alta concentración de observaciones alrededor de los valores centrales junto con la presencia de valores alejados de dicha concentración. En conjunto, estos resultados muestran que la variable está fuertemente influenciada por observaciones elevadas poco frecuentes.

Shimmer.APQ11: Presenta una media de 0.02748 y una desviación estándar de 0.01999, mostrando una dispersión considerable respecto a su promedio.

El 50 % central de los registros se encuentra entre 0.01567 y 0.03272, con un rango intercuartílico de 0.01705. Los valores observados oscilan entre 0.00249 y 0.27546, evidenciando una amplitud considerable respecto al intervalo donde se concentra la mayor parte de las observaciones.

El coeficiente de asimetría de 3.41 indica una asimetría positiva marcada, mostrando una extensión considerable de los valores hacia el extremo superior y la existencia de observaciones notablemente superiores al comportamiento central.

La curtosis de 22.14, muy superior a 3, indica una alta concentración de observaciones alrededor de los valores centrales y una presencia importante de valores alejados de este centro. Esto sugiere que los valores elevados, aunque menos frecuentes, tienen una influencia relevante sobre el comportamiento general de la variable.

Shimmer.DDA: Presenta una media de 0.05147 y una desviación estándar de 0.03971, evidenciando una dispersión elevada en relación con su valor promedio.

El 50 % central de las observaciones se encuentra entre 0.02783 y 0.06174, con un rango intercuartílico de 0.03391. El rango completo se extiende desde 0.00484 hasta 0.48802, mostrando una amplitud considerable frente al intervalo central de los datos.

El coeficiente de asimetría de 3.10 indica una asimetría positiva marcada, por lo que existe una extensión de los valores hacia el extremo superior y algunas observaciones alcanzan niveles considerablemente mayores que los habituales.

La curtosis de 17.71, superior a 3, indica una alta concentración de observaciones alrededor de los valores centrales acompañada de la presencia de valores alejados de dicha concentración. En conjunto, esto evidencia que algunos valores elevados tienen una influencia importante sobre la forma general de los datos.

Shimmer.dB: Presenta una media de 0.311 y una desviación estándar de 0.230, lo que evidencia una dispersión considerable respecto a su valor promedio.

El 50 % central de las observaciones se encuentra entre 0.175 y 0.365, con un rango intercuartílico de 0.190. Los valores observados oscilan entre 0.026 y 2.107, mostrando una amplitud considerable en comparación con el intervalo central de los registros.

El coeficiente de asimetría de 3.10 evidencia una asimetría positiva marcada, indicando una extensión de los valores hacia el extremo superior y la presencia de observaciones considerablemente mayores que la mayoría de los registros.

La curtosis de 16.08, muy superior a 3, indica una alta concentración de observaciones alrededor de los valores centrales junto con la existencia de valores alejados de esta concentración. Por tanto, los valores elevados, aunque menos frecuentes, tienen una influencia importante sobre la variabilidad observada en la variable.

NHR: Presenta una media de 0.0321 y una desviación estándar de 0.0597. La desviación estándar es considerablemente superior a la media, lo que evidencia una variabilidad relativa elevada en los registros.

El 50 % central de las observaciones se encuentra entre 0.01096 y 0.03146, con un rango intercuartílico de 0.02051. Sin embargo, los valores observados se extienden desde 0.000286 hasta 0.74826, mostrando una amplitud muy elevada respecto al intervalo donde se concentra la mayor parte de las observaciones.

El coeficiente de asimetría de 6.55 evidencia una asimetría positiva pronunciada, indicando que existe una cola derecha muy extensa producida por un conjunto reducido de observaciones con valores excepcionalmente altos.

La curtosis de 55.56, muy superior a 3, indica una concentración muy elevada de observaciones alrededor de valores bajos y la presencia de valores extremadamente alejados de dicha concentración. En consecuencia, los valores altos, aunque poco frecuentes, tienen una influencia importante sobre la media y la desviación estándar de NHR.

HNR: Presenta una media de 21.68 y una desviación estándar de 4.29, evidenciando una dispersión moderada respecto a su valor promedio.

El 50 % central de los registros se encuentra entre 19.41 y 24.44, con un rango intercuartílico de 5.04. Los valores observados oscilan entre 1.66 y 37.88, mostrando una amplitud considerable en comparación con el intervalo central.

La media (21.68) se encuentra ligeramente por debajo del valor central (21.92), lo cual es consistente con el coeficiente de asimetría de -0.812, que indica una asimetría negativa moderada. Esto significa que los valores presentan una extensión ligeramente mayor hacia el extremo inferior.

La curtosis de 5.50, superior a 3, indica una mayor concentración de observaciones alrededor de los valores centrales y una presencia de valores alejados de esta concentración. Por tanto, aunque la mayoría de los registros se encuentra en un intervalo relativamente definido, existen observaciones que se alejan considerablemente de dicho comportamiento central.

RPDE: Presenta una media de 0.541 y una desviación estándar de 0.101, evidenciando una dispersión moderada alrededor de su valor promedio.

El 50 % central de las observaciones se encuentra entre 0.470 y 0.614, con un rango intercuartílico de 0.144. Los valores observados oscilan entre 0.151 y 0.966, mostrando una amplitud considerable respecto al intervalo central.

La media (0.541) es prácticamente igual al valor central (0.542), y el coeficiente de asimetría de -0.037 se encuentra muy próximo a cero. Esto indica que los valores se encuentran aproximadamente equilibrados alrededor del centro, sin una inclinación importante hacia valores inferiores o superiores.

La curtosis de 2.93 se encuentra muy próxima al valor de referencia de 3, lo que indica que la concentración de observaciones y el comportamiento de los valores alejados del centro son similares a los esperados en una distribución normal, aunque este resultado por sí solo no permite establecer que los datos sean normales.

DFA presenta una media de 0.653 y una desviación estándar de 0.071, indicando una dispersión relativamente moderada alrededor de su valor promedio.

El 50 % central de las observaciones se encuentra entre 0.596 y 0.711, con un rango intercuartílico de 0.115. Los valores observados oscilan entre 0.514 y 0.866, representando una amplitud de aproximadamente 0.352.

La media (0.653) es ligeramente superior al valor central (0.644), mientras que el coeficiente de asimetría de 0.115 indica una distribución aproximadamente simétrica, con una ligera extensión hacia valores superiores.

La curtosis de 2.12, inferior a 3, indica que existe una menor concentración de observaciones alrededor del centro y menor presencia de valores alejados que la esperada en una distribución normal. Esto sugiere que los valores presentan una dispersión relativamente más uniforme dentro del rango observado.

PPE: Presenta una media de 0.22 y una desviación estándar de 0.0915, evidenciando una dispersión moderada respecto a su valor promedio.

El 50 % central de las observaciones se encuentra entre 0.156 y 0.264, con un rango intercuartílico de 0.108. Los valores observados oscilan entre 0.02198 y 0.73173, mostrando una amplitud considerable en comparación con el intervalo central.

El coeficiente de asimetría de 1.09 indica una asimetría positiva moderada, lo que evidencia una extensión de los valores hacia el extremo superior y la presencia de algunas observaciones considerablemente mayores que la concentración principal.

La curtosis de 4.95, superior a 3, indica una mayor concentración de observaciones alrededor de los valores centrales y una presencia importante de valores alejados del centro. En conjunto, la variable presenta una cola superior apreciable y cierta influencia de valores elevados sobre sus medidas de tendencia central y dispersión.

```{r Histogramas independientes}
variables_numericas <- data %>%
  select(where(is.numeric), -motor_UPDRS) %>%
  names()

for (variable in variables_numericas) {
  
  grafico <- ggplot(data, aes(x = .data[[variable]])) +
    geom_histogram(
      bins = 30,
      fill = "pink",
      color = "black"
    ) +
    labs(
      title = paste("Distribución de", variable),
      x = variable,
      y = "Frecuencia"
    ) +
    theme_minimal()
  
  print(grafico)
}
```
Age: La distribución de la edad muestra que la mayoría de los pacientes son adultos mayores, con picos de frecuencia muy claros entre los 55 y 60 años, entre los 65 y 68 años, y entre los 72 y 74 años, además de un grupo pequeño aislado alrededor de los 36 años. Esta concentración en edades avanzadas coincide con el comportamiento real de la enfermedad de Parkinson, donde los diagnósticos aumentan considerablemente a partir de los 60 años. Tener pacientes con diferentes edades servirá para analizar si el empeoramiento en la voz y en el control motor se debe al avance de la enfermedad o simplemente al envejecimiento natural.

Test_time: El tiempo de prueba muestra un registro continuo y parejo durante los primeros 170 días del estudio, con una pequeña baja cerca del día 90 y una caída marcada después del día 180. Esto indica que a los pacientes se les realizó un seguimiento constante y organizado durante aproximadamente seis meses. La disminución a partir del día 180 ocurre porque varios pacientes completaron su tiempo en el estudio o dejaron de enviar mediciones, garantizando una base de datos sólida para evaluar cómo evolucionan los síntomas con el paso de los meses.

Total_UPDRS: La puntuación total de severidad presenta dos picos principales: el más alto se ubica entre los 25 y 28 puntos y el segundo alrededor de los 32 a 33 puntos, junto con un grupo muy pequeño en valores altos cerca de los 55 puntos. Este comportamiento demuestra que la muestra no es uniforme y que los pacientes están divididos en dos grupos según su avance clínico: aquellos con un impacto leve o moderado y aquellos con un deterioro más avanzado. La forma de esta gráfica es casi igual a la de motor_UPDRS, lo que indica que ambas escalas cambian de manera muy parecida.

Jitter...: La medida porcentual de variación en la frecuencia de la voz (Jitter(...)) se concentra en valores bajos, casi todos menores al 0.01 (1 %). La gráfica tiene una cola larga hacia la derecha que llega a valores superiores a 0.05, donde se ubican las tomas de voz con inestabilidades graves. En la práctica, esto significa que las alteraciones fuertes en el tono no son lo habitual en todas las pruebas, sino eventos específicos que destacan sobre el resto.

Jitter.Abs.: La variación absoluta de la frecuencia en microsegundos (Jitter.Abs.) concentra casi todos sus datos en la zona baja, entre 0.2(10^(-4)) y 0.6(10^(-4)) segundos. La cola extendida hacia la derecha muestra que existen pocas mediciones con una alteración de voz severa. La forma de esta gráfica es idéntica a la de Jitter(...), lo que confirma que ambas variables miden prácticamente lo mismo y que será necesario combinarlas o seleccionar solo una durante la ingeniería de características para no duplicar información.

Jitter.RAP: Esta variable repite el mismo patrón de acumulación en valores bajos, situando su punto más alto muy cerca de cero (entre 0.001 y 0.005) y cayendo rápidamente hacia la derecha. Como esta métrica evalúa los cambios de frecuencia entre ciclos de voz cercanos, la falta de valores altos demuestra que solo un grupo reducido de pruebas presenta inestabilidad frecuente. Su parecido con los otros indicadores de frecuencia confirma que todas las variables de la familia Jitter están midiendo el mismo problema de trasfondo.

Jitter.PPQ5: El indicador de variación de tono en bloques de 5 periodos (Jitter.PPQ5) muestra una acumulación masiva en valores menores a 0.005 y se reduce rápidamente hacia la derecha hasta llegar a 0.03. Al promediar la voz en intervalos más largos para suavizar cambios repentinos, el hecho de que la gráfica siga concentrada en la izquierda confirma que la inestabilidad vocal sostenida es un síntoma claro pero presente solo en las pruebas de pacientes con mayor afectación.

Jitter.DDP: Esta métrica presenta una forma idéntica a Jitter.RAP, con la mayoría de los datos amontonados por debajo del 0.01 y unos pocos casos dispersos hacia el 0.05. Esta similitud se debe a que, por definición matemática, los valores de DDP son exactamente el triple de los de RAP. Al ser una copia multiplicada por tres, incluir ambas variables en un análisis inferencial o en un modelo resultaría redundante.
Shimmer: La variación en la amplitud de la voz se concentra principalmente en valores bajos, entre 0.02 y 0.05, donde alcanza su pico más alto antes de caer rápidamente. La gráfica muestra una cola larga hacia la derecha que se extiende hasta 0.25, lo que representa un número pequeño de pruebas con cambios de volumen muy pronunciados. Esta acumulación en el extremo izquierdo indica que las alteraciones graves de amplitud no son la norma en todas las grabaciones, sino casos específicos.

Shimmer.dB.: La medida en decibelios sigue el mismo patrón, situando la mayor cantidad de datos entre 0.15 y 0.35 dB. Presenta una caída progresiva hacia la derecha con algunos registros dispersos que superan 1.5 dB. Dado que mide lo mismo que la variable anterior pero en una escala logarítmica, la forma es prácticamente la misma, ofreciendo información equivalente sobre los cambios de volumen en la voz.

Shimmer.APQ3: La inestabilidad de amplitud evaluada en grupos de 3 periodos se agrupa con fuerza en valores muy pequeños, alcanzando su punto máximo entre 0.01 y 0.02. A partir de ahí desciende de forma acelerada y deja una cola muy fina que llega hasta 0.15. Esto confirma que las variaciones bruscas a corto plazo son poco habituales en la muestra.

Shimmer.APQ5: El indicador basado en bloques de 5 periodos repite una forma casi idéntica a las anteriores, concentrando el pico principal alrededor de 0.015. Mantiene la mayor parte de los registros en la zona baja y deja solo un puñado de observaciones por encima de 0.05, lo que refleja que el patrón de comportamiento se conserva.

Shimmer.APQ11: La evaluación en bloques más largos de 11 periodos mantiene el pico dominante en la zona baja (entre 0.015 y 0.03) y una cola que se estira suavemente hacia la derecha. La similitud con las otras variantes APQ demuestra una alta dependencia entre ellas, por lo que medir la amplitud en diferentes tamaños de ventana entrega un resultado prácticamente idéntico.

Shimmer.DDA: Esta variable muestra la misma tendencia que las anteriores, con la mayoría de las mediciones concentradas por debajo de 0.08 y una cola muy larga que se extiende hasta 0.4. Al ser una variante directamente derivada del cálculo de APQ3, no aporta información nueva y genera redundancia con el resto del grupo.

NHR: La relación entre ruido y señal armónica se amontona casi por completo en la zona más baja del gráfico, entre 0.01 y 0.05. Apenas unos pocos casos aislados superan el valor de 0.2. Esto señala que la presencia de ruido excesivo en las grabaciones es un evento muy poco frecuente y bien delimitado dentro de los datos.

HNR: A diferencia de las anteriores, la proporción de armonía respecto al ruido presenta una forma de campana bien centrada, con el punto más alto entre los 21 y 24 dB. Los datos se distribuyen de manera pareja hacia ambos lados, aunque con un leve estiramiento en la zona baja (de 0 a 10 dB) que corresponde a las grabaciones con peor calidad vocal o más ruido de fondo.

RPDE: La medida de complejidad del tono muestra una distribución en forma de campana muy limpia y equilibrada, con su centro justo en el rango de 0.50 a 0.55. Los valores se extienden suavemente desde 0.25 hasta 0.75, lo que indica que esta variable se comporta de forma bastante regular en la muestra sin concentraciones extremas en los bordes.

DFA: El indicador de fractalidad de la señal presenta dos elevaciones muy claras: la primera y más alta está entre 0.60 y 0.63, mientras que la segunda se ubica entre 0.71 y 0.74. Esta separación en dos grupos principales sugiere que los pacientes se dividen en dos categorías según la estructura de sus frecuencias de voz.

PPE: La medida de variación en la frecuencia fundamental muestra una acumulación clara alrededor del rango de 0.18 a 0.22, donde alcanza su pico de máxima frecuencia. A partir de ese punto, la barra desciende de forma progresiva hacia la derecha, dejando una cola suave que se extiende hasta valores cercanos a 0.6. Esto indica que la gran mayoría de los registros presentan un comportamiento relativamente estable en el tono, mientras que las variaciones más marcadas o inestables ocurren únicamente en un grupo reducido de pruebas.

```{r Dispersión variables númericas vs motor UPDRS}
variables_numericas <- data %>%
  select(where(is.numeric), -motor_UPDRS) %>%
  names()

for (variable in variables_numericas) {
  
  grafico <- ggplot(data, aes(x = .data[[variable]], y = motor_UPDRS)) +
    geom_point(
      alpha = 0.5,
      color = "#C77D98"
    ) +
    geom_smooth(
      method = "lm",
      se = TRUE,
      color = "#8F4A68"
    ) +
    labs(
      title = paste(variable, "vs motor_UPDRS"),
      x = variable,
      y = "motor_UPDRS"
    ) +
    theme_minimal()
  
  print(grafico)
}
```
age vs motor_UPDRS: Muestra una pendiente ascendente directa, donde la puntuacion motora pasa de promediar unos 14 puntos a los 36 anos, hasta superar los 25 puntos cerca de los 85 anos. Se aprecian franjas verticales de datos debido a que la edad es una variable fija por paciente, confirmando que las personas mayores tienden a presentar una severidad clinica mas alta.

test_time vs motor_UPDRS: La linea de tendencia se mantiene casi horizontal a lo largo de los 200 dias de seguimiento, subiendo levemente de los 20 a los 22 puntos. La dispersion homogenea de los puntos a lo largo de todo el eje horizontal indica que el tiempo transcurrido en el estudio, por si solo, no altera drásticamente el nivel de afectacion motora global de los pacientes.

total_UPDRS vs motor_UPDRS: Muestra una correlacion lineal positiva extremadamente fuerte y alineada, donde el aumento de una variable implica casi exactamente el incremento de la otra. Esto ocurre porque la evaluacion motora representa la parte principal del puntaje total de la enfermedad, confirmando una clara dependencia directa entre ambas escalas.

Jitter... vs motor_UPDRS: La tendencia es positiva pero suave, subiendo desde los 20 puntos en valores de Jitter cercanos a cero hasta aproximadamente los 32 en valores cercanos a 0.10. La gran concentracion de puntos en el extremo izquierdo confirma que la mayoria de los registros tienen variaciones de frecuencia bajas, mientras que los valores extremos aumentan la incertidumbre del modelo.

Jitter.Abs. vs motor_UPDRS: Muestra un comportamiento practicamente identico al de Jitter porcentual, con una pendiente positiva muy leve. La acumulacion masiva de mediciones se da por debajo de 1e-04 segundos, mientras que la franja gris alrededor de la linea se ensancha en la derecha debido a la escasez de datos en niveles altos de alteracion absoluta.

Jitter.RAP vs motor_UPDRS: La linea de ajuste asciende de forma constante con una pendiente moderada hacia la derecha. Al evaluar los cambios de frecuencia entre ciclos inmediatos, el grafico demuestra que niveles mas altos de inestabilidad rapida en la voz se relacionan con evaluaciones motoras mas severas, manteniendo la mayor parte de las observaciones amontonadas cerca del origen.

Jitter.PPQ5 vs motor_UPDRS: Presenta la misma tendencia ascendente que las otras variables de la familia Jitter. El promedio del tono en bloques de 5 periodos suaviza pequenas variaciones, pero conserva la relacion directa: a mayor alteracion vocal acumulada, mayor es el puntaje de afectacion motora registrado en el paciente.

Jitter.DDP vs motor_UPDRS: La grafica es visualmente identica a la de Jitter.RAP, solo que con el eje horizontal extendido hasta 0.15 debido a la escala multiplicativa. Muestra exactamente la misma inclinacion positiva, reforzando que no aporta informacion nueva frente a RAP para predecir el estado motor.

Shimmer vs motor_UPDRS: Presenta una linea de tendencia con pendiente positiva moderada, subiendo de 20 a casi 30 puntos en la escala motora. La gran masa de puntos se ubica en variaciones de amplitud menores a 0.05, mientras que los casos con cambios drásticos de volumen coinciden con puntuaciones de deterioro mas elevadas.

PPE vs motor_UPDRS: La relacion muestra una tendencia positiva clara, con la linea de tendencia subiendo desde los 18 hasta casi los 30 puntos de la escala motora. Aunque la mayoria de los datos se agrupan en valores de PPE menores a 0.3, las mediciones con mayor alteracion en la frecuencia del tono coinciden consistentemente con un mayor deterioro motor.

Shimmer.APQ3 vs motor_UPDRS: La tendencia es levemente positiva, subiendo de los 20 a cerca de los 28 puntos en la escala motora a medida que aumenta el valor. La enorme mayoria de las mediciones se agrupan por debajo de 0.05, lo que hace que la incertidumbre del modelo crezca progresivamente hacia el extremo derecho por la falta de observaciones altas.

Shimmer.APQ5 vs motor_UPDRS: Presenta un comportamiento casi identico al de APQ3, con una pendiente ascendente constante pero moderada. Mide la perturbacion de amplitud promediada en 5 periodos, mostrando que valores mas altos de inestabilidad vocal coinciden levemente con mayores puntajes de severidad motora, manteniendo la concentracion masiva de puntos cerca de cero.

Shimmer.APQ11 vs motor_UPDRS: Muestra una inclinacion positiva mas marcada que las anteriores, subiendo desde los 20 hasta aproximadamente los 35 puntos. Al promediar la amplitud en 11 periodos, la relacion con el deterioro motor se vuelve un poco mas clara, aunque persiste la alta densidad de datos en valores bajos menores a 0.05 y un intervalo de confianza mas ancho en los extremos.

Shimmer.dB. vs motor_UPDRS: Muestra una tendencia positiva constante pero moderada, donde la linea de ajuste sube de los 20 a cerca de los 28 puntos en la escala motora. La gran masa de mediciones se acumula en valores menores a 0.5 dB, mientras que los pocos registros con alta variacion de volumen hacia 2.0 dB presentan una mayor dispersion e incertidumbre en el ajuste.

Shimmer.DDA vs motor_UPDRS: La linea de tendencia asciende de forma suave y constante desde los 20 hasta aproximadamente los 28 puntos. Muestra una distribucion idéntica a la de APQ3 por su definicion matematica, manteniendo casi todas las observaciones amontonadas cerca del origen por debajo de 0.1 y un ensanchamiento de la franja gris hacia los valores mas altos.

NHR vs motor_UPDRS: Presenta una pendiente ascendente moderada que va desde los 21 puntos hasta rozar los 29 puntos en la escala motora. La inmensa mayoria de los datos se agrupa de forma masiva en valores de NHR cercanos a 0.0, mientras que la presencia de pocos casos con mayor nivel de ruido hacia 0.7 eleva progresivamente la franja de incertidumbre.

HNR vs motor_UPDRS: Muestra una clara relacion lineal negativa, donde la linea de ajuste desciende de casi 28 puntos hasta aproximadamente 16 a medida que HNR aumenta. A diferencia de otras variables, los datos se distribuyen de forma amplia entre 15 y 30 dB, confirmando que una mayor proporcion de señal limpia respecto al ruido se vincula con un menor deterioro motor.

RPDE vs motor_UPDRS: La linea de ajuste asciende de manera constante con una pendiente positiva suave, subiendo de 17 a 26 puntos en la escala motora. Los datos muestran una cobertura amplia y dispersa a lo largo del eje entre 0.25 y 0.75, reflejando que el incremento en la entropia o complejidad de la voz se asocia gradualmente con puntajes motores mas altos.

DFA vs motor_UPDRS: Presenta una pendiente levemente descendente que baja desde los 23 hasta los 19 puntos a lo largo de la escala. Los puntos se encuentran distribuidos de manera uniforme en la franja central de 0.55 a 0.75, indicando que el exponente de escalado fractal mantiene una relacion ligeramente inversa pero bastante estable con el nivel de afectacion motora.


## Relaciones entre las variables independientes numéricas

```{r Dispersión entre variables numéricas independientes}
comparaciones <- list(
  c("age", "test_time"),
  c("Jitter...", "Jitter.PPQ5"),
  c("Jitter.RAP", "Jitter.DDP"),
  c("Shimmer.APQ3", "Shimmer.DDA"),
  c("Shimmer", "HNR"),
  c("RPDE", "PPE")
)

for (comparacion in comparaciones) {
  
  variable_x <- comparacion[1]
  variable_y <- comparacion[2]
  
  grafico <- ggplot(
    data,
    aes(
      x = .data[[variable_x]],
      y = .data[[variable_y]]
    )
  ) +
    geom_point(
      alpha = 0.5,
      color = "#C77D98"
    ) +
    labs(
      title = paste(variable_x, "vs", variable_y),
      x = variable_x,
      y = variable_y
    ) +
    theme_minimal()
  
  print(grafico)
}
```
age vs test_time: Muestra una distribucion de datos organizada en columnas verticales definidas por la edad de cada paciente, extendiéndose de manera uniforme a lo largo del eje del tiempo de prueba entre los 0 y casi 200 dias. Esta estructura confirma que los participantes de distintas edades ingresaron y completaron el estudio bajo esquemas de seguimiento similares, sin evidenciar una relacion lineal o sesgo entre la edad de la persona y la duracion o frecuencia de sus mediciones.

Jitter... vs Jitter.PPQ5: Presenta una relacion positiva clara y directa entre ambas métricas de variacion de frecuencia. La masa de datos se concentra de forma densa cerca del origen (valores menores a 0.02), mientras que a medida que aumentan los niveles de inestabilidad vocal se observa una leve dispersion progresiva de los puntos. Esto demuestra una alta correlacion entre el indicador general y la evaluacion en bloques de 5 periodos.

Jitter.RAP vs Jitter.DDP: Muestra una relacion lineal perfecta, donde todos los datos se alinean sin desviacion alguna sobre una unica trayectoria recta. Jitter.RAP mide la inestabilidad rapida en la frecuencia de la voz y Jitter.DDP representa esa misma variacion pero multiplicada por tres. Esto confirma que ambas variables entregan la misma informacion sobre el temblor vocal, por lo que existe una redundancia total y basta con conservar solo una de ellas para el modelo.

Shimmer.APQ3 vs Shimmer.DDA: Al igual que el par anterior, presenta una relacion lineal perfecta sin ninguna dispersion de los puntos fuera de la linea trazada. La variable DDA es exactamente el triple de APQ3, por lo que esta grafica ratifica una colinealidad  entre ambas métricas de amplitud y la conveniencia de descartar una de ellas en la fase de ingenieria de caracteristicas.

Shimmer vs HNR: Muestra una fuerte relacion curvilinea e inversa entre la variacion de la amplitud de la voz y la relacion armónico-ruido. A medida que Shimmer aumenta desde 0.02 hacia valores superiores a 0.15, la variable HNR cae de manera drastica desde niveles superiores a 30 dB hasta valores inferiores a 10 dB. La mayor concentracion de observaciones se ubica en zonas de baja alteracion de amplitud y alto nivel armónico, reflejando que la perdida de estabilidad en el volumen degrada de forma directa la pureza de la señal vocal.

RPDE vs PPE: Presenta una tendencia positiva moderada con una dispersion considerable de los datos en forma de nube ascendente. A medida que la entropia de la señal (RPDE) aumenta de 0.25 a 0.75, la entropia del periodo de tono (PPE) muestra un incremento gradual en sus valores promedio, pasando de rangos cercanos a 0.1 a valores sobre 0.4. Esto demuestra que ambos problemas avanzan juntos: conforme empeora el timbre vocal, se incrementa el descontrol en la frecuencia de la voz, reflejando el deterioro del paciente desde dos angulos distintos.
```{r matriz-correlaciones, fig.width=9, fig.height=8}
variables_numericas <- df %>%
  select(where(is.numeric), -median_house_value)

matriz_correlaciones <- cor(variables_numericas)

as.data.frame(as.table(matriz_correlaciones)) %>%
  ggplot(aes(x = Var1, y = Var2, fill = Freq)) +
  geom_tile(color = "white") +
  geom_text(aes(label = round(Freq, 2)), size = 3) +
  scale_fill_gradient2(
    low = "lightblue", mid = "white", high = "#FFB6C1", midpoint = 0,
    limits = c(-1, 1), name = "Correlación"
  ) +
  coord_equal() +
  labs(
    title = "Matriz de correlaciones de las variables independientes numéricas",
    x = NULL,
    y = NULL
  ) +
  theme_bw() +
  theme(axis.text.x = element_text(angle = 45, hjust = 1))
```

La matriz muestra asociaciones lineales muy altas entre `total_bedrooms` y `households` (0,97), `total_rooms` y `total_bedrooms` (0,93), y entre `longitude` y `latitude` (-0,92). También se observan correlaciones altas entre las variables de tamaño del distrito: habitaciones, dormitorios, población y hogares. Estas relaciones sugieren posible multicolinealidad si se usan simultáneamente en un modelo.

```{r dispersion-independientes, fig.width=12, fig.height=10}
grafico_dispersion <- function(x, y, titulo) {
  ggplot(df, aes(x = .data[[x]], y = .data[[y]])) +
    geom_point(alpha = 0.4, color = "pink") +
    geom_smooth(method = "lm", se = FALSE, color = "darkblue") +
    labs(title = titulo, x = x, y = y) +
    theme_bw()
}

p_cor1 <- grafico_dispersion("total_bedrooms", "households", "Dormitorios y hogares")
p_cor2 <- grafico_dispersion("total_rooms", "total_bedrooms", "Habitaciones y dormitorios")
p_cor3 <- grafico_dispersion("longitude", "latitude", "Longitud y latitud")
p_cor4 <- grafico_dispersion("total_rooms", "households", "Habitaciones y hogares")
p_cor5 <- grafico_dispersion("population", "households", "Población y hogares")

(p_cor1 + p_cor2) / (p_cor3 + p_cor4) / p_cor5
```

Los gráficos confirman una relación positiva fuerte entre dormitorios, habitaciones, población y hogares: los distritos más grandes suelen tener más hogares, población y viviendas. La relación entre longitud y latitud es negativa y responde a la distribución geográfica de los registros, no a una relación causal. En todos los pares de tamaño se observan algunos valores muy altos, coherentes con las colas derechas identificadas en el análisis univariado.

## Ingeniería de características

Las variables de tamaño del distrito presentan correlaciones altas. Para resumirlas en medidas comparables entre distritos, se crean razones que describen habitaciones por hogar, proporción de dormitorios y habitantes por hogar. No se combinan longitud y latitud porque ambas variables representan coordenadas geográficas y una razón o suma entre ellas no tendría una interpretación directa.

```{r crear-caracteristicas}
df <- df %>%
  mutate(
    rooms_per_household = total_rooms / households,
    bedrooms_per_room = total_bedrooms / total_rooms,
    population_per_household = population / households
  )
```

```{r resumen-caracteristicas}
df %>%
  select(rooms_per_household, bedrooms_per_room, population_per_household) %>%
  pivot_longer(
    cols = everything(),
    names_to = "variable",
    values_to = "valor"
  ) %>%
  group_by(variable) %>%
  summarise(
    media = mean(valor),
    mediana = median(valor),
    sd = sd(valor),
    minimo = min(valor),
    maximo = max(valor),
    asimetria = skewness(valor)
  )
```

```{r graficos-caracteristicas, fig.width=12, fig.height=9}
datos_caracteristicas <- df %>%
  select(rooms_per_household, bedrooms_per_room, population_per_household) %>%
  pivot_longer(
    cols = everything(),
    names_to = "variable",
    values_to = "valor"
  )

p_hist_caracteristicas <- datos_caracteristicas %>%
  ggplot(aes(x = valor)) +
  geom_histogram(bins = 30, fill = "#FFB6C1", color = "white", alpha = 0.6) +
  facet_wrap(~ variable, scales = "free", ncol = 1) +
  labs(title = "Distribución de las características creadas", x = NULL, y = "Frecuencia") +
  theme_bw()

p_box_caracteristicas <- datos_caracteristicas %>%
  ggplot(aes(x = variable, y = valor)) +
  geom_boxplot(fill = "#FFB6C1", color = "darkred", outlier.color = "darkblue") +
  stat_summary(fun = mean, geom = "point", shape = 20, size = 3, color = "darkred") +
  facet_wrap(~ variable, scales = "free", ncol = 1) +
  labs(title = "Valores atípicos de las características creadas", x = NULL, y = NULL) +
  theme_bw() +
  theme(axis.text.x = element_blank(), axis.ticks.x = element_blank())

p_hist_caracteristicas + p_box_caracteristicas
```

**Habitaciones por hogar.** La media es 5,43 y la mediana 5,23 habitaciones por hogar. La mayor parte de los distritos se concentra en valores bajos y medios, pero hay una cola larga a la derecha y valores atípicos muy altos; estos corresponden a distritos con muchas habitaciones para un número reducido de hogares.

**Proporción de dormitorios.** La proporción media de dormitorios es 0,21 y su mediana es 0,20. En la mayoría de los distritos los dormitorios representan cerca de una quinta parte del total de habitaciones. Los valores muy altos son atípicos y pueden deberse a distritos con pocas habitaciones o a configuraciones inusuales de vivienda.

**Habitantes por hogar.** La media es 3,07 habitantes por hogar y la mediana 2,82. La distribución presenta una asimetría positiva marcada por algunos distritos con una relación población-hogares extremadamente alta. Estos casos atípicos deben considerarse al interpretar modelos que incorporen esta característica.


AHora veamos la variable ocean_proximity
```{r variableOceano}
df %>%
  count(ocean_proximity, name = "n") %>%
  mutate(Porcentaje = round((n / sum(n)) * 100, 2),
         Variable = 'ocean_proximity',
         Categoria = as.character(ocean_proximity))
tabla_ocean <- df %>%
  count(ocean_proximity, name = "n") %>%
  mutate(Porcentaje = round((n / sum(n)) * 100, 2),
         Variable = "ocean_proximity",
         Categoria = as.character(ocean_proximity)) %>%
  select(Variable, Categoria, n, Porcentaje)

tabla_ocean

```
```{r cómo estás}
tabla_ocean_b <- df %>%
  count(ocean_proximity, name = "n") %>%
  mutate(Porcentaje = round((n / sum(n)) * 100, 1),
         Etiqueta = paste0(n, " (", Porcentaje, "%)"))
tabla_ocean <- df %>%
  count(ocean_proximity, name = "n") %>%
  mutate(Porcentaje = round((n / sum(n)) * 100, 2),
         Variable = "ocean_proximity",
         Categoria = as.character(ocean_proximity)) %>%
  select(Variable, Categoria, n, Porcentaje)
tabla_ocean_b  %>%
  ggplot(aes(x = ocean_proximity, y=n))+
  #Variable categorica sin hacer conteo, geometriabar. Si tienes conteo, porcentaje, geometria de columnas
  geom_col(fill = "#FF69B4", width = 0.6) +
  geom_text(aes(label = Etiqueta), vjust = -0.5, size = 4.5) +
  facet_wrap(~'Distribución de la variable ocean proximity') +
  scale_y_continuous(expand = expansion(mult=c(0,0.15))) +
  theme_bw()

```

El 44,3% de las viviendas se encuentran a menos de una hora del océano. En segundo lugar, se observa que un 31,7% de las viviendas están ubicadas en zonas interiores alejadas del mar. Las categorías cerca del océano y cerca la bahía representan porcentajes menores, de 12,9% y 11,1% respectivamente, mientras que solo 5 viviendas se ubican en islas, lo que equivale a un 0%.

##Analisis exploratorio bivariado
```{r ValorVSIngreso}
df %>%
  ggplot(aes(x= median_income, y = median_house_value))+
  geom_point(alpha = 0.4, color = "pink")+
  labs(y = 'Valor medio de la vivienda', x = 'Ingreso medio')+
  facet_grid(. ~ 'Dispersión entre ingreso medio y el valor medio de la vivienda')+
  scale_y_continuous(labels = comma) +
  theme_bw()
```

Se evidencia una relación positiva, a medida que aumenta el ingreso medio, también incrementa el valor medio de las viviendas. Sin embargo, la nube de puntos indica una dispersión considerable, lo que muestra que no todas las viviendas siguen esa tendencia y existen variaciones importantes. En los niveles bajos de ingreso se concentran viviendas de menor valor, mientras que conforme el ingreso crece, aparecen viviendas con valores más altos. Se observan además algunos casos extremos de viviendas con precios muy elevados, que sobresalen del patrón general y no tienen una tendencia clara.

```{r ValorVSLatitud}
df %>%
  ggplot(aes(x= latitude, y = median_house_value))+
  geom_point(alpha = 0.4, color = "lightblue")+
  labs(y = 'Valor medio de la vivienda', x = 'Latitud')+
  facet_grid(. ~ 'Dispersión entre ingreso medio y la latitud')+
  scale_y_continuous(labels = comma) +
  theme_bw()
```

Se observa que la mayoría de las viviendas se concentran en latitudes entre 33 y 37,7, donde los valores medios de las viviendas suelen oscilar entre 125.000 y 300.000 dólares. En esas franjas, la dispersión es amplia, con viviendas que alcanzan hasta 500.000 dólares. En latitudes más altas, cercanas a 40, predominan viviendas de menor valor, alrededor de 50.000 a 150.000 dólares. Mientras que en latitudes más bajas no existe un patrón único y los valores varían significativamente.

```{r ValorVSLongitud}
df %>%
  ggplot(aes(x=longitude, y = median_house_value))+
  geom_point(alpha = 0.4, color = "lightgreen")+
  labs(y = 'Valor medio de la vivienda', x = 'Longitud')+
  facet_grid(. ~ 'Dispersión entre ingreso medio y la longitud')+
  scale_y_continuous(labels = comma) +
  theme_bw()
```

No se evidencia una relación lineal clara entre la longitud y el valor medio de la vivienda, ya que el comportamiento de los datos no es uniforme a lo largo del eje horizontal. La nube de puntos indica una alta dispersión y muestra concentraciones verticales muy marcadas, lo que refleja que el valor de las viviendas depende más de otros factores. En la mayoría de las coordenadas predomina una mayor densidad de viviendas con valores bajos y medios, entre los 100.000 a 300.000 dólares. Mientras que en franjas específicas, alrededor de -122.5 a -116.5, se alcanzan el precios más altos posible, 500.000 dólares. Por el contrario, en la zona central entre los -121.0 y -119.5 se nota una caída drástica en los precios, donde la gran mayoría de las propiedades se mantienen por debajo de los 150.000 dólares y raramente superan los 300.000 dólares. Asimismo, en los extremos por debajo de -123.0 y por encima de -115.0 la cantidad de viviendas disminuye considerablemente y sus precios difícilmente sobrepasan los 200.000 dólares.

```{r ValorVSEdadCasa}
df %>%
  ggplot(aes(x= housing_median_age, y = median_house_value))+
  geom_point(alpha = 0.4, color = "yellow")+
  labs(y = 'Valor medio de la vivienda', x = 'Edad media de las viviendas')+
  facet_grid(. ~ 'Dispersión entre ingreso medio y edad de las viviendas')+
  scale_y_continuous(labels = comma) +
  theme_bw()

```

No se evidencia una relación lineal ni una tendencia clara entre la edad media de las viviendas y su valor medio, ya que los puntos se distribuyen de manera uniforme a lo largo de casi todas las edades. La nube de puntos muestra una alta dispersión en forma de franjas verticales continuas en todas las edades de las viviendas, lo que indica que la antigüedad de la propiedad no determina directamente su precio. En prácticamente todas las edades, la mayor densidad de datos se concentra en viviendas con valores situados entre los 100.000 y 250.000 dólares. Además, se percibe un leve incremento en la densidad general de viviendas conforme la edad supera los 15 a 20 años, manteniéndose hasta cerca los 50 años. Finalmente, llama la atención una acumulación vertical densa por encima de los 50 años, donde se agrupa una gran cantidad de viviendas que abarcan todos los rangos de precio, desde los 50.000 hasta los 500.000 dólares.

```{r ValorVSHabitaciones}
df %>%
  ggplot(aes(x= total_rooms, y = median_house_value))+
  geom_point(alpha = 0.4, color = "red")+
  labs(y = 'Valor medio de la vivienda', x = 'Total de habitaciones')+
  facet_grid(. ~ 'Dispersión entre ingreso medio y número de habitaciones')+
  scale_y_continuous(labels = comma) +
  theme_bw()
```

No se evidencia una relación lineal clara entre el total de habitaciones y el valor medio de la vivienda, ya que tener una mayor cantidad de habitaciones no garantiza un precio más alto. La nube de puntos muestra una concentración de datos en los menores números de habitaciones que parte desde las 0 hasta las 5.000 habitaciones, donde se encuentran viviendas con precios que abarcan todo el abanico posible, desde los 30.000 hasta los 500.000 dólares. A medida que el número de habitaciones aumenta hacia las 10000 unidades y más, la presencia de datos se vuelve dispersa y escasa, manteniéndose con valores variados sin una tendencia ascendente ni descendente. Al igual que en las gráficas anteriores, se distingue una marcada línea horizontal en el precio de 500.000 dólares, la cual se extiende desde las primeras habitaciones hasta casi las 20.000.

```{r ValorVSTotalDormitorios}
df %>%
  ggplot(aes(x= total_bedrooms, y = median_house_value))+
  geom_point(alpha = 0.4, color = "blue")+
  labs(y = 'Valor medio de la vivienda', x = 'Total de dormitorios')+
  facet_grid(. ~ 'Dispersión entre ingreso medio y número de dormitorios')+
  scale_y_continuous(labels = comma) +
  theme_bw()
```

No se evidencia una relación lineal clara entre el total de dormitorios y el valor medio de la vivienda, pues un mayor número de dormitorios no se traduce en un incremento en el precio. La nube de puntos muestra una concentración de datos en los menores números de dormitorios, mayoritariamente comprendidos entre los 0 y 1000 dormitorios, donde se registra la mayor variación de precios, que van desde los 30.000 hasta los 500.000 dólares. Conforme el total de dormitorios supera las 1.500 unidades y se extiende hacia las 6.000, la presencia de observaciones se vuelve aislada y dispersa, sin mostrar un patrón de crecimiento claro en el valor de las viviendas. Se mantiene la línea horizontal continua en los 500.000 dólares, la cual es densa en el menor número de dormitorios y se prolonga de forma más espaciada más allá de los 2.000 dormitorios

```{r ValorVSHabitantes}
df %>%
  ggplot(aes(x= population, y = median_house_value))+
  geom_point(alpha = 0.4, color = "purple")+
  labs(y = 'Valor medio de la vivienda', x = 'Número de habitantes')+
  facet_grid(. ~ 'Dispersión entre ingreso medio y número de habitantes')+
  scale_y_continuous(labels = comma) +
  theme_bw()
```

No se evidencia una relación lineal clara entre el número de habitantes y el valor medio de la vivienda, ya que una mayor población no se traduce en un incremento en el precio de las viviendas. La nube de puntos muestra una concentración masiva de datos agrupada en los menores números de habitantes, específicamente entre los 0 y 5.000 habitantes, donde se registran propiedades que cubren todo el rango de precios, desde los 3.0000 hasta los 500.000 dólares. Conforme la cantidad de habitantes supera los 5.000 y se extiende hacia los 15.000, la presencia de puntos se vuelve escasa y dispersa, manteniéndose viviendas con valores variados y sin una tendencia. Por otro lado, se observa una línea horizontal continua en 500.000 dólares, la cual es densa hasta alrededor de los 5.000 habitantes.

```{r ValorVSHogares}
df %>%
  ggplot(aes(x= households, y = median_house_value))+
  geom_point(alpha = 0.4, color = "gray")+
  labs(y = 'Valor medio de la vivienda', x = 'Hogares')+
  facet_grid(. ~ 'Dispersión entre ingreso medio y hogares')+
  scale_y_continuous(labels = comma) +
  theme_bw()
```

No se evidencia una relación lineal clara entre la cantidad de hogares y el valor medio de la vivienda, ya que un mayor número de hogares no representa un incremento en el precio de las viviendas. La nube de puntos muestra una concentración de datos agrupada en los valores más bajos del eje horizontal, mayormente comprendidos entre los 0 y 1.000 hogares, donde se registran propiedades que abarcan todo el rango de precios, que va desde los 30.000 hasta los 500.000 dólares. A medida que la cantidad de hogares supera los 1.500 y se extiende hacia los 6.000, la presencia de registros se vuelve dispersa y aislada, con viviendas de precios variados sin una clara tendencia. Se aprecia nuevamente la marcada línea horizontal superior en los 500.000 dólares, la cual se muestra bastante densa en el tramo inicial de 0 a 1.000 hogares.


Ahora comparemos el valor medio de las viviendas según la proximidad al oceano
```{r BivalorVSOceano}
df %>%
  group_by(ocean_proximity) %>%
  summarise(n = length(median_house_value),
                 media = mean(median_house_value),
                 sd = sd(median_house_value),
                 mediana = median(median_house_value),
                 RIC = IQR(median_house_value), #Rango intercuartilico
                 Q1 = quantile(median_house_value, 0.25),
                 Q3 = quantile(median_house_value, 0.75),
                 minimo = min(median_house_value),
                 maximo = max(median_house_value),
                 asimetria = skewness(median_house_value),
                 curtosis = kurtosis(median_house_value))

```

Veamos un gráfico de cajas y bigotes

```{r Boxplot}
df %>%
  ggplot(aes(x = ocean_proximity, y=median_house_value))+
  geom_boxplot(fill = "#FFB6C1", color = "darkred", outlier.color = 'darkblue')+
  stat_summary(fun = mean, geom = 'point', shape = 20,
               size=3, color = "darkred") +
  scale_y_continuous(labels = comma)

```

<1h Ocean: Se registran 9.136 observaciones, con un precio promedio de 240.084,3 dólares y una desviación estándar de 106.124,29 dólares. El 50% de estas zonas presenta viviendas por debajo de los 214.850 dólares, y el rango intercuartílico de 125.000 dólares indica una dispersión considerable en los precios de este grupo. El 25% de las viviendas tiene un costo de 164.100 dólares o menos, mientras que el 75% no supera los 289.100 dólares. El precio menor registrado inicia en los 17.500 dólares y el rango general se extiende de manera uniforme hasta los 480.000 dólares. Destaca una acumulación de valores atípicos alineados exactamente en el valor máximo de 500.000 dólares.

Inland: Se registran 6.551 zonas del interior, situándose como la categoría más económica del estudio con un precio promedio de 124.805,4 dólares y una desviación estándar de 70.007,91 dólares. El 50% de los vecindarios del interior no supera los 108.500 dólares en el valor de sus viviendas, el 25% de las áreas de menor costo no supera los 77.500 dólares, y el 75% de las propiedades se mantiene por debajo de los 148.950 dólares. El precio menor parte desde los 14.999 dólares y la tendencia normal de la zona alcanza hasta los 250.000 dólares. Sobresale una gran cantidad de valores atípicos que se extienden verticalmente desde más de los 450.000 hasta los  500.000 dólares.

Island: Se registran únicamente 5 observaciones, constituyendo el grupo más pequeño y con el mayor promedio, situándose en 380.440,0 dólares con una desviación estándar de 80.559,56 dólares. Muestra el rango de valor en la posición más elevada de todo el gráfico, donde el 50% de los registros sobrepasa los 400.000 dólares. El 25% no supera los 300.000 dólares, mientras que el 75% alcanza los 450.000 dólares. El precio menor se ubica en los 287.500 dólares y el valor máximo en los 450.000 dólares, sin registrarse datos atípicos fuera de estos límites.

Near bay: Se registran 2.290 observaciones, con un precio medio de 259.212,3 dólares y una desviación estándar de 122.818,54 dólares. El 50% de los sectores cercanos a la bahía cotiza por debajo de los 233.800 dólares. El 25% no supera los 162.500 dólares, mientras que el 75% de las viviendas no excede los 345.700 dólares, lo que refleja una amplia dispersión en la zona. El precio menor es de 22.500 dólares y el valor máximo es de 500.000 dólares. No se observan puntos atípicos aislados.

Near ocean: Se registran 2.658 observaciones, presentando un promedio de 249.434,0 dólares y una desviación estándar de 122.477,15 dólares. El 50% de las viviendas situadas cerca del océano registra valores inferiores a los 229.450 dólares, con una estructura muy similar a la de la bahía. El 25% de las viviendas no supera los 150.000 dólares, mientras que el 75% se mantiene por debajo de los 322.750 dólares. El precio menor parte de los 22.500 dólares y los datos se distribuyen uniformemente hasta llegar al valor máximo de 500.000 dólares, pues no posee valores atípicos aislados.

```{r Clase}
# Libreria ----
library(readxl)
library(dplyr)
library(effsize)
library(openintro)
library(nortest)
library(car)
library(rstatix)
library(coin)

#Data ----
df <- read_excel("data/datos_medicos.xlsx")

##Transformación (de caracter a factor) ----
df$Presion <- factor(df$Presion)

#Diferencias estadisticas en el promedio de la presión sistolica y diastolica

##Resumen exploratorio ----
df %>%
  group_by(Presion) %>%
  summarise(n= length(Valores),
            promedio = mean(Valores),
            ds = sd(Valores),
            mediana = median(Valores),
            RIC = IQR(Valores),
            min = min(Valores),
            max = max(Valores))

## EDA: presión sistólica vs. diastólica ----
df %>%
  ggplot(aes(x = Presion, y = Valores)) +
  geom_boxplot(fill = "#FFB6C1", color = "darkred", outlier.color = "darkblue") +
  stat_summary(fun = mean, geom = "point", shape = 20, size = 3, color = "darkred") +
  labs(title = "Presión sistólica y diastólica", x = "Tipo de presión", y = "Presión arterial") +
  theme_bw()

##Supuesto de normalidad ----

###Primero separar los grupos
dfs <- df %>%
  filter(Presion == 'PresionSistolica') %>%
  pull(Valores) #Me quedo con la númerica, me da un vector con solo los valores

dfd <- df %>%
  filter(Presion == 'PresionDiastolica') %>%
  pull(Valores)

##Estandarizar (restar por el promedio y dividir por la desviación) y aplicar Kolmogorov
ks.test(scale(dfs), 'pnorm')
ks.test(scale(dfd), 'pnorm')

###Supuesto de homocedasticidad (igual varianzas) ----
prueba_f_presion <- var.test(dfs, dfd)
prueba_f_presion

#### Verificación de var.test con el teorema de razón de varianzas
n1 <- length(dfs)
n2 <- length(dfd)
s1 <- sum((dfs-mean(dfs))^2)/(n1-1)
s2 <- sum((dfd-mean(dfd))^2)/(n2-1)

##### Estadistico F
F0 <- s1/s2

##### Grados de libertad
df1 <- n1 - 1
df2 <- n2 - 1

##### P-valor
pvalor <- 2 * min(pf(F0, df1, df2), pf(F0, df1, df2, lower.tail = FALSE))

##### Intervalos de confianza
alpha = 0.05
int_inf = (s1/s2)*(1/qf(1-alpha/2, df1, df2))
int_sup = (s1/s2)*(1/qf(alpha/2, df1, df2))

tibble(
  estadistico_F_manual = F0,
  estadistico_F_var_test = unname(prueba_f_presion$statistic),
  gl_numerador = df1,
  gl_denominador = df2,
  p_valor_manual = pvalor,
  p_valor_var_test = prueba_f_presion$p.value,
  IC_inferior_manual = int_inf,
  IC_superior_manual = int_sup,
  IC_inferior_var_test = prueba_f_presion$conf.int[1],
  IC_superior_var_test = prueba_f_presion$conf.int[2]
)

cat("Interpretación: como el intervalo de confianza de la razón de varianzas contiene 1 y el p-valor es mayor que 0,05, no se rechaza la igualdad de varianzas.\n")


##T student ----
prueba_t_presion <- t.test(x = dfs, y = dfd, var.equal = TRUE, paired = FALSE)
prueba_t_presion

#### Verificar la salida anterior
n1 <- length(dfs)
n2 <- length(dfd)

m1 <- mean(dfs)
m2 <- mean(dfd)

s1_cuad <- var(dfs)
s2_cuad <- var(dfd)

##### Varianza combinada
sp_cuad <- ((n1 - 1) * s1_cuad + (n2 - 1) * s2_cuad) / (n1 + n2 - 2)

##### Estadístico t de Student tradicional
t0 <- (m1 - m2) / sqrt(sp_cuad * (1/n1 + 1/n2))

##### Grados de libertad
df_t <- n1 + n2 - 2

##### P-valor (prueba bilateral)
pvalor_t <- 2 * pt(abs(t0), df = df_t, lower.tail = FALSE)

##### Intervalo de confianza
alpha <- 0.05
t_critico <- qt(1 - alpha/2, df = df_t)
error_estandar <- sqrt(sp_cuad * (1/n1 + 1/n2))

int_inf <- (m1 - m2) - t_critico * error_estandar
int_sup <- (m1 - m2) + t_critico * error_estandar

tibble(
  estadistico_t_manual = t0,
  estadistico_t_t_test = unname(prueba_t_presion$statistic),
  grados_libertad_manual = df_t,
  grados_libertad_t_test = unname(prueba_t_presion$parameter),
  p_valor_manual = pvalor_t,
  p_valor_t_test = prueba_t_presion$p.value,
  IC_inferior_manual = int_inf,
  IC_superior_manual = int_sup,
  IC_inferior_t_test = prueba_t_presion$conf.int[1],
  IC_superior_t_test = prueba_t_presion$conf.int[2]
)

cat("Interpretación: el p-valor es menor que 0,05; se rechaza la igualdad de medias. La presión sistólica promedio es mayor que la diastólica.\n")

### Diferencia de medias con aproximación normal ----

# Para presión sistólica
ks.test(dfs, "pnorm", mean = mean(dfs), sd = sd(dfs))

# Para presión diastólica
ks.test(dfd, "pnorm", mean = mean(dfd), sd = sd(dfd))

#### Verificación con estadístico z
z0 <- (m1 - m2) / error_estandar
pvalor_z <- 2 * pnorm(abs(z0), lower.tail = FALSE)
z_critico <- qnorm(1 - alpha / 2)
int_inf_z <- (m1 - m2) - z_critico * error_estandar
int_sup_z <- (m1 - m2) + z_critico * error_estandar

tibble(
  estadistico_z = z0,
  p_valor_z = pvalor_z,
  IC_inferior_z = int_inf_z,
  IC_superior_z = int_sup_z
)

cat("Interpretación: esta es la aproximación z bajo el supuesto de normalidad o de muestras grandes. En estos datos, la presión diastólica no cumple estrictamente normalidad según Shapiro-Wilk; por tanto, la prueba t es preferible, aunque con n = 100 por grupo la aproximación normal es cercana.\n")


##Tamaño del efecto ----
cohen.d(dfs, dfd, paired = FALSE)


# Diferencia de medias varianzas distintas ----

#Data 2 ----
df <- read_excel("data/datos_economia.xlsx")
df $`Tipo de cuenta` <- factor(df$`Tipo de cuenta`)

## EDA: inversión vs. ganancia ----
df %>%
  ggplot(aes(x = `Tipo de cuenta`, y = Precio)) +
  geom_boxplot(fill = "#FFB6C1", color = "darkred", outlier.color = "darkblue") +
  stat_summary(fun = mean, geom = "point", shape = 20, size = 3, color = "darkred") +
  scale_y_continuous(labels = comma) +
  labs(title = "Precios por tipo de cuenta", x = "Tipo de cuenta", y = "Precio") +
  theme_bw()

##Transformacion 2 ----
dfi <- df %>%
  filter(`Tipo de cuenta` == 'Inversion') %>%
  pull(Precio)

dfg <- df %>%
  filter(`Tipo de cuenta` == 'Ganancia') %>%
  pull(Precio)

#Supuesto de normalidad ----
ks.test(scale(dfi), 'pnorm')
ks.test(scale(dfg), 'pnorm')

##Homogeneidad 2 ----
prueba_f_precios <- var.test(dfi, dfg)
prueba_f_precios

## Bartlett, Levene y Fligner-Killeen ----
prueba_bartlett <- bartlett.test(Precio ~ `Tipo de cuenta`, data = df)
prueba_levene <- car::leveneTest(Precio ~ `Tipo de cuenta`, data = df, center = median)
prueba_fligner <- fligner.test(Precio ~ `Tipo de cuenta`, data = df)

prueba_bartlett
prueba_levene
prueba_fligner

cat("Bartlett contrasta igualdad de varianzas con una aproximación chi-cuadrado y supone normalidad. Levene contrasta igualdad de varianzas mediante un estadístico F sobre desviaciones respecto a la mediana; es más robusta ante falta de normalidad. Fligner-Killeen usa rangos y una aproximación chi-cuadrado; es una alternativa no paramétrica robusta.\n")
cat("Interpretación: los tres p-valores son menores que 0,05, por lo que se rechaza la homogeneidad de varianzas entre inversión y ganancia.\n")

###Comprobación de homocedasticidad
n1 <- length(dfi)
n2 <- length(dfg)
s1 <- sum((dfi-mean(dfi))^2)/(n1-1)
s2 <- sum((dfg-mean(dfg))^2)/(n2-1)

##### Estadistico F
F0 <- s1/s2

##### Grados de libertad
df1 <- n1 - 1
df2 <- n2 - 1

##### P-valor
pvalor <- 2 * min(pf(F0, df1, df2), pf(F0, df1, df2, lower.tail = FALSE))

##### Intervalos de confianza
alpha = 0.05
int_inf = (s1/s2)*(1/qf(1-alpha/2, df1, df2))
int_sup = (s1/s2)*(1/qf(alpha/2, df1, df2))

tibble(
  estadistico_F_manual = F0,
  estadistico_F_var_test = unname(prueba_f_precios$statistic),
  p_valor_manual = pvalor,
  p_valor_var_test = prueba_f_precios$p.value,
  IC_inferior_manual = int_inf,
  IC_superior_manual = int_sup
)


## t.test con corrección del Welch ----
t.test(x = dfi, y = dfg, var.equal = FALSE, paired = FALSE)

###Verificación de la salida anterior
m1 <- mean(dfi)
m2 <- mean(dfg)

v1 <- var(dfi)
v2 <- var(dfg)

##### Estadistico t de Welch
t0 <- (m1 - m2) / sqrt((v1/n1) + (v2/n2))

##### Grados de libertad de Welch
num_df <- ((v1/n1) + (v2/n2))^2
den_df <- (((v1/n1)^2) / (n1 - 1)) + (((v2/n2)^2) / (n2 - 1))

df_welch <- num_df / den_df

##### 4. P-valor (prueba bilateral)
pvalor <- 2 * pt(abs(t0), df = df_welch, lower.tail = FALSE)


##Exploratorio data 2 ----
df %>%
  group_by(`Tipo de cuenta`) %>%
  summarise(n= length(Precio),
            promedio = mean(Precio),
            ds = sd(Precio),
            mediana = median(Precio),
            RIC = IQR(Precio),
            min = min(Precio),
            max = max(Precio))
##Tamaño del efecto 2 ----
cohen.d(dfi,dfg,paired = FALSE)

# Estadística parametrica con dependencia ----

# Datos de tiempos antes y después de la intervención educativa
datos <- data.frame(
  estudiante = c(1:10),
  antes = c(12.9, 13.5, 12.8, 15.6, 17.2, 19.2, 12.6, 15.3, 14.4, 11.3),
  despues = c(12.7, 13.6, 12.0, 15.2, 16.8, 20.0, 12.0, 15.9, 16.0, 11.1)
)

##Exploratorio ----
summary(datos$antes)
summary(datos$despues)

datos %>%
  summarise(n= n(),
            promedio_antes = mean(antes),
            promedio_despues = mean(despues),
            sd_antes = sd(antes),
            sd_despues = sd(despues),
            mediana_antes = median(antes),
            mediana_despues = median(despues),
            min_antes = min(antes),
            max_antes = max(antes),
            min_despues = min(despues),
            max_despues = max(despues))

##Supuesto de normalidad ----
diferencias <- datos$despues - datos$antes
shapiro.test(diferencias)

##Diferencia entre las medias ----
prueba_t_pareada <- t.test(x = datos$despues, y = datos$antes, paired = TRUE)
prueba_t_pareada

### Teorema diferencia de medias para datos pareados
##### Estadísticos descriptivos de las diferencias
n_pareado <- length(diferencias)
media_diff <- mean(diferencias)
sd_diff <- sd(diferencias)

##### Error estándar de las diferencias
se_diff <- sd_diff / sqrt(n_pareado)

##### Estadístico t de la prueba pareada (t0)
t0 <- media_diff / se_diff

##### Grados de libertad pareados
df_pareado <- n_pareado - 1

##### P-valor (prueba bilateral)
pvalor_pareado <- 2 * pt(abs(t0), df = df_pareado, lower.tail = FALSE)

##### Intervalo de confianza
alpha <- 0.05
t_critico <- qt(1 - alpha/2, df = df_pareado)

int_inf <- media_diff - t_critico * se_diff
int_sup <- media_diff + t_critico * se_diff

tibble(
  estadistico_t_manual = t0,
  estadistico_t_t_test = unname(prueba_t_pareada$statistic),
  grados_libertad_manual = df_pareado,
  grados_libertad_t_test = unname(prueba_t_pareada$parameter),
  p_valor_manual = pvalor_pareado,
  p_valor_t_test = prueba_t_pareada$p.value,
  IC_inferior_manual = int_inf,
  IC_superior_manual = int_sup,
  IC_inferior_t_test = prueba_t_pareada$conf.int[1],
  IC_superior_t_test = prueba_t_pareada$conf.int[2]
)

cat("Interpretación: el p-valor es mayor que 0,05 y el intervalo contiene 0; no hay evidencia de un cambio promedio después de la intervención educativa.\n")

##Tamaño del efecto ----
cohen.d(datos$despues, datos$antes, paired = TRUE)

## Verificación de teoremas completada ----

#Diferencia de medianas con estadistica No Parametrica ----
data('births')
df <- births

##Exploratorio ----
df %>%
  group_by(smoke) %>%
  summarise(n = length(weight),
            promedio = mean(weight),
            ds = sd(weight),
            mediana = median(weight),
            RIC = IQR(weight),
            min = min(weight),
            max = max(weight)
  )
##Supuesto de normalidad ----
df %>%
  group_by(smoke) %>%
  summarise(n = length(weight),
            est_ks = ks.test(scale(weight), 'pnorm')$statistic, #Estadistico de Kolmogorov
            p_ks = ks.test(scale(weight), 'pnorm')$p.value, #Kolmogorov
            est_w = shapiro.test(weight)$statistic, #Shapiro
            p_sw = shapiro.test(weight)$p.value,
            est_l = lillie.test(weight)$statistic, #Lilliefers
            p_l = lillie.test(weight)$p.value)

prueba_levene_peso <- leveneTest(weight ~ smoke, data = df, center = median)
prueba_levene_peso

prueba_t_peso <- t.test(weight ~ smoke, data = df)
prueba_wilcox_peso <- wilcox.test(weight ~ smoke, data = df)

prueba_t_peso
prueba_wilcox_peso

cat("Decisión: las pruebas de normalidad rechazan normalidad en ambos grupos, pero las muestras son de tamaño 100 y 50, y Levene no rechaza igualdad de varianzas. Por el teorema central del límite, la prueba t de Welch es una aproximación paramétrica razonable; se reporta junto con Mann-Whitney como análisis de sensibilidad.\n")
cat("Comparación: ambas pruebas presentan p-valores mayores que 0,05, por lo que coinciden en que no hay evidencia suficiente de diferencia en el peso al nacer entre fumadoras y no fumadoras.\n")

# Estadistica no parametrica pareado ---

df <- read.delim("C:/Users/diang/OneDrive - Universidad del Norte/Metodos Est/bookdown-demo-main/data/dataQ.tsv")

# Caracterizar la percepcion de los estudiantes de la pregunta Q1 segun el experimento ---
df %>%
  group_by(Experimento) %>%
  summarise(n = length(Q1),
            promedio = mean(Q1),
            ds = sd(Q1),
            mediana = median(Q1),
            RIC = IQR(Q1),
            min = min(Q1),
            max = max(Q1)
  )

df %>%
  group_by(Experimento) %>%
  summarise(n = length(Q1),
            est_ks = ks.test(scale(Q1), 'pnorm')$statistic, #Estadistico de Kolmogorov
            p_ks = ks.test(scale(Q1), 'pnorm')$p.value, #Kolmogorov
            est_w = shapiro.test(Q1)$statistic, #Shapiro
            p_sw = shapiro.test(Q1)$p.value,
            est_l = lillie.test(Q1)$statistic, #Lilliefers
            p_l = lillie.test(Q1)$p.value)

#No parametrica
pretestq1 <- df %>%
  select(Experimento, Q1) %>%
  filter(Experimento == 'Pretest')

posttestq1 <- df %>%
  select(Experimento, Q1) %>%
  filter(Experimento == 'Post-test')

wilcox.test(x = pretestq1$Q1, y = posttestq1$Q1, paired = TRUE)
# Con una confianza del 95%, podemos decir que hay diferencias estadisticamente
# significativas de la pregunta de percepcion Q1 segun el experimento
# (V = 0, p-valor < 0.001)

df %>%
  rstatix::wilcox_effsize(Q1 ~ Experimento, paired = TRUE)

# ANOVA de un factor ----
df <- data.frame(Empleados = c(0.66, 0.63, 0.65, 0.69, 0.44, 0.63, 0.61, 0.42, 0.59, 0.46),
                 Agricultores = c(0.65, 0.60, 0.69, 0.73, 0.52, 0.85, 0.81, NA, NA, NA),
                 NoExpuestos = c(0.93, 0.99, 0.96, 0.74, 0.81, 0.93, 0.63, 0.68, 0.99, NA))

empleados <- na.omit(df$Empleados)
agricultores <- na.omit(df$Agricultores)
no_expuestos <- na.omit(df$NoExpuestos)

#Hallemos el tamaño de cada grupo
n1 <- length(empleados)
n2 <- length(agricultores)
n3 <- length(no_expuestos)
N <- n1 + n2 + n3
k <- ncol(df)

#Hallemos los promedios de los tratamientos
xbar_1 <- mean(empleados)
xbar_2 <- mean(agricultores)
xbar_3 <- mean(no_expuestos)

#Hallemos el promedio global
xbar_total <- (sum(empleados) + sum(agricultores) + sum(no_expuestos)) / N

#Hallemos el SST (Suma de cuadrados total)
SST = sum((empleados - xbar_total)^2) + sum((agricultores - xbar_total)^2) + sum((no_expuestos - xbar_total)^2)

#Hallemos el SSA (Suma de cuadrados entre tratamientos)
SSA = n1 * (xbar_1 - xbar_total)^2 + n2 * (xbar_2 - xbar_total)^2 + n3 * (xbar_3 - xbar_total)^2

#Hallemos el SSE (Suma de cuadrados dentro de tratamientos)
SSE = SST - SSA

#MSA y MSE
MSA = SSA / (k - 1)
MSE = SSE / (N - k)

##Estadístico F
F0 = MSA / MSE

#F tabulado
alpha = 0.05
v1 = k - 1
v2 = N - k
F_critico = qf(1 - alpha, v1, v2)

#P-valor
p_valor = 1 - pf(F0, v1, v2)

#Entonces, el ANOVA nos indica que hay diferencias significativas entre los grupos, ya que el p-valor es menor que 0,05. Esto sugiere que al menos uno de los grupos tiene un promedio significativamente diferente de los otros.
```


##Metodo de KW

```{r}
# Crear conjunto de datos
datos <- data.frame(
  metodo = c(rep("Metodo_A", 18), rep("Metodo_B", 18), rep("Metodo_C", 18)),
  tiempo_reaccion = c(
    1, 2, 3, 4, 5, 6, 7, 8, 9, 16, 27, 28, 29, 30, 51, 52, 53, 342,          # Método A
    40, 41, 42, 43, 44, 45, 46, 47, 48, 67, 88, 89, 90, 91, 92, 93, 94, 293, # Método B
    19, 20, 21, 22, 23, 24, 25, 26, 27, 28, 25, 36, 37, 58, 59, 60, 71, 72   # Método C
  )
)
```

#Realiza el exploratorio (ejercicio)
```{r}
# Resumen numérico por método
datos |>
  group_by(metodo) |>
  summarise(
    n = n(),
    media = mean(tiempo_reaccion),
    mediana = median(tiempo_reaccion),
    de = sd(tiempo_reaccion),
    minimo = min(tiempo_reaccion),
    maximo = max(tiempo_reaccion)
  )

# Boxplot comparativo
ggplot(datos, aes(x = tiempo_reaccion, y = metodo)) +
  geom_boxplot() +
  labs(x = "Tiempo de reacción", y = "Método")

# Histogramas por método
ggplot(datos, aes(x = tiempo_reaccion)) +
  geom_histogram(bins = 15) +
  facet_wrap(~ metodo, ncol = 1) +
  labs(x = "Tiempo de reacción", y = "Frecuencia")
```

#Normalidad
```{r}
# Prueba de Shapiro-Wilk por método
datos |>
  group_by(metodo) |>
  summarise(
    p_valor_shapiro = shapiro.test(tiempo_reaccion)$p.value
  )

# QQ-plots por método
ggplot(datos, aes(sample = tiempo_reaccion)) +
  stat_qq() +
  stat_qq_line() +
  facet_wrap(~ metodo)
```

#posthoc de dunn
```{r}
library(dunn.test)
dunn.test(x = datos$tiempo_reaccion, g = datos$metodo)
```



<!--chapter:end:01-intro.Rmd-->

# Literature

Here is a review of existing methods.

<!--chapter:end:02-literature.Rmd-->

# Methods

We describe our methods in this chapter.

Math can be added in body using usual syntax like this 

## math example

$p$ is unknown but expected to be around 1/3. Standard error will be approximated

$$
SE = \sqrt{\frac{p(1-p)}{n}} \approx \sqrt{\frac{1/3 (1 - 1/3)} {300}} = 0.027
$$

You can also use math in footnotes like this^[where we mention $p = \frac{a}{b}$].

We will approximate standard error to 0.027[^longnote]

[^longnote]: $p$ is unknown but expected to be around 1/3. Standard error will be approximated

    $$
    SE = \sqrt{\frac{p(1-p)}{n}} \approx \sqrt{\frac{1/3 (1 - 1/3)} {300}} = 0.027
    $$

<!--chapter:end:03-method.Rmd-->

# Applications

Some _significant_ applications are demonstrated in this chapter.

## Example one

## Example two

<!--chapter:end:04-application.Rmd-->

# Final Words

We have finished a nice book.

<!--chapter:end:05-summary.Rmd-->

`r if (knitr:::is_html_output()) '
# References {-}
'`

<!--chapter:end:06-references.Rmd-->

